---
format:
  revealjs:
    slide-number: true
    theme: [default, ../theme/presentation_theme.scss, ../theme/presentation_components.scss]
    embed-resources: true
    preview-links: false
    output-file: "presentation"
    output-ext: "html"
    highlight-style: github-light
    include-in-header: "../theme/fonts-include.html"
filters:
  - ../theme/rn-shorthand.lua
  - ../_extensions/EmilHvitfeldt/roughnotation/rough.lua
---

```{r}
#| label: setup
#| include: false
options(htmltools.dir.version = FALSE)
knitr::opts_chunk$set(
  fig.align = "center",
  out.width = "100%",
  message = FALSE,
  warning = FALSE
)

library(here)
here::i_am("Presentation/presentation.qmd")
source(here::here("R", "set_r_theme.R"))

path_materials <- "Presentation/Materials"

source(here::here("R", "include_local_figure.R"))
source(here::here("R", "format_whole_number.R"))
source(here::here("R", "format_whole_number_for_math.R"))
```

```{r}
#| label: dynamic-links
#| include: false
project_name <- basename(here::here())
display_name <- "Biostatistika"
github_url <- paste0(
  "https://github.com/CUNI-NATUR-Biostatistics/",
  project_name
)
slides_url <- paste0(
  "https://CUNI-NATUR-Biostatistics.github.io/",
  project_name, "/"
)
```

## Liší se průměrná hmotnost těla mezi druhy tučňáků? {.course-title .bg-indigo}

::: {.course-title-mark}
![Logo kurzu Biostatistika](../theme/course-logo-reversed.svg) BIOSTATISTIKA
:::

::: {.course-title-number}
L06
:::

::: {.course-title-formal}
Když prediktor není číslo: od dvou průměrů k analýze rozptylu
:::

::: {.course-title-link}
[cuni-natur-biostatistics.github.io/materialy.html](https://cuni-natur-biostatistics.github.io/materialy.html)
:::

## Liší se průměrná hmotnost mezi druhy tučňáků?

::: columns
::: {.column width="58%"}
```{r}
#| label: zobrazit-druhy-tucnaku
#| echo: false
#| out-width: "100%"
include_local_figure("lter_penguins.png")
```
:::

::: {.column width="42%"}

<br>

::: {.panel-question .fragment .text-center}
[Biologická otázka]{.panel-title}

Je rozdíl mezi druhy větší, než bychom čekali od variability jednotlivých tučňáků?
:::

:::
:::

::: {.footer}
Ilustrace: Allison Horst · Data: Palmer Station LTER / palmerpenguins
:::

## Výsledky učení

<br>

Po dnešní lekci dokážete:

::: {.incremental}

- fitovat `lm(y ~ skupina)` pro dvě i více skupin;
- interpretovat [intercept jako průměr reference]{.text-hgl-indigo_velvet}
  a další koeficienty jako rozdíly vůči ní;
- vysvětlit t-test a ANOVA jako otázky položené lineárnímu modelu;
- rozlišit [celkový F-test]{.text-hgl-indigo_velvet}
  od [post-hoc porovnání]{.text-hgl-orange};
- formulovat závěr v biologicky smysluplných jednotkách.

:::


{{< include ../pollslive/generated/active.qmd >}}

## Stejná logika, jiný typ prediktoru

::: {.takeaway-strip .text-center}
Efekt, nejistotu a důkaz budeme číst stejně. Dnes pouze nahradíme číselný prediktor **skupinou**.
:::

## Podíváme se na data

```{r}
#| label: vytvorit-graf-spojenych-dat
#| include: false
data_penguins <-
  readr::read_csv(
    here::here("data", "palmer_penguins.csv"),
    na = c("", "NA"),
    show_col_types = FALSE
  ) |>
  dplyr::filter(!is.na(hmotnost_tela_g)) |>
  dplyr::mutate(
    druh = factor(druh, levels = c("Adelie", "Chinstrap", "Gentoo"))
  )


set.seed(606)
data_pooled_plot <-
  data_penguins |>
  dplyr::mutate(
    skupina = "všichni tučňáci"
  )

plot_pooled <-
  ggplot2::ggplot(
    data_pooled_plot,
    ggplot2::aes(x = skupina, y = hmotnost_tela_g)
  ) +
  ggplot2::geom_violin(
    fill = biostat_cols[["graphite"]],
    alpha = 0.22,
    color = NA
  ) +
  ggbeeswarm::geom_quasirandom(
    width = 0.2, 
    alpha = 0.24, 
    size = 2.1,
    color = biostat_cols[["graphite"]]
  ) +
  ggplot2::geom_boxplot(
    width = 0.18,
    alpha = 0.22,
    fill = biostat_cols[["grey_olive"]],
    color = biostat_cols[["white"]],
    outliers = FALSE
  ) +
  ggplot2::scale_x_discrete(labels = "?") +
  ggplot2::labs(x = NULL, y = "Hmotnost těla (g)") +
  ggplot2::coord_cartesian(xlim = c(0.55, 1.45)) +
  theme_biostat(base_size = 18) +
  ggview::canvas(width = 1500, height = 780, units = "px")

ggview::save_ggplot(
  plot = plot_pooled,
  file = here::here(path_materials, "pooled_body_mass.png")
)
```

```{r}
#| label: zobrazit-graf-spojenych-dat
#| echo: false
#| out-width: "74%"
include_local_figure("pooled_body_mass.png")
```

::: {.panel-question .fragment .text-center}
Co by mohlo vytvářet tak široký rozsah hodnot?
:::

## Barva odkryje skupiny

```{r}
#| label: vytvorit-pozorovani-podle-druhu
#| include: false
barvy_druhu <- c(
  "Adelie" = "darkorange",
  "Chinstrap" = "mediumpurple",
  "Gentoo" = "cyan4"
)

popisky_druhu <- c(
  "Adelie" = "Adélie",
  "Chinstrap" = "Chinstrap",
  "Gentoo" = "Gentoo"
)

plot_species <-
  ggplot2::ggplot(
    data_penguins,
    ggplot2::aes(x = druh, y = hmotnost_tela_g, color = druh,
    fill = druh)
  ) +
   ggplot2::geom_violin(
    alpha = 0.22,
    color = NA
  ) +
  ggbeeswarm::geom_quasirandom(
    width = 0.2, 
    alpha = 0.24, 
    size = 2.1,
  ) +
  ggplot2::geom_boxplot(
    width = 0.18,
    alpha = 0.22,
    color = biostat_cols[["white"]],
    outliers = FALSE
  ) +
  ggplot2::scale_color_manual(values = barvy_druhu, guide = "none") +
  ggplot2::scale_fill_manual(values = barvy_druhu, guide = "none") +
  ggplot2::scale_x_discrete(labels = popisky_druhu) +
  ggplot2::labs(x = NULL, y = "Hmotnost těla (g)") +
  theme_biostat(base_size = 16) +
  ggview::canvas(width = 1500, height = 780, units = "px")

ggview::save_ggplot(
  plot = plot_species,
  file = here::here(path_materials, "body_mass_by_species.png")
)
```

```{r}
#| label: zobrazit-pozorovani-podle-druhu
#| echo: false
#| out-width: "80%"
include_local_figure("body_mass_by_species.png")
```

::: {.takeaway-strip .fragment .text-center}
Vidíme rozdíly mezi skupinami **i** variabilitu uvnitř skupin.
:::

## Co by předpovídala nulová hypotéza?

<br>

::: {.panel-olive}
[Hlasování]{.panel-title}

Kdyby druh s hmotností nesouvisel, jaký vzorec bychom čekali?
:::

<br>

::: columns
::: {.column width="31%"}
::: {.card-indigo}
[A]{.card-title}

Stejný průměr, žádná variabilita.
:::
:::
::: {.column width="31%"}
::: {.card-indigo .rn-circle-orange .fragment}
[B]{.card-title}

Stejný průměr, variabilita zůstává.
:::
:::
::: {.column width="31%"}
::: {.card-indigo}
[C]{.card-title}

Jiný průměr pro každý druh.
:::
:::
:::

## Průměr neříká celý příběh

```{r}
#| label: vytvorit-graf-prumeru-a-sd
#| include: false
prumery_druhu <-
  data_penguins |>
  dplyr::group_by(druh) |>
  dplyr::summarise(
    n = dplyr::n(),
    prumer = mean(hmotnost_tela_g),
    sd = sd(x = hmotnost_tela_g),
    .groups = "drop"
  )

plot_means_sd <-
  ggplot2::ggplot(
    data_penguins,
    ggplot2::aes(
      x = druh,
      y = hmotnost_tela_g,
      color = druh, 
      fill = druh
    )
  ) +
  ggplot2::geom_violin(
    alpha = 0.22,
    color = NA
  ) +
  ggbeeswarm::geom_quasirandom(
    width = 0.2,
    alpha = 0.24,
    size = 2.1
  ) +
  ggplot2::geom_errorbar(
    data = prumery_druhu,
    ggplot2::aes(
      x = druh,
      ymin = prumer - sd,
      ymax = prumer + sd
    ),
    width = 0.12,
    linewidth = 1.4,
    color = biostat_cols[["white"]],
    inherit.aes = FALSE
  ) +
  ggplot2::geom_point(
    data = prumery_druhu,
    ggplot2::aes(y = prumer),
    color = biostat_cols[["white"]],
    size = 5.5
  ) +
  ggplot2::scale_color_manual(values = barvy_druhu, guide = "none") +
  ggplot2::scale_fill_manual(values = barvy_druhu, guide = "none") +
  ggplot2::scale_x_discrete(labels = popisky_druhu) +
  ggplot2::labs(x = NULL, y = "Hmotnost těla (g)") +
  theme_biostat(base_size = 18) +
  ggview::canvas(width = 1500, height = 780, units = "px")

ggview::save_ggplot(
  plot = plot_means_sd,
  file = here::here(path_materials, "species_means_sd.png")
)
```

```{r}
#| label: zobrazit-graf-prumeru-a-sd
#| echo: false
#| out-width: "78%"
include_local_figure("species_means_sd.png")
```

::: {.takeaway-strip}
Rozdíl průměrů hodnotíme vůči rozptylu jednotlivých pozorování.
:::

# Rozdíl mezi dvěma skupinami 

## Dvě vzdálenosti na jedné kře

```{r}
#| label: zobrazit-ledove-kry
#| echo: false
#| out-width: "88%"
#| fig-alt: "Dvě skupiny tučňáků na ledových krách: jedna stojí těsně u sebe, druhá je rozptýlená kolem svého praporku."
#| fig-cap: "Ilustrační obraz vytvořen AI."
include_local_figure("ice_floe_laboratory.png")
```

::: columns
::: {.column width="48%"}
[**uvnitř skupin**]{.text-hgl-orange}: jak daleko jsou jedinci od vlastního průměru
:::
::: {.column width="48%"}
[**mezi skupinami**]{.text-hgl-indigo_velvet}: jak daleko jsou skupinové průměry
:::
:::

## Stejný rozdíl průměrů, jiný vnitřní rozptyl

```{r}
#| label: vytvorit-scenare-stejneho-rozdilu
#| include: false
z_pattern <- as.numeric(scale(seq(-1, 1, length.out = 10)))

fixed_gap <-
  tidyr::crossing(
    sd = c(250, 500, 1000),
    skupina = c("A", "B"),
    i = seq_along(z_pattern)
  ) |>
  dplyr::mutate(
    prumer = ifelse(skupina == "A", 3500, 4500),
    hodnota = prumer + sd * z_pattern[i],
    scenar = factor(
      paste0("SD = ", sd, " g"),
      levels = paste0("SD = ", c(250, 500, 1000), " g")
    )
  )

plot_fixed_gap <-
  ggplot2::ggplot(
    fixed_gap,
    ggplot2::aes(x = skupina, y = hodnota, color = skupina)
  ) +
  ggbeeswarm::geom_quasirandom(width = 0.12, size = 3, alpha = 0.75) +
  ggplot2::stat_summary(fun = mean, geom = "crossbar", width = 0.55, linewidth = 1.1) +
  ggplot2::facet_wrap(~ scenar, nrow = 1) +
  ggplot2::scale_color_manual(
    values = c("A" = biostat_cols[["indigo_velvet"]], "B" = biostat_cols[["orange"]]),
    guide = "none"
  ) +
  ggplot2::scale_y_continuous(limits = c(2200, 5800), breaks = seq(2500, 5500, 1000)) +
  ggplot2::labs(x = NULL, y = "Hmotnost (g)") +
  theme_biostat(base_size = 15) +
  ggview::canvas(width = 1600, height = 690, units = "px")

ggview::save_ggplot(
  plot = plot_fixed_gap,
  file = here::here(path_materials, "fixed_gap_varying_sd.png")
)
```

::: {.panel-olive}
[Odhad bez počítání]{.panel-title}

Rozdíl průměrů je vždy **1 000 g**. Ve kterém panelu máme největší šanci zamítnout nulovou hypotézu?
:::

```{r}
#| label: zobrazit-scenare-stejneho-rozdilu
#| echo: false
#| out-width: "94%"
include_local_figure("fixed_gap_varying_sd.png")
```

# Lineární model

## Jak jsme minule zapisovali číselný prediktor?

<br>

::: {.text-size-larger .text-center}
$$
\begin{aligned}
\text{odhadnutá hodnota }(\widehat{y}_i)
={}& \text{intercept }(\widehat{\beta}_0) \\
&+ \text{sklon }(\widehat{\beta}_1)
\times \text{číselný prediktor }(x_i)
\end{aligned}
$$
:::

<br>

::: columns
::: {.column width="48%" .fragment}
::: {.panel-result}
[Když $x=0$]{.panel-title}

$\widehat{y}=\widehat{\beta}_0$
:::
:::
::: {.column width="48%" .fragment}
::: {.panel-question}
[Když $x=1$]{.panel-title}

$\widehat{y}=\widehat{\beta}_0+\widehat{\beta}_1$
:::
:::
:::

<br>

::: {.fragment .takeaway-strip .text-center}
Co když 0 a 1 nejsou spojitá čísla, ale "přepínač" (vypnout / zapnout)?
:::

## Jak dostaneme druh do rovnice?

<br>

::: {.panel-olive}
[Diskuze ve dvojici — 90 sekund]{.panel-title}

Jak by se dal "přepínač" (0/1) nastavit aby vybral mezi dvěma druhy?
:::

<br>

::: {.fragment}
| Druh | Přepínač „je Gentoo?“ |
|:--|--:|
| Adélie | 0 |
| Gentoo | 1 |
:::

## Přepínač vybírá mezi dvěma průměry

<br>

::: {.text-size-larger .text-center}
$$
\begin{aligned}
\text{odhadnutá hmotnost}
={}& \text{průměr Adélie} \\
&+ \text{přepínač "Je Gentoo?"} \\
 \times \text{rozdíl Gentoo minus Adélie}
\end{aligned}
$$
:::

<br>

::: {.takeaway-strip .text-center .fragment}
Nula rozdíl vypne. Jednička ho zapne.
:::

## Nula nechá průměr Adélie, jednička přičte rozdíl

```{r}
#| label: pripravit-hodnoty-dvou-skupin
#| include: false
mean_adelie <-
  prumery_druhu |>
  dplyr::filter(druh == "Adelie") |>
  dplyr::pull(prumer)

mean_gentoo <-
  prumery_druhu |>
  dplyr::filter(druh == "Gentoo") |>
  dplyr::pull(prumer)

difference_gentoo_adelie <- mean_gentoo - mean_adelie


```

::: {.text-size-larger .text-center}
$$
\begin{aligned}
\text{odhadnutá hmotnost}
={}& \text{průměr Adélie} \\
&+ \text{přepínač "Je Gentoo?"} \\
&\quad \times \text{rozdíl Gentoo minus Adélie}
\end{aligned}
$$
:::

<br>

::: {.text-size-smaller .text-color-grey_olive .fragment}
Průměr Adélie: `r format_whole_number(mean_adelie)` g<br>
Průměr Gentoo: `r format_whole_number(mean_gentoo)` g<br>
Rozdíl Gentoo − Adélie: `r format_whole_number(difference_gentoo_adelie)` g
:::

<br>

::: columns
::: {.column width="48%" .fragment}
::: {.card-orange}
[přepínač 1 (je Gentoo)]{.card-title}

$$
`r format_whole_number(mean_adelie)`\ \mathrm{g}
+ 1 \times `r format_whole_number(difference_gentoo_adelie)`\ \mathrm{g}
= `r format_whole_number(mean_gentoo)`\ \mathrm{g}
$$
:::
:::

::: {.column width="48%" .fragment}
::: {.card-indigo}
[přepínač 0 (není Gentoo (Adélie))]{.card-title}

$$
`r format_whole_number(mean_adelie)`\ \mathrm{g}
+ 0 \times `r format_whole_number(difference_gentoo_adelie)`\ \mathrm{g}
= `r format_whole_number(mean_adelie)`\ \mathrm{g}
$$
:::
:::

:::

## Jedna rovnice popíše oba druhy

<br>

::: {.text-size-larger .text-center}
$$
\widehat{y}_i = \widehat{\beta}_0 + \widehat{\beta}_1 x_i
$$
:::

<br>

| Symbol | Význam v našich datech |
|---|---|
| $\widehat{y}_i$ | odhadnutá hmotnost tučňáka $i$ |
| $\widehat{\beta}_0$ | průměr referenčního druhu Adélie |
| $\widehat{\beta}_1$ | rozdíl Gentoo minus Adélie |
| $x_i$ | přepínač: 0 pro Adélie, 1 pro Gentoo |


::: {.fragment .takeaway-strip .text-center}
Stejná rovnice jako pro číselný prediktor, jen interpretace koeficientů se liší.
:::

## Referenční druh

```{r}
#| label: zobrazit-modelovy-pas
#| echo: false
#| out-width: "86%"
#| fig-alt: "Tři tučňáci u registračního místa; jeden představuje referenční skupinu a cesty k ostatním znázorňují rozdíly vůči ní."
#| fig-cap: "Ilustrační obraz vytvořen AI."
include_local_figure("penguin_model_passport.png")
```

::: {.takeaway-strip .text-center}
Model zapisuje jednu skupinu (druh) přímo a ostatní jako rozdíly vůči ní.
:::

## Která skupina je referenční?

<br>

```{r}
#| label: pripravit-data-dvou-skupin
#| include: false
data_penguins_two <-
  data_penguins |>
  dplyr::filter(druh %in% c("Adelie", "Gentoo")) |>
  dplyr::mutate(druh = droplevels(druh))
```

```{r}
#| label: zkontrolovat-urovne-faktoru
#| echo: true
#| eval: true
levels(x = data_penguins_two$druh)
```

<br>

::: columns
::: {.column width="48%" .fragment}
::: {.panel-result}
[První úroveň]{.panel-title}

`Adelie` je reference.
:::
:::
::: {.column width="48%" .fragment}
::: {.panel-note}
[Výsledek]{.panel-title}

R vytvoří koeficient `druhGentoo`.
:::
:::
:::

<br>

::: {.fragment .takeaway-strip .fragment}
Pořadí úrovní faktoru je součást interpretace modelu.
:::

## Fitujeme stejný lineární model

<br>

```{r}
#| label: fitovat-model-dvou-skupin-viditelne
#| echo: true
#| eval: true
mod_dva <- lm(
  formula = hmotnost_tela_g ~ druh,
  data = data_penguins_two
)

coef(object = mod_dva)
```


## Dva koeficienty

```{r}
#| label: pripravit-koeficienty-dvou-skupin
#| include: false
model_dva_tidy <-
  broom::tidy(
    mod_dva,
    conf.int = TRUE
  )

coef_dva <-
  setNames(
    model_dva_tidy$estimate,
    model_dva_tidy$term
  )

tabulka_koeficientu_dva <-
  model_dva_tidy |>
  dplyr::transmute(
    Parametr = dplyr::recode(
      term,
      "(Intercept)" = "Průměr Adélie",
      "druhGentoo" = "Gentoo − Adélie"
    ),
    Odhad = format_whole_number(estimate),
    Jednotka = "g"
  )

stopifnot(
  isTRUE(all.equal(
    unname(model_dva_tidy$estimate),
    unname(coef(mod_dva))
  ))
)
```

<br>

```{r}
#| label: zobrazit-tabulku-koeficientu-dvou-skupin
#| echo: false
tinytable::tt(tabulka_koeficientu_dva)
```

<br>

::: columns
::: {.column width="48%" .fragment}
::: {.card-indigo}
[`(Intercept)`]{.card-title}

`r format_whole_number(coef_dva[["(Intercept)"]])` g

Průměrná hmotnost druhu **Adélie**.
:::
:::
::: {.column width="48%" .fragment}
::: {.card-orange}
[`druhGentoo`]{.card-title}

+`r format_whole_number(coef_dva[["druhGentoo"]])` g

Rozdíl **Gentoo − Adélie**.
:::
:::
:::

<br>

::: {.takeaway-strip .fragment .text-center}
Gentoo: `r format_whole_number(coef_dva[["(Intercept)"]] + coef_dva[["druhGentoo"]])` g
= reference + rozdíl.
:::

## Reference není „nejdůležitější“ skupina

<br>

::: {.panel-olive}
[Hlasování]{.panel-title}

Změníme referenci z Adélie na Gentoo. Co se musí změnit?
:::

<br>

::: columns
::: {.column width="31%"}
::: {.card-indigo}
[A]{.card-title}

Fitované hodnoty.
:::
:::
::: {.column width="31%"}
::: {.card-indigo .rn-circle-orange .fragment}
[B]{.card-title}

Jména a znaménka koeficientů.
:::
:::
::: {.column width="31%"}
::: {.card-indigo}
[C]{.card-title}

Rezidua.
:::
:::
:::

<br>

::: {.fragment .takeaway-strip}
Reference mění souřadný systém popisu — ne data ani predikce modelu.
:::

## U kontrolních studií je reference zásadní

<br>

| Skupina | Koeficient | Význam |
|---|:---:|---|
| **kontrola** | $\widehat{\beta}_0$ | průměr kontroly |
| **lék A** | $\widehat{\beta}_1$ | A − kontrola |
| **lék B** | $\widehat{\beta}_2$ | B − kontrola |

<br>

::: {.takeaway-strip}
Je-li kontrola referencí, každý koeficient odpovídá přirozené otázce „oproti kontrole“.
:::

## Ale reference nevytváří kontrolu

<br>

::: {.panel-warning}
[Pozor na interpretaci]{.panel-title}

Příkaz `relevel()` pouze změní, kterou skupinu model používá jako výchozí.

Nevytváří randomizaci, kontrolní podmínky ani kauzální důkaz.
:::

```{r}
#| label: zmenit-referenci-viditelne
#| echo: true
#| eval: false
data_pokus <-
  data.frame(
    skupina = factor(c("kontrola", "lék A", "lék B"))
  )

data_pokus$skupina <-
  relevel(
    x = data_pokus$skupina,
    ref = "kontrola"
  )
```

::: {.takeaway-strip .fragment}
Kontrolní skupinu vytváří design studie. Reference pouze zpřehlední otázku.
:::

## Fit modelu

```{r}
#| label: vytvorit-fit-dvou-skupin
#| include: false
data_two_plot <-
  data_penguins_two |>
  dplyr::mutate(
    x = ifelse(druh == "Adelie", 0, 1),
    fitted = fitted(object = mod_dva)
  )

plot_two_fit <-
  ggplot2::ggplot(
    data_two_plot,
    ggplot2::aes(x = x, y = hmotnost_tela_g, color = druh)
  ) +
  ggbeeswarm::geom_quasirandom(width = 0.12, alpha = 0.34, size = 2.2) +
  ggplot2::geom_segment(
    data = data.frame(
      x = c(-0.2, 0.8), xend = c(0.2, 1.2),
      y = c(coef_dva[[1]], sum(coef_dva)),
      yend = c(coef_dva[[1]], sum(coef_dva)),
      druh = factor(c("Adelie", "Gentoo"), levels = levels(data_penguins_two$druh))
    ),
    ggplot2::aes(x = x, xend = xend, y = y, yend = yend, color = druh),
    linewidth = 2,
    inherit.aes = FALSE
  ) +
  ggplot2::scale_color_manual(values = barvy_druhu, guide = "none") +
  ggplot2::scale_x_continuous(
    breaks = c(0, 1),
    labels = c("Adélie (0)", "Gentoo (1)"),
    limits = c(-0.35, 1.35)
  ) +
  ggplot2::labs(x = NULL, y = "Hmotnost (g)") +
  theme_biostat(base_size = 18) +
  ggview::canvas(width = 1500, height = 760, units = "px")

ggview::save_ggplot(
  plot = plot_two_fit,
  file = here::here(path_materials, "two_group_fitted_means.png")
)
```

```{r}
#| label: zobrazit-fit-dvou-skupin
#| echo: false
#| out-width: "75%"
include_local_figure("two_group_fitted_means.png")
```

::: {.takeaway-strip}
Každý tučňák dostane jako fit průměr svého druhu.
:::

## Reziduum je stále vzdálenost od predikce

```{r}
#| label: vytvorit-graf-residui
#| include: false
set.seed(6061)
data_residual_plot <-
  data_two_plot |>
  dplyr::group_by(druh) |>
  dplyr::slice_sample(n = 18) |>
  dplyr::ungroup() |>
  dplyr::mutate(
    xj = x + runif(
      n = dplyr::n(),
      min = -0.12,
      max = 0.12
    )
  )

plot_residuals <-
  ggplot2::ggplot(data_residual_plot) +
  ggplot2::geom_segment(
    ggplot2::aes(
      x = xj, xend = xj,
      y = fitted, yend = hmotnost_tela_g,
      color = druh
    ),
    alpha = 0.5,
    linewidth = 0.7
  ) +
  ggplot2::geom_point(
    ggplot2::aes(x = xj, y = hmotnost_tela_g, color = druh),
    size = 2.8
  ) +
  ggplot2::geom_segment(
    data = data.frame(
      x = c(-0.2, 0.8), xend = c(0.2, 1.2),
      y = c(coef_dva[[1]], sum(coef_dva)),
      yend = c(coef_dva[[1]], sum(coef_dva)),
      druh = factor(c("Adelie", "Gentoo"), levels = levels(data_penguins_two$druh))
    ),
    ggplot2::aes(x = x, xend = xend, y = y, yend = yend, color = druh),
    linewidth = 2,
    inherit.aes = FALSE
  ) +
  ggplot2::scale_color_manual(values = barvy_druhu, guide = "none") +
  ggplot2::scale_x_continuous(
    breaks = c(0, 1), labels = c("Adélie", "Gentoo"), limits = c(-0.35, 1.35)
  ) +
  ggplot2::labs(x = NULL, y = "Hmotnost těla (g)") +
  theme_biostat(base_size = 18) +
  ggview::canvas(width = 1500, height = 760, units = "px")

ggview::save_ggplot(
  plot = plot_residuals,
  file = here::here(path_materials, "two_group_residuals.png")
)
```

```{r}
#| label: zobrazit-graf-residui
#| echo: false
#| out-width: "79%"
include_local_figure("two_group_residuals.png")
```

::: {.takeaway-strip}
Jiný tvar prediktoru, stejná definice rezidua.
:::

## Jak přesně jsme odhadli rozdíl?

```{r}
#| label: vytvorit-interval-dvou-skupin
#| include: false
radek_rozdilu_dva <-
  model_dva_tidy |>
  dplyr::filter(term == "druhGentoo")

ci_dva <-
  c(
    radek_rozdilu_dva$conf.low,
    radek_rozdilu_dva$conf.high
  )
ci_plot_data <- data.frame(
  odhad = coef_dva[["druhGentoo"]],
  dolni = ci_dva[[1]],
  horni = ci_dva[[2]],
  srovnani = "Gentoo − Adélie"
)

plot_two_ci <-
  ggplot2::ggplot(
    ci_plot_data,
    ggplot2::aes(y = srovnani, x = odhad, xmin = dolni, xmax = horni)
  ) +
  ggplot2::geom_vline(xintercept = 0, linetype = "dashed", color = biostat_cols[["grey_olive"]]) +
  ggplot2::geom_errorbarh(height = 0.12, linewidth = 2, color = biostat_cols[["orange"]]) +
  ggplot2::geom_point(size = 6, color = biostat_cols[["indigo_velvet"]]) +
  ggplot2::labs(x = "Rozdíl hmotnosti (g)", y = NULL) +
  ggplot2::scale_x_continuous(
    limits = c(-100, 1650),
    breaks = c(0, 750, 1500)
  ) +
  theme_biostat(base_size = 20) +
  ggview::canvas(width = 1500, height = 560, units = "px")

ggview::save_ggplot(
  plot = plot_two_ci,
  file = here::here(path_materials, "two_group_difference_ci.png")
)
```

```{r}
#| label: zobrazit-interval-dvou-skupin
#| echo: false
#| out-width: "85%"
include_local_figure("two_group_difference_ci.png")
```

::: {.text-size-larger .text-center}
Odhad: [**+`r format_whole_number(coef_dva[["druhGentoo"]])` g**]{.text-hgl-indigo_velvet}

95% CI: [`r format_whole_number(ci_dva[[1]])` až `r format_whole_number(ci_dva[[2]])` g]{.text-hgl-orange}
:::

## Statistický test (T-test)

```{r}
#| label: pripravit-t-statistiku
#| include: false
t_dva <-
  radek_rozdilu_dva |>
  dplyr::pull(statistic)
```
<br>

::: {.text-size-larger .text-center}
$$
\text{nulová hypotéza: průměr Gentoo minus průměr Adélie}
= 0\ \mathrm{g}
$$
:::

<br>

::: {.panel-result .fragment}
[$t$-statistika]{.panel-title}

Vzdálenost v jednotkách standardní chyby (SE) = rozdíl mezi pozorovaným a nulovým nulovým rozdílem ÷ standardní chyba (SE) odhadu rozdílu.

`r formatC(t_dva, format = "f", digits = 2, decimal.mark = ",")`
:::

<br>

::: {.takeaway-strip .fragment}
Pro dvě skupiny dává tento model stejnou testovou otázku jako klasický dvouvýběrový t-test se společným rozptylem.
:::

## Kde leží naše $t$ v nulovém rozdělení?

```{r}
#| label: vytvorit-ukazku-t-rozdeleni
#| include: false
df_t <- df.residual(object = mod_dva)
p_dva <- 2 * stats::pt(q = -abs(t_dva), df = df_t)
p_label_t <- format.pval(p_dva, digits = 2, eps = 0.001)
p_label_t <- gsub(pattern = "\\.", replacement = ",", x = p_label_t)
t_limit_observed <- ceiling(abs(t_dva) * 1.08)

t_distribution <-
  dplyr::bind_rows(
    data.frame(
      panel = "Tvar nulového t-rozdělení",
      t = seq(-4.5, 4.5, length.out = 1000)
    ),
    data.frame(
      panel = "Pozorované t na celé ose",
      t = seq(-t_limit_observed, t_limit_observed, length.out = 1800)
    )
  ) |>
  dplyr::mutate(
    panel = factor(
      panel,
      levels = c(
        "Tvar nulového t-rozdělení",
        "Pozorované t na celé ose"
      )
    ),
    hustota = stats::dt(x = t, df = df_t),
    ocas = ifelse(
      panel == "Pozorované t na celé ose" & abs(t) >= abs(t_dva),
      "p-hodnota",
      "střed"
    ),
    strana_ocasu = ifelse(t < 0, "levý ocas", "pravý ocas")
  )

t_lines <- data.frame(
  panel = factor(
    rep("Pozorované t na celé ose", 2),
    levels = levels(t_distribution$panel)
  ),
  x = c(-abs(t_dva), abs(t_dva))
)

t_annotations <- data.frame(
  panel = factor(
    c("Tvar nulového t-rozdělení", "Pozorované t na celé ose"),
    levels = levels(t_distribution$panel)
  ),
  x = c(0, 0),
  y = c(0.35, 0.35),
  label = c(
    "nulové rozdělení\nkolem 0",
    paste0(
      "pozorované |t| = ",
      format(round(abs(t_dva), 2), decimal.mark = ","),
      "\np ",
      p_label_t
    )
  )
)

plot_t_distribution <-
  ggplot2::ggplot(t_distribution, ggplot2::aes(x = t, y = hustota)) +
  ggplot2::geom_area(
    data = dplyr::filter(t_distribution, ocas == "p-hodnota"),
    ggplot2::aes(fill = ocas, group = strana_ocasu),
    alpha = 0.68
  ) +
  ggplot2::geom_line(linewidth = 1.2, color = biostat_cols[["graphite"]]) +
  ggplot2::geom_vline(
    data = t_lines,
    ggplot2::aes(xintercept = x),
    color = biostat_cols[["indigo_velvet"]],
    linewidth = 1.25,
    linetype = "dashed"
  ) +
  ggplot2::geom_label(
    data = t_annotations,
    ggplot2::aes(x = x, y = y, label = label),
    inherit.aes = FALSE,
    size = 4.8,
    label.size = 0,
    fill = "white",
    color = biostat_cols[["graphite"]]
  ) +
  ggplot2::facet_wrap(~ panel, scales = "free_x", nrow = 1) +
  ggplot2::scale_fill_manual(
    values = c("p-hodnota" = biostat_cols[["orange"]]),
    guide = "none"
  ) +
  ggplot2::scale_y_continuous(limits = c(0, 0.42), breaks = NULL) +
  ggplot2::labs(x = "Hodnota t při platnosti nulové hypotézy", y = NULL) +
  theme_biostat(base_size = 16) +
  ggview::canvas(width = 1600, height = 700, units = "px")

ggview::save_ggplot(
  plot = plot_t_distribution,
  file = here::here(path_materials, "t_distribution_showcase.png")
)
```

```{r}
#| label: zobrazit-ukazku-t-rozdeleni
#| echo: false
#| out-width: "92%"
include_local_figure("t_distribution_showcase.png")
```

::: {.takeaway-strip}
$p$-hodnota `r p_label_t` je plocha v obou ocasech ještě dál od nuly než pozorované $t$.
:::

## Výsledek v R

```{r}
#| label: zobrazit-testovou-tabulku-dvou-skupin
#| echo: false
tabulka_testu_dva <-
  model_dva_tidy |>
  dplyr::filter(term == "druhGentoo") |>
  dplyr::transmute(
    Srovnání = "Gentoo − Adélie",
    `Odhad (g)` = format_whole_number(estimate),
    `Std. chyba (g)` = formatC(std.error, format = "f", digits = 1, decimal.mark = ","),
    `t` = formatC(statistic, format = "f", digits = 2, decimal.mark = ","),
    `p` = gsub(
      pattern = ".",
      replacement = ",",
      x = format.pval(p.value, digits = 2, eps = 0.001),
      fixed = TRUE
    )
  )

tinytable::tt(tabulka_testu_dva)
```

::: {.takeaway-strip}
Odhad rozdílu čteme spolu s jeho nejistotou a důkazem proti nulové hypotéze.
:::

## Co můžeme říci biologicky?

<br>

::: {.panel-result}
[Výsledek]{.panel-title}

V tomto souboru jsou tučňáci Gentoo v průměru o přibližně
[**`r format_whole_number(coef_dva[["druhGentoo"]])` g těžší**]{.text-hgl-indigo_velvet}
než tučňáci Adélie (95% CI `r format_whole_number(ci_dva[[1]])` až `r format_whole_number(ci_dva[[2]])` g).
:::

<br>

::: {.fragment .panel-warning}
[Rozsah závěru]{.panel-title}

Jde o asociaci v pozorovaných datech.
:::

# Více skupin

## Co se stane, když přidáme třetí druh?

<br>

::: {.panel-olive}
[Předpověď]{.panel-title}

Kolik koeficientů potřebujeme pro tři skupinové průměry?
:::

<br>

::: columns
::: {.column width="31%"}
::: {.card-indigo}
[A]{.card-title}

Jeden
:::
:::
::: {.column width="31%"}
::: {.card-indigo}
[B]{.card-title}

Dva
:::
:::
::: {.column width="31%"}
::: {.card-indigo .rn-circle-orange .fragment}
[C]{.card-title}

Tři
:::
:::
:::

<br>

::: {.fragment .text-center}
tři průměry = jeden referenční (intercept) + dva rozdíly .
:::

## Tři druhy, tři průměry

```{r}
#| label: vytvorit-prumery-tri-skupin
#| include: false
plot_three_means <-
  ggplot2::ggplot(
    data_penguins,
    ggplot2::aes(x = druh, y = hmotnost_tela_g, color = druh)
  ) +
  ggbeeswarm::geom_quasirandom(width = 0.2, alpha = 0.28, size = 2.1) +
  ggplot2::geom_point(
    data = prumery_druhu,
    ggplot2::aes(y = prumer),
    size = 6,
    color = biostat_cols[["white"]],
  ) +
  ggplot2::scale_color_manual(values = barvy_druhu, guide = "none") +
  ggplot2::scale_x_discrete(labels = popisky_druhu) +
  ggplot2::labs(x = NULL, y = "Hmotnost těla (g)") +
  theme_biostat(base_size = 18) +
  ggview::canvas(width = 1500, height = 760, units = "px")

ggview::save_ggplot(
  plot = plot_three_means,
  file = here::here(path_materials, "three_species_means.png")
)
```

```{r}
#| label: zobrazit-prumery-tri-skupin
#| echo: false
#| out-width: "80%"
include_local_figure("three_species_means.png")
```

::: {.takeaway-strip .fragment}
Adélie a Chinstrap mají podobné průměry; Gentoo je zřetelně výše.
:::

## Tři průměry potřebují dva přepínače 

<br>

| Druh | Referenční průměr Adélie | Je Chinstrap?  | Je Gentoo? |
|---|:---:|:---:|:---:|
| Adélie | 1 | 0 | 0 |
| Chinstrap | 1 | 1 | 0 |
| Gentoo | 1 | 0 | 1 |

<br>

::: {.takeaway-strip}
Každý řádek říká, které rozdíly se mají přičíst k průměru Adélie.
:::

## Tři průměry potřebují dva přepínače 

<br>
<br>

::: {.text-size-larger .text-center}
$$
\begin{aligned}
\text{odhadnutá hmotnost}
={}& \text{průměr Adélie} \\
&+ \text{přepínač Chinstrap}
\times \text{rozdíl Chinstrap minus Adélie} \\
&+ \text{přepínač Gentoo}
\times \text{rozdíl Gentoo minus Adélie}
\end{aligned}
$$
:::

## Tři koeficienty z jednoho modelu

```{r}
#| label: pripravit-tabulku-koeficientu-tri-skupin
#| include: false
mod_tri <-
  lm(
    formula = hmotnost_tela_g ~ druh,
    data = data_penguins
  )

model_tri_tidy <-
  broom::tidy(mod_tri)

coef_tri <-
  setNames(
    model_tri_tidy$estimate,
    model_tri_tidy$term
  )

tabulka_koeficientu_tri <-
  model_tri_tidy |>
  dplyr::transmute(
    Parametr = dplyr::recode(
      term,
      "(Intercept)" = "Průměr Adélie",
      "druhChinstrap" = "Chinstrap − Adélie",
      "druhGentoo" = "Gentoo − Adélie"
    ),
    Odhad = format_whole_number(estimate),
    Jednotka = "g"
  )

stopifnot(
  isTRUE(all.equal(
    unname(model_tri_tidy$estimate),
    unname(coef(mod_tri))
  ))
)
```

```{r}
#| label: zobrazit-tabulku-koeficientu-tri-skupin
#| echo: false
tinytable::tt(tabulka_koeficientu_tri)
```

::: {.takeaway-strip}
Jeden referenční průměr a dva rozdíly popisují všechny tři skupiny.
:::

## Každý druh zapne jinou kombinaci

```{r}
#| label: pripravit-hodnoty-tri-skupin
#| include: false
mean_chinstrap <-
  coef_tri[["(Intercept)"]] + coef_tri[["druhChinstrap"]]

difference_chinstrap_adelie <-
  coef_tri[["druhChinstrap"]]
```

::: {.text-center}
**Základ:** průměr Adélie = `r format_whole_number(mean_adelie)` g

**Rozdíly:** Chinstrap − Adélie = `r format_whole_number(difference_chinstrap_adelie)` g;
Gentoo − Adélie = `r format_whole_number(difference_gentoo_adelie)` g
:::

::: {.card-indigo .fragment}
[Adélie]{.card-title}

`r format_whole_number(mean_adelie)` g + 0 × `r format_whole_number(difference_chinstrap_adelie)` g
+ 0 × `r format_whole_number(difference_gentoo_adelie)` g = **`r format_whole_number(mean_adelie)` g**
:::

::: {.card-amethyst .fragment}
[Chinstrap]{.card-title}

`r format_whole_number(mean_adelie)` g + 1 × `r format_whole_number(difference_chinstrap_adelie)` g
+ 0 × `r format_whole_number(difference_gentoo_adelie)` g = **`r format_whole_number(mean_chinstrap)` g**
:::

::: {.card-orange .fragment}
[Gentoo]{.card-title}

`r format_whole_number(mean_adelie)` g + 0 × `r format_whole_number(difference_chinstrap_adelie)` g
+ 1 × `r format_whole_number(difference_gentoo_adelie)` g = **`r format_whole_number(mean_gentoo)` g**
:::

## Jedna rovnice popíše všechny tři druhy

<br>

::: {.text-center}
$$
\begin{aligned}
\text{odhadnutá hmotnost}
={}& \text{průměr Adélie} \\
&+ \text{přepínač Chinstrap}
\times \text{rozdíl Chinstrap minus Adélie} \\
&+ \text{přepínač Gentoo}
\times \text{rozdíl Gentoo minus Adélie}
\end{aligned}
$$
:::

<br>

::: {.text-size-larger .text-center .fragment}
$$
\widehat y_i = \widehat\beta_0
+ \widehat\beta_1 I_{\mathrm{Chinstrap},i}
+ \widehat\beta_2 I_{\mathrm{Gentoo},i}
$$
:::

<br>

::: {.panel-note .fragment}
$I$ je přepínač pro konkrétního tučňáka $i$.
$\widehat\beta_0$ je průměr Adélie;
$\widehat\beta_1$ a $\widehat\beta_2$ jsou rozdíly vůči Adélie.
:::

<br>

::: {.takeaway-strip .fragment}
Pro tři skupiny potřebujeme jeden referenční průměr a dva rozdílové přepínače.
:::

## Jedna otázka zůstala otevřená

::: {.text-size-larger .text-center .fragment}
Liší se [alespoň jeden skupinový průměr]{.text-hgl-indigo_velvet}
od ostatních?
:::

<br>

::: {.panel-question .fragment}
Nechceme zatím tři samostatné testy. Chceme jednu celkovou otázku.
:::

<br>

::: {.fragment .takeaway-strip .text-center}
Porovnáme model s jedním průměrem (nulový) a model se třemi průměry.
:::

## Jeden nebo tři?

```{r}
#| label: zobrazit-krmne-praporky
#| echo: false
#| out-width: "90%"
#| fig-alt: "Tři skupiny tučňáků se nejprve orientují podle jednoho společného praporku a potom podle tří skupinových praporků."
#| fig-cap: "Ilustrační obraz vytvořen AI."
include_local_figure("one_vs_three_feeding_flags.png")
```

::: columns
::: {.column width="48%"}
[**nulový model**]{.text-hgl-graphite}: jeden společný průměr
:::
::: {.column width="48%"}
[**skupinový model**]{.text-hgl-indigo_velvet}: jeden průměr pro každý druh
:::
:::

## F-test porovnává rozdíly průměrů s variabilitou uvnitř skupin

<br>

::: {.text-size-larger .text-center}
Testová statistika porovnává **variabilitu mezi skupinovými průměry**
s **variabilitou jedinců uvnitř skupin**.
:::

<br>

::: {.text-center .text-color-grey_olive}
Čitatel roste, když se vzdalují průměry. Jmenovatel roste, když se více rozptylují jedinci.
:::

## Součty čtverců ve třech skupinách

```{r}
#| label: vytvorit-priklad-ss-tri-skupin
#| include: false
data_ss_three <-
  data.frame(
    druh = factor(
      rep(c("Adelie", "Chinstrap", "Gentoo"), each = 3),
      levels = c("Adelie", "Chinstrap", "Gentoo")
    ),
    hmotnost_g = c(
      3300, 3500, 4000,
      4000, 4500, 4700,
      4300, 5100, 5300
    ),
    posun_x = rep(c(-0.18, 0, 0.18), times = 3)
  ) |>
  dplyr::group_by(druh) |>
  dplyr::mutate(
    prumer_g = mean(hmotnost_g),
    residuum_g = hmotnost_g - prumer_g,
    ctverec_uvnitr_g2 = residuum_g^2,
    x = dplyr::cur_group_id() + posun_x
  ) |>
  dplyr::ungroup()

means_ss_three <-
  data_ss_three |>
  dplyr::summarise(
    prumer_g = dplyr::first(prumer_g),
    n = dplyr::n(),
    .by = druh
  ) |>
  dplyr::mutate(
    x = dplyr::row_number(),
    xmin = x - 0.30,
    xmax = x + 0.30
  )

ss_three_within <- sum(data_ss_three$ctverec_uvnitr_g2)

plot_ss_three_within <-
  ggplot2::ggplot(data_ss_three) +
  ggplot2::geom_segment(
    ggplot2::aes(
      x = x, xend = x,
      y = prumer_g, yend = hmotnost_g
    ),
    color = biostat_cols[["orange"]],
    linewidth = 1.4
  ) +
  ggplot2::geom_segment(
    data = means_ss_three,
    ggplot2::aes(
      x = xmin, xend = xmax,
      y = prumer_g, yend = prumer_g,
      color = druh
    ),
    linewidth = 3,
    inherit.aes = FALSE
  ) +
  ggplot2::geom_point(
    ggplot2::aes(x = x, y = hmotnost_g, fill = druh),
    shape = 21,
    size = 4.8,
    stroke = 1.4,
    color = "white"
  ) +
  ggplot2::scale_color_manual(values = barvy_druhu, guide = "none") +
  ggplot2::scale_fill_manual(values = barvy_druhu, guide = "none") +
  ggplot2::scale_x_continuous(
    breaks = 1:3,
    labels = unname(popisky_druhu),
    limits = c(0.55, 3.45)
  ) +
  ggplot2::scale_y_continuous(
    breaks = seq(3400, 5200, 400),
    limits = c(3150, 5350)
  ) +
  ggplot2::labs(x = NULL, y = "Ilustrační hmotnost (g)") +
  theme_biostat(base_size = 17) +
  ggview::canvas(width = 1500, height = 660, units = "px")

ggview::save_ggplot(
  plot = plot_ss_three_within,
  file = here::here(path_materials, "ss_three_within.png")
)
```

::: {.text-size-larger .text-center}
$$
\begin{aligned}
\text{součet uvnitř skupin}
&= \text{čtverce vzdáleností jedinců} \\
&\quad \text{od vlastního skupinového průměru}
\end{aligned}
$$
:::

<br>

::: columns
::: {.column width="43%"}
```{r}
#| label: zobrazit-ss-uvnitr-tri-skupin
#| echo: false
#| out-width: "100%"
include_local_figure("ss_three_within.png")
```
:::
::: {.column width="57%"}
::: {.text-size-smaller .text-center}
$$
\begin{aligned}
\mathrm{SS}_{\text{Adélie}} &= (-300)^2 + (-100)^2 + 400^2 = 260\,000 \\
\mathrm{SS}_{\text{Chinstrap}} &= (-400)^2 + 100^2 + 300^2 = 260\,000 \\
\mathrm{SS}_{\text{Gentoo}} &= (-600)^2 + 200^2 + 400^2 = 560\,000 \\
\mathrm{SS}_{\text{uvnitř}} &= 260\,000 + 260\,000 + 560\,000 \\
&= 1\,080\,000\ \mathrm{g}^2
\end{aligned}
$$
:::
:::
:::

## Skupinové průměry měří rozdíl mezi skupinami

```{r}
#| label: vytvorit-ss-mezi-tremi-skupinami
#| include: false
grand_mean_ss_three <- mean(data_ss_three$hmotnost_g)

means_ss_three <-
  means_ss_three |>
  dplyr::mutate(
    odchylka_g = prumer_g - grand_mean_ss_three,
    ctverec_mezi_g2 = n * odchylka_g^2
  )

ss_three_between <- sum(means_ss_three$ctverec_mezi_g2)

plot_ss_three_between <-
  ggplot2::ggplot(means_ss_three) +
  ggplot2::geom_hline(
    yintercept = grand_mean_ss_three,
    linewidth = 1.4,
    linetype = "dashed",
    color = biostat_cols[["grey_olive"]]
  ) +
  ggplot2::geom_segment(
    ggplot2::aes(
      x = x, xend = x,
      y = grand_mean_ss_three, yend = prumer_g
    ),
    linewidth = 2,
    color = biostat_cols[["indigo_velvet"]]
  ) +
  ggplot2::geom_point(
    ggplot2::aes(x = x, y = prumer_g, fill = druh),
    shape = 21,
    size = 7,
    stroke = 1.5,
    color = "white"
  ) +
  ggplot2::scale_fill_manual(values = barvy_druhu, guide = "none") +
  ggplot2::scale_x_continuous(
    breaks = 1:3,
    labels = unname(popisky_druhu),
    limits = c(0.55, 3.45)
  ) +
  ggplot2::scale_y_continuous(
    breaks = seq(3500, 5000, 300),
    limits = c(3450, 5100)
  ) +
  ggplot2::labs(x = NULL, y = "Průměr (g)") +
  theme_biostat(base_size = 17) +
  ggplot2::theme(plot.margin = ggplot2::margin(12, 22, 46, 28)) +
  ggview::canvas(width = 1500, height = 660, units = "px")

ggview::save_ggplot(
  plot = plot_ss_three_between,
  file = here::here(path_materials, "ss_three_between.png")
)
```

::: {.text-size-larger .text-center}
$$
\begin{aligned}
\text{součet mezi skupinami}
&= \text{velikosti skupin} \times \text{čtverce vzdáleností} \\
&\quad \text{skupinových průměrů od společného průměru}
\end{aligned}
$$
:::

```{r}
#| label: zobrazit-ss-mezi-tremi-skupinami
#| echo: false
#| out-width: "68%"
include_local_figure("ss_three_between.png")
```

::: {.text-size-larger .text-center}
$$
`r means_ss_three$n[[1]]` \times (`r format_whole_number_for_math(means_ss_three$odchylka_g[[1]])`)^2
+ `r means_ss_three$n[[2]]` \times (`r format_whole_number_for_math(means_ss_three$odchylka_g[[2]])`)^2
+ `r means_ss_three$n[[3]]` \times (`r format_whole_number_for_math(means_ss_three$odchylka_g[[3]])`)^2
= `r format_whole_number_for_math(ss_three_between)`\ \mathrm{g}^2
$$
:::

## Celkový součet má dvě viditelné části

```{r}
#| label: vytvorit-rozklad-ss-tri-skupin
#| include: false
ss_three_total <- sum((data_ss_three$hmotnost_g - grand_mean_ss_three)^2)

data_ss_two_parts <-
  data.frame(
    cast = factor(
      c("Mezi skupinami", "Uvnitř skupin"),
      levels = c("Mezi skupinami", "Uvnitř skupin")
    ),
    xmin = c(0, ss_three_between),
    xmax = c(ss_three_between, ss_three_total),
    ss = c(ss_three_between, ss_three_within)
  ) |>
  dplyr::mutate(
    label_x = (xmin + xmax) / 2,
    label = paste0(c("mezi skupinami", "uvnitř skupin"), "\n", format_whole_number(ss), " g²")
  )

plot_ss_two_parts <-
  ggplot2::ggplot(data_ss_two_parts) +
  ggplot2::geom_rect(
    ggplot2::aes(xmin = xmin, xmax = xmax, ymin = 0.55, ymax = 1.45, fill = cast)
  ) +
  ggplot2::geom_text(
    ggplot2::aes(x = label_x, y = 1, label = label),
    size = 4.4,
    lineheight = 0.95,
    color = "white"
  ) +
  ggplot2::scale_fill_manual(
    values = c(
      "Mezi skupinami" = biostat_cols[["indigo_velvet"]],
      "Uvnitř skupin" = biostat_cols[["orange"]]
    ),
    guide = "none"
  ) +
  ggplot2::scale_x_continuous(
    labels = scales::label_number(
      scale = 1e-6, suffix = " mil.", decimal.mark = ","
    ),
    limits = c(0, ss_three_total),
    expand = ggplot2::expansion(mult = c(0, 0))
  ) +
  ggplot2::scale_y_continuous(limits = c(0.45, 1.55), breaks = NULL) +
  ggplot2::labs(x = "Součet čtverců (g²)", y = NULL) +
  theme_biostat(base_size = 16) +
  ggplot2::theme(plot.margin = ggplot2::margin(18, 34, 18, 24)) +
  ggview::canvas(width = 1500, height = 500, units = "px")

ggview::save_ggplot(
  plot = plot_ss_two_parts,
  file = here::here(path_materials, "ss_two_decomposition.png")
)
```

<br>

::: {.text-size-larger .text-center}
$$
\text{celkový součet čtverců}
= \text{součet mezi skupinami} + \text{součet uvnitř skupin}
$$
:::

<br>

```{r}
#| label: zobrazit-rozklad-ss-tri-skupin
#| echo: false
#| out-width: "65%"
include_local_figure("ss_two_decomposition.png")
```

## Dělením stupni volnosti získáme průměrné čtverce

```{r}
#| label: vypocitat-ms-tri-skupin
#| include: false
df_three_between <- nlevels(data_ss_three$druh) - 1
df_three_within <- nrow(data_ss_three) - nlevels(data_ss_three$druh)

ms_three_between <- ss_three_between / df_three_between
ms_three_within <- ss_three_within / df_three_within
f_three_example <- ms_three_between / ms_three_within
```

::: {.text-size-larger .text-center}
$$
MS = \frac{SS}{\text{stupně volnosti}}
$$
:::

<br>

::: columns
::: {.column width="48%"}
::: {.panel-result}
[Mezi skupinami]{.panel-title}

$$
df = 3 - 1 = `r df_three_between`
$$

$$
MS_{\mathrm{mezi}}
=
\frac{`r format_whole_number_for_math(ss_three_between)`}{`r df_three_between`}
=
`r format_whole_number_for_math(ms_three_between)`\ \mathrm{g}^2
$$
:::
:::
::: {.column width="48%"}
::: {.panel-note}
[Uvnitř skupin]{.panel-title}

$$
df = 9 - 3 = `r df_three_within`
$$

$$
MS_{\mathrm{uvnitř}}
=
\frac{`r format_whole_number_for_math(ss_three_within)`}{`r df_three_within`}
=
`r format_whole_number_for_math(ms_three_within)`\ \mathrm{g}^2
$$
:::
:::
:::

::: {.takeaway-strip}
Oba součty čtverců přepočítáme na variabilitu připadající na jeden stupeň volnosti.
:::

## Poměr průměrných čtverců je $F$

<br>

::: {.text-size-larger .text-center}
$$
F
=
\frac{MS_{\mathrm{mezi}}}{MS_{\mathrm{uvnitř}}}
=
\frac{`r format_whole_number_for_math(ms_three_between)`}{`r format_whole_number_for_math(ms_three_within)`}
=
`r format(round(f_three_example, 2), decimal.mark = "," )`
$$
:::

<br>

::: columns
::: {.column width="48%"}
::: {.panel-result}
[$MS_{\mathrm{mezi}}$]{.panel-title}

variabilita připadající na jeden stupeň volnosti mezi skupinami
:::
:::
::: {.column width="48%"}
::: {.panel-note}
[$MS_{\mathrm{uvnitř}}$]{.panel-title}

variabilita připadající na jeden stupeň volnosti uvnitř skupin
:::
:::
:::

## Analýza se jmenuje ANOVA

<br>

::: {.text-size-larger .text-center}
[ANOVA]{.text-hgl-indigo_velvet} = analýza rozptylu
:::

<br>

::: {.panel-note .fragment}
Název zdůrazňuje mechanismus: rozdíly mezi průměry posuzujeme pomocí rozptylu uvnitř skupin.
:::

<br>

::: {.fragment .takeaway-strip .text-center .fragment}
Model je stále `lm()`. ANOVA je test tohoto modelu.
:::

## Stejný vnitřní rozptyl, jiný rozdíl

```{r}
#| label: vytvorit-scenare-stejne-sd
#| include: false
fixed_sd <-
  tidyr::crossing(
    gap = c(250, 500, 1000),
    skupina = c("A", "B"),
    i = seq_along(z_pattern)
  ) |>
  dplyr::mutate(
    prumer = 4000 + ifelse(skupina == "A", -gap / 2, gap / 2),
    hodnota = prumer + 500 * z_pattern[i],
    scenar = factor(
      paste0("Rozdíl = ", gap, " g"),
      levels = paste0("Rozdíl = ", c(250, 500, 1000), " g")
    )
  )

plot_fixed_sd <-
  ggplot2::ggplot(
    fixed_sd,
    ggplot2::aes(x = skupina, y = hodnota, color = skupina)
  ) +
  ggbeeswarm::geom_quasirandom(width = 0.12, size = 3, alpha = 0.75) +
  ggplot2::stat_summary(fun = mean, geom = "crossbar", width = 0.55, linewidth = 1.1) +
  ggplot2::facet_wrap(~ scenar, nrow = 1) +
  ggplot2::scale_color_manual(
    values = c("A" = biostat_cols[["indigo_velvet"]], "B" = biostat_cols[["orange"]]),
    guide = "none"
  ) +
  ggplot2::scale_y_continuous(limits = c(2600, 5400), breaks = seq(3000, 5000, 1000)) +
  ggplot2::labs(x = NULL, y = "Ilustrační hmotnost (g)") +
  theme_biostat(base_size = 15) +
  ggview::canvas(width = 1600, height = 690, units = "px")

ggview::save_ggplot(
  plot = plot_fixed_sd,
  file = here::here(path_materials, "fixed_sd_varying_gap.png")
)
```

::: {.panel-olive}
[Pořadí panelů]{.panel-title}

Seřaďte panely od nejslabšího po nejsilnější důkaz proti shodným průměrům.
:::

```{r}
#| label: zobrazit-scenare-stejne-sd
#| echo: false
#| out-width: "94%"
include_local_figure("fixed_sd_varying_gap.png")
```


## Test v R

```{r}
#| label: anova-viditelne
#| echo: true
#| eval: true
#| output: false
mod_tri <- lm(
  formula = hmotnost_tela_g ~ druh,
  data = data_penguins
)

anova(object = mod_tri)
```

```{r}
#| label: pripravit-vysledek-anova
#| include: false
tab_anova <- anova(object = mod_tri)
f_anova <- unname(tab_anova["druh", "F value"])
p_anova <- unname(tab_anova["druh", "Pr(>F)"])
df_anova <- unname(tab_anova["druh", "Df"])
df_residual <- unname(tab_anova["Residuals", "Df"])
```

<br>

| Zdroj variability | df | $F$ | $p$-hodnota |
|---|---:|---:|---:|
| mezi druhy | `r df_anova` | `r format(round(f_anova, 1), decimal.mark = ",")` | < 0,001 |
| uvnitř druhů | `r df_residual` | — | — |

<br>

::: {.takeaway-strip .fragment}
$F = `r formatC(f_anova, format = "f", digits = 1, decimal.mark = ",")`$, $p$ `r if (p_anova < 0.001) "< 0,001" else paste("=", round(p_anova, 3))`:
data odporují shodě všech tří průměrů.
:::

## Kde leží naše $F$ v nulovém rozdělení?

```{r}
#| label: vytvorit-ukazku-f-rozdeleni
#| include: false
f_limit_observed <- ceiling(f_anova * 1.04)

f_distribution <-
  dplyr::bind_rows(
    data.frame(
      panel = "Tvar nulového F-rozdělení",
      f = seq(0, 8, length.out = 1200)
    ),
    data.frame(
      panel = "Pozorované F na celé ose",
      f = seq(0, f_limit_observed, length.out = 2400)
    )
  ) |>
  dplyr::mutate(
    panel = factor(
      panel,
      levels = c(
        "Tvar nulového F-rozdělení",
        "Pozorované F na celé ose"
      )
    ),
    hustota = stats::df(x = f, df1 = df_anova, df2 = df_residual),
    ocas = panel == "Pozorované F na celé ose" & f >= f_anova
  )

f_line <- data.frame(
  panel = factor(
    "Pozorované F na celé ose",
    levels = levels(f_distribution$panel)
  ),
  f = f_anova
)

f_annotations <- data.frame(
  panel = factor(
    c("Tvar nulového F-rozdělení", "Pozorované F na celé ose"),
    levels = levels(f_distribution$panel)
  ),
  x = c(3.6, f_anova * 0.55),
  y = c(0.72, 0.72),
  label = c(
    "velké hodnoty F\nleží v pravém ocasu",
    paste0(
      "pozorované F = ",
      format(round(f_anova, 1), decimal.mark = ","),
      "\np < 0,001"
    )
  )
)

plot_f_distribution <-
  ggplot2::ggplot(f_distribution, ggplot2::aes(x = f, y = hustota)) +
  ggplot2::geom_area(
    data = dplyr::filter(f_distribution, ocas),
    fill = biostat_cols[["orange"]],
    alpha = 0.75
  ) +
  ggplot2::geom_line(linewidth = 1.25, color = biostat_cols[["graphite"]]) +
  ggplot2::geom_vline(
    data = f_line,
    ggplot2::aes(xintercept = f),
    linewidth = 1.4,
    linetype = "dashed",
    color = biostat_cols[["orange"]]
  ) +
  ggplot2::geom_label(
    data = f_annotations,
    ggplot2::aes(x = x, y = y, label = label),
    inherit.aes = FALSE,
    size = 3.9,
    label.size = 0,
    fill = "white",
    color = biostat_cols[["graphite"]]
  ) +
  ggplot2::facet_wrap(~ panel, scales = "free_x", nrow = 1) +
  ggplot2::scale_y_continuous(limits = c(0, 1.02), breaks = NULL) +
  ggplot2::labs(x = "Hodnota F při platnosti nulové hypotézy", y = NULL) +
  theme_biostat(base_size = 16) +
  ggview::canvas(width = 1600, height = 700, units = "px")

ggview::save_ggplot(
  plot = plot_f_distribution,
  file = here::here(path_materials, "f_distribution_showcase.png")
)
```

```{r}
#| label: zobrazit-ukazku-f-rozdeleni
#| echo: false
#| out-width: "92%"
include_local_figure("f_distribution_showcase.png")
```

::: {.takeaway-strip}
$p$-hodnota je plocha napravo od pozorovaného $F$; zde je tak malá, že ji v grafu téměř nevidíme.
:::

## Co nám malá $p$-hodnota říká?

<br>

::: {.panel-olive}
[Hlasování]{.panel-title}

Který závěr plyne přímo z celkového F-testu?
:::

<br>

::: columns
::: {.column width="31%"}
::: {.card-indigo}
[A]{.card-title}

Všechny dvojice se liší.
:::
:::
::: {.column width="31%"}
::: {.card-indigo .rn-circle-orange .fragment}
[B]{.card-title}

Alespoň jeden průměr se liší.
:::
:::
::: {.column width="31%"}
::: {.card-indigo}
[C]{.card-title}

Gentoo je příčinou rozdílu.
:::
:::
:::

<br>

::: {.fragment .takeaway-strip}
Celkový test neříká, které konkrétní dvojice se liší.
:::


## Stejné $F$, jiný biologický rozdíl

```{r}
#| label: vytvorit-scenare-stejneho-f
#| include: false
same_f_cases <- data.frame(
  gap = c(500, 1000, 1500),
  sd = c(250, 500, 750)
)

same_f <-
  tidyr::crossing(
    case = seq_len(nrow(same_f_cases)),
    skupina = c("A", "B"),
    i = seq_along(z_pattern)
  ) |>
  dplyr::left_join(
    dplyr::mutate(same_f_cases, case = dplyr::row_number()),
    by = "case"
  ) |>
  dplyr::mutate(
    prumer = 4000 + ifelse(skupina == "A", -gap / 2, gap / 2),
    hodnota = prumer + sd * z_pattern[i],
    scenar = factor(
      paste0("Rozdíl ", gap, " g\nSD ", sd, " g"),
      levels = paste0(
        "Rozdíl ", same_f_cases$gap,
        " g\nSD ", same_f_cases$sd, " g"
      )
    )
  )

plot_same_f <-
  ggplot2::ggplot(
    same_f,
    ggplot2::aes(x = skupina, y = hodnota, color = skupina)
  ) +
  ggbeeswarm::geom_quasirandom(width = 0.12, size = 3, alpha = 0.75) +
  ggplot2::stat_summary(fun = mean, geom = "crossbar", width = 0.55, linewidth = 1.1) +
  ggplot2::facet_wrap(~ scenar, nrow = 1) +
  ggplot2::scale_color_manual(
    values = c("A" = biostat_cols[["indigo_velvet"]], "B" = biostat_cols[["orange"]]),
    guide = "none"
  ) +
  ggplot2::scale_y_continuous(limits = c(1900, 6100), breaks = seq(2000, 6000, 1000)) +
  ggplot2::labs(x = NULL, y = "Ilustrační hmotnost (g)") +
  theme_biostat(base_size = 14) +
  ggview::canvas(width = 1600, height = 690, units = "px")

ggview::save_ggplot(
  plot = plot_same_f,
  file = here::here(path_materials, "same_f_different_effect.png")
)
```

```{r}
#| label: zobrazit-scenare-stejneho-f
#| echo: false
#| out-width: "94%"
include_local_figure("same_f_different_effect.png")
```

::: {.panel-question}
Všechny panely mají $F=20$. Jsou biologické závěry stejné?
:::

## Síla důkazu není velikost efektu

<br>

::: columns
::: {.column width="48%"}
::: {.panel-result}
[Stejné]{.panel-title}

- poměr rozdílu k šumu;
- $F$-statistika;
- $p$-hodnota.
:::
:::
::: {.column width="48%" .fragment}
::: {.panel-question}
[Jiné]{.panel-title}

- rozdíl v gramech;
- biologická relevance;
- praktický závěr.
:::
:::
:::

<br>

::: {.takeaway-strip .fragment}
Vždy uvádějte odhad efektu a jeho interval — ne pouze $p$-hodnotu.
:::

## Post-hoc test

```{r}
#| label: zobrazit-lupu
#| echo: false
#| out-width: "88%"
#| fig-alt: "Lupa zvýrazňuje dvojici ze tří tučňáků a připomíná přechod od celkové otázky ANOVA ke srovnání dvojic."
#| fig-cap: "Ilustrační obraz vytvořen AI."
include_local_figure("penguin_group_magnifying_glass.png")
```

::: {.takeaway-strip .text-center}
ANOVA: „je někde rozdíl?“ → post-hoc: „mezi kterými dvojicemi?“
:::

## Ze stejného modelu

<br>

::: {.takeaway-strip .text-center .fragment}
Post-hoc otázky čteme ze stejného fitovaného modelu. Nefitujeme tři nové modely.
:::

<br>

::: columns
::: {.column width="29%"}
::: {.card-indigo .text-center .fragment}
[Model]{.card-title}

`mod_tri`
:::
:::
::: {.column width="34%"}
::: {.card-amethyst .text-center .fragment}
[Odhadnuté průměry]{.card-title}

`emmeans()` pro každý druh
:::
:::
::: {.column width="34%"}
::: {.card-orange .text-center .fragment}
[3. Párové rozdíly]{.card-title}

`contrast()` s Tukeyho úpravou
:::
:::
:::

## Post-hoc v R

```{r}
#| label: emmeans-post-hoc-viditelne
#| echo: true
#| eval: true
prumery_emm <-
  emmeans::emmeans(
    object = mod_tri,
    specs = ~druh
  )

post_hoc_tri <-
  emmeans::contrast(
    object = prumery_emm,
    method = "revpairwise",
    adjust = "tukey"
  )
```

<br>

::: {.takeaway-strip .fragment}
`specs` vybírá skupinové průměry; `adjust` říká, že tři navazující otázky hodnotíme společně.
:::

## Výsledek post-hoc testu

```{r}
#| label: emmeans-post-hoc-viditelne-vysledek
#| echo: true
#| eval: true
summary(post_hoc_tri)
```

## Tři rozdíly na jedné ose

```{r}
#| label: vytvorit-graf-post-hoc
#| include: false
post_hoc_plot <-
  post_hoc_tri |>
  confint() |>
  as.data.frame() |>
  dplyr::mutate(
    kontrast = dplyr::recode(
      contrast,
      "Chinstrap - Adelie" = "Chinstrap − Adélie",
      "Gentoo - Adelie" = "Gentoo − Adélie",
      "Gentoo - Chinstrap" = "Gentoo − Chinstrap"
    ),
    kontrast = factor(
      kontrast,
      levels = c(
        "Gentoo − Adélie",
        "Gentoo − Chinstrap",
        "Chinstrap − Adélie"
      )
    )
  )

plot_posthoc <-
  ggplot2::ggplot(
    post_hoc_plot,
    ggplot2::aes(y = kontrast, x = estimate, xmin = lower.CL, xmax = upper.CL)
  ) +
  ggplot2::geom_vline(xintercept = 0, linetype = "dashed", color = biostat_cols[["grey_olive"]]) +
  ggplot2::geom_errorbarh(height = 0.12, linewidth = 1.7, color = biostat_cols[["orange"]]) +
  ggplot2::geom_point(size = 5.5, color = biostat_cols[["indigo_velvet"]]) +
  ggplot2::labs(x = "Rozdíl hmotnosti (g)", y = NULL) +
  ggplot2::scale_x_continuous(
    breaks = c(-500, 0, 750, 1500),
    limits = c(-500, 1750)
  ) +
  theme_biostat(base_size = 18) +
  ggview::canvas(width = 1500, height = 720, units = "px")

ggview::save_ggplot(
  plot = plot_posthoc,
  file = here::here(path_materials, "posthoc_species_intervals.png")
)
```

```{r}
#| label: zobrazit-graf-post-hoc
#| echo: false
#| out-width: "84%"
include_local_figure("posthoc_species_intervals.png")
```

::: {.text-size-smaller .text-color-grey_olive .text-center}
Tukeyho simultánní 95% intervaly: všechna tři porovnání jsou vyhodnocena společně.
:::

## Co jsme zjistili?

<br>

::: columns
::: {.column width="48%"}
::: {.panel-result}
[Gentoo]{.panel-title}

Je v průměru asi o **1,3 kg těžší** než Adélie i Chinstrap.
:::
:::
::: {.column width="48%"}
::: {.panel-note}
[Adélie vs. Chinstrap]{.panel-title}

Odhad rozdílu je jen asi **`r format_whole_number(abs(post_hoc_plot$estimate[post_hoc_plot$kontrast == "Chinstrap − Adélie"]))` g**
a interval obsahuje nulu.
:::
:::
:::

<br>

::: {.takeaway-strip .fragment}
Významná (signifikantní) ANOVA neznamená, že se liší každá dvojice.
:::

## Diagnostika se neztratila

```{r}
#| label: vytvorit-diagnosticke-grafy
#| include: false
diag_data <- data.frame(
  fitted = fitted(object = mod_tri),
  residual = residuals(object = mod_tri),
  std_residual = rstandard(model = mod_tri)
)

plot_resid_fitted <-
  ggplot2::ggplot(diag_data, ggplot2::aes(x = fitted, y = residual)) +
  ggplot2::geom_hline(yintercept = 0, linetype = "dashed", color = biostat_cols[["grey_olive"]]) +
  ggplot2::geom_point(alpha = 0.5, color = biostat_cols[["indigo_velvet"]], size = 2.2) +
  ggplot2::scale_x_continuous(
    breaks = c(3700, 5100),
    labels = c("≈3 700", "≈5 100"),
    limits = c(3500, 5350)
  ) +
  ggplot2::labs(x = "Fitovaná hodnota (g)", y = "Reziduum (g)") +
  theme_biostat(base_size = 14)

plot_qq <-
  ggplot2::ggplot(diag_data, ggplot2::aes(sample = std_residual)) +
  ggplot2::stat_qq(alpha = 0.5, color = biostat_cols[["orange"]], size = 2.2) +
  ggplot2::stat_qq_line(color = biostat_cols[["graphite"]]) +
  ggplot2::labs(x = "Teoretické kvantily", y = "Std. rezidua") +
  theme_biostat(base_size = 14)

plot_diagnostics <-
  cowplot::plot_grid(
    plot_resid_fitted,
    plot_qq,
    labels = c("A", "B"),
    nrow = 1
  ) +
  ggview::canvas(width = 1600, height = 720, units = "px")

ggview::save_ggplot(
  plot = plot_diagnostics,
  file = here::here(path_materials, "model_diagnostics.png")
)
```

```{r}
#| label: zobrazit-diagnosticke-grafy
#| echo: false
#| out-width: "91%"
include_local_figure("model_diagnostics.png")
```

::: {.panel-question}
Vidíme systematický vzorec, extrémní bod nebo výrazně odlišný rozptyl skupin?
:::

## Druh není celý příběh

```{r}
#| label: vytvorit-graf-pohlavi-a-druhu
#| include: false
sex_species <-
  data_penguins |>
  dplyr::filter(!is.na(pohlavi)) |>
  dplyr::group_by(druh, pohlavi) |>
  dplyr::summarise(
    prumer = mean(hmotnost_tela_g),
    se = sd(x = hmotnost_tela_g) / sqrt(x = dplyr::n()),
    .groups = "drop"
  )

plot_sex_species <-
  ggplot2::ggplot(
    sex_species,
    ggplot2::aes(x = druh, y = prumer, color = pohlavi, group = pohlavi)
  ) +
  ggplot2::geom_line(linewidth = 1.2) +
  ggplot2::geom_point(size = 4.5) +
  ggplot2::geom_errorbar(
    ggplot2::aes(ymin = prumer - 1.96 * se, ymax = prumer + 1.96 * se),
    width = 0.1,
    linewidth = 0.8
  ) +
  ggplot2::scale_x_discrete(labels = popisky_druhu) +
  ggplot2::scale_color_manual(
    values = c("female" = biostat_cols[["amethyst"]], "male" = biostat_cols[["orange"]]),
    labels = c("female" = "samice", "male" = "samci"),
    name = NULL
  ) +
  ggplot2::labs(x = NULL, y = "Průměrná hmotnost (g)") +
  theme_biostat(base_size = 17) +
  ggview::canvas(width = 1500, height = 720, units = "px")

ggview::save_ggplot(
  plot = plot_sex_species,
  file = here::here(path_materials, "species_and_sex_means.png")
)
```

```{r}
#| label: zobrazit-graf-pohlavi-a-druhu
#| echo: false
#| out-width: "78%"
include_local_figure("species_and_sex_means.png")
```

::: {.takeaway-strip}
Jednofaktorový model odpovídá jedné otázce. Další proměnné vyžadují bohatší model a opatrnější interpretaci.
:::


## Pět věcí, které si odnést

1. Kategoriální prediktor vstupuje do `lm()` pomocí přepínačů 0/1.
2. Intercept je průměr [referenční skupiny]{.text-hgl-indigo_velvet}.
3. Ostatní koeficienty jsou rozdíly vůči referenci.
4. ANOVA porovnává variabilitu mezi skupinami s variabilitou uvnitř nich.
5. Po celkovém testu následují post-hoc porovnání, odhad efektu a jeho interval.

::: {.panel-warning .fragment}
U studií s kontrolou zvolte kontrolu jako referenci — a stále oddělujte modelové kódování od designu studie.
:::

## Poslední otázka {.center}

::: {.text-size-heading .text-bold .text-color-indigo_velvet}
Když dvě skupiny mají stejný rozdíl průměrů,
co rozhoduje o síle důkazu?
:::

<br>

::: {.fragment .takeaway-strip .text-center}
Rozdíl musíme číst v kontextu variability uvnitř skupin, velikosti vzorku a designu studie.
:::

## Materiály

::: {.text-size-larger}
- [Zdrojový repozitář](`r github_url`)
- [Online prezentace](`r slides_url`)
- [Moodle](https://dl2.cuni.cz/course/view.php?id=106)
:::

::: {.text-size-smaller .text-color-grey_olive}
Data: Palmer Station LTER a palmerpenguins. Druhová ilustrace: Allison Horst. Ostatní narativní ilustrace byly vytvořeny pro tuto lekci.
:::
