---
format:
  revealjs:
    slide-number: true
    theme: [default, ../theme/presentation_theme.scss, ../theme/presentation_components.scss]
    embed-resources: true
    preview-links: false
    output-file: "presentation"
    output-ext: "html"
    highlight-style: github-light
    include-in-header: "../theme/fonts-include.html"
filters:
  - ../theme/rn-shorthand.lua
  - ../_extensions/EmilHvitfeldt/roughnotation/rough.lua
---

```{r}
#| label: setup
#| include: false
options(htmltools.dir.version = FALSE)
knitr::opts_chunk$set(
  fig.align = "center",
  out.width = "100%",
  message = FALSE,
  warning = FALSE
)

library(here)
here::i_am("Presentation/presentation.qmd")
source(here::here("R", "set_r_theme.R"))

path_materials <- "Presentation/Materials"

include_local_figure <- function(data_source) {
  knitr::include_graphics(
    path = here::here(path_materials, data_source),
    error = TRUE
  )
}
```

```{r}
#| label: dynamic-links
#| include: false
project_name <- basename(here::here())
display_name <- paste("Biostatistika", "-", project_name)
github_url <- paste0(
  "https://github.com/CUNI-NATUR-Biostatistics/",
  project_name
)
slides_url <- paste0(
  "https://CUNI-NATUR-Biostatistics.github.io/",
  project_name, "/"
)
```

## Když prediktor není číslo {.center}

::: {.text-color-indigo_velvet .text-font-heading .text-size-heading1 .text-bold}
Od dvou průměrů k analýze rozptylu
:::

<br>

::: {.text-size-larger .text-center}
`r display_name`
:::

<br>

[👤](https://ondrejmottl.github.io/) Ondřej Mottl<br>
[Moodle](https://dl2.cuni.cz/course/view.php?id=106)

## Liší se průměrná hmotnost mezi druhy tučňáků?

::: columns
::: {.column width="58%"}
```{r}
#| label: show-penguin-species
#| echo: false
#| out-width: "100%"
include_local_figure("lter_penguins.png")
```
:::
::: {.column width="42%"}
::: {.panel-question}
[Biologická otázka]{.panel-title}

Je rozdíl mezi druhy větší, než bychom čekali od variability jednotlivých tučňáků?
:::

::: {.fragment .panel-note}
Jeden řádek dat = jeden změřený tučňák.
:::
:::
:::

::: {.text-size-smaller .text-color-grey_olive}
Ilustrace: Allison Horst · Data: Palmer Station LTER / palmerpenguins
:::

## Výsledky učení

Po dnešní lekci dokážete:

- fitovat `lm(y ~ skupina)` pro dvě i více skupin;
- interpretovat [intercept jako průměr reference]{.text-hgl-indigo_velvet}
  a další koeficienty jako rozdíly vůči ní;
- vysvětlit t-test a ANOVA jako otázky položené lineárnímu modelu;
- rozlišit [celkový F-test]{.text-hgl-indigo_velvet}
  od [post-hoc porovnání]{.text-hgl-orange};
- formulovat závěr v biologicky smysluplných jednotkách.

## Co si neseme z L05?

::: {.text-size-larger .text-center}
$$
\text{pozorování} = \text{model} + \text{reziduum}
$$
:::

::: columns
::: {.column width="31%"}
::: {.card-indigo}
[1]{.card-title}

Odhadneme koeficient.
:::
:::
::: {.column width="31%"}
::: {.card-amethyst}
[2]{.card-title}

Změříme jeho nejistotu.
:::
:::
::: {.column width="31%"}
::: {.card-orange}
[3]{.card-title}

Položíme nulovou hypotézu.
:::
:::
:::

::: {.takeaway-strip .fragment .text-center}
Dnes se nemění logika modelu. Mění se typ prediktoru.
:::

## Zatím skryjme druh

```{r}
#| label: make-pooled-plot
#| include: false
data_penguins <-
  readr::read_csv(
    here::here("data", "palmer_penguins.csv"),
    na = c("", "NA"),
    show_col_types = FALSE
  ) |>
  dplyr::filter(!is.na(hmotnost_tela_g)) |>
  dplyr::mutate(
    druh = factor(druh, levels = c("Adelie", "Chinstrap", "Gentoo"))
  )

data_penguins_two <-
  data_penguins |>
  dplyr::filter(druh %in% c("Adelie", "Gentoo")) |>
  dplyr::mutate(druh = droplevels(druh))

barvy_druhu <- c(
  "Adelie" = "darkorange",
  "Chinstrap" = "mediumpurple",
  "Gentoo" = "cyan4"
)

popisky_druhu <- c(
  "Adelie" = "Adélie",
  "Chinstrap" = "Chinstrap",
  "Gentoo" = "Gentoo"
)

set.seed(606)
data_pooled_plot <-
  data_penguins |>
  dplyr::mutate(
    skupina = "všichni tučňáci",
    x_jitter = base::jitter(rep(1, dplyr::n()), amount = 0.24)
  )

plot_pooled <-
  ggplot2::ggplot(
    data_pooled_plot,
    ggplot2::aes(x = x_jitter, y = hmotnost_tela_g)
  ) +
  ggplot2::geom_point(alpha = 0.55, size = 2.6, color = biostat_cols[["graphite"]]) +
  ggplot2::scale_x_continuous(breaks = 1, labels = "?") +
  ggplot2::labs(x = NULL, y = "Hmotnost těla (g)") +
  ggplot2::coord_cartesian(xlim = c(0.55, 1.45)) +
  theme_biostat(base_size = 18) +
  ggview::canvas(width = 1500, height = 780, units = "px")

ggview::save_ggplot(
  plot = plot_pooled,
  file = here::here(path_materials, "pooled_body_mass.png")
)
```

```{r}
#| label: show-pooled-plot
#| echo: false
#| out-width: "74%"
include_local_figure("pooled_body_mass.png")
```

::: {.panel-question}
Co by mohlo vytvářet tak široký rozsah hodnot?
:::

## Barva odkryje skupiny

```{r}
#| label: make-species-observations
#| include: false
plot_species <-
  ggplot2::ggplot(
    data_penguins,
    ggplot2::aes(x = druh, y = hmotnost_tela_g, color = druh)
  ) +
  ggbeeswarm::geom_quasirandom(width = 0.22, alpha = 0.68, size = 2.5) +
  ggplot2::scale_color_manual(values = barvy_druhu, guide = "none") +
  ggplot2::scale_x_discrete(labels = popisky_druhu) +
  ggplot2::labs(x = NULL, y = "Hmotnost těla (g)") +
  theme_biostat(base_size = 18) +
  ggview::canvas(width = 1500, height = 780, units = "px")

ggview::save_ggplot(
  plot = plot_species,
  file = here::here(path_materials, "body_mass_by_species.png")
)
```

```{r}
#| label: show-species-observations
#| echo: false
#| out-width: "80%"
include_local_figure("body_mass_by_species.png")
```

::: {.takeaway-strip .fragment .text-center}
Vidíme rozdíly mezi skupinami **i** variabilitu uvnitř skupin.
:::

## Co by předpovídala nulová hypotéza?

::: {.panel-olive}
[Hlasování]{.panel-title}

Kdyby druh s hmotností nesouvisel, jaký vzorec bychom čekali?
:::

::: columns
::: {.column width="31%"}
::: {.card-indigo}
[A]{.card-title}

Stejný průměr, žádná variabilita.
:::
:::
::: {.column width="31%"}
::: {.card-indigo .rn-circle-orange .fragment}
[B]{.card-title}

Stejný průměr, variabilita zůstává.
:::
:::
::: {.column width="31%"}
::: {.card-indigo}
[C]{.card-title}

Jiný průměr pro každý druh.
:::
:::
:::

::: {.text-size-smaller .text-color-grey_olive .text-center}
Když nehlasujeme: zvolte možnost a obhajte ji sousedovi.
:::

## Průměr neříká celý příběh

```{r}
#| label: make-means-sd-plot
#| include: false
prumery_druhu <-
  data_penguins |>
  dplyr::group_by(druh) |>
  dplyr::summarise(
    n = dplyr::n(),
    prumer = mean(hmotnost_tela_g),
    sd = stats::sd(hmotnost_tela_g),
    .groups = "drop"
  )

plot_means_sd <-
  ggplot2::ggplot(
    data_penguins,
    ggplot2::aes(x = druh, y = hmotnost_tela_g, color = druh)
  ) +
  ggbeeswarm::geom_quasirandom(width = 0.2, alpha = 0.24, size = 2.1) +
  ggplot2::geom_errorbar(
    data = prumery_druhu,
    ggplot2::aes(x = druh, ymin = prumer - sd, ymax = prumer + sd, color = druh),
    width = 0.12,
    linewidth = 1.4,
    inherit.aes = FALSE
  ) +
  ggplot2::geom_point(
    data = prumery_druhu,
    ggplot2::aes(y = prumer),
    size = 5.5
  ) +
  ggplot2::scale_color_manual(values = barvy_druhu, guide = "none") +
  ggplot2::scale_x_discrete(labels = popisky_druhu) +
  ggplot2::labs(x = NULL, y = "Hmotnost těla (g)") +
  theme_biostat(base_size = 18) +
  ggview::canvas(width = 1500, height = 780, units = "px")

ggview::save_ggplot(
  plot = plot_means_sd,
  file = here::here(path_materials, "species_means_sd.png")
)
```

```{r}
#| label: show-means-sd-plot
#| echo: false
#| out-width: "78%"
include_local_figure("species_means_sd.png")
```

::: {.takeaway-strip}
Rozdíl průměrů hodnotíme vůči rozptylu jednotlivých pozorování.
:::

## Dvě vzdálenosti na jedné kře

```{r}
#| label: show-ice-floe
#| echo: false
#| out-width: "88%"
include_local_figure("ice_floe_laboratory.png")
```

::: columns
::: {.column width="48%"}
[**uvnitř skupin**]{.text-hgl-orange}: jak daleko jsou jedinci od vlastního průměru
:::
::: {.column width="48%"}
[**mezi skupinami**]{.text-hgl-indigo_velvet}: jak daleko jsou skupinové průměry
:::
:::

## Stejné průměry, jiný vnitřní rozptyl

```{r}
#| label: make-fixed-gap-scenarios
#| include: false
z_pattern <- as.numeric(scale(seq(-1, 1, length.out = 10)))

fixed_gap <-
  tidyr::crossing(
    sd = c(250, 500, 1000),
    skupina = c("A", "B"),
    i = seq_along(z_pattern)
  ) |>
  dplyr::mutate(
    prumer = ifelse(skupina == "A", 3500, 4500),
    hodnota = prumer + sd * z_pattern[i],
    scenar = factor(
      paste0("SD = ", sd, " g"),
      levels = paste0("SD = ", c(250, 500, 1000), " g")
    )
  )

plot_fixed_gap <-
  ggplot2::ggplot(
    fixed_gap,
    ggplot2::aes(x = skupina, y = hodnota, color = skupina)
  ) +
  ggbeeswarm::geom_quasirandom(width = 0.12, size = 3, alpha = 0.75) +
  ggplot2::stat_summary(fun = mean, geom = "crossbar", width = 0.55, linewidth = 1.1) +
  ggplot2::facet_wrap(~ scenar, nrow = 1) +
  ggplot2::scale_color_manual(
    values = c("A" = biostat_cols[["indigo_velvet"]], "B" = biostat_cols[["orange"]]),
    guide = "none"
  ) +
  ggplot2::scale_y_continuous(limits = c(2200, 5800), breaks = seq(2500, 5500, 1000)) +
  ggplot2::labs(x = NULL, y = "Ilustrační hmotnost (g)") +
  theme_biostat(base_size = 15) +
  ggview::canvas(width = 1600, height = 690, units = "px")

ggview::save_ggplot(
  plot = plot_fixed_gap,
  file = here::here(path_materials, "fixed_gap_varying_sd.png")
)
```

::: {.panel-olive}
[Odhad bez počítání]{.panel-title}

Rozdíl průměrů je vždy **1 000 g**. Ve kterém panelu budou data nejsilněji odporovat nulové hypotéze?
:::

```{r}
#| label: show-fixed-gap-scenarios
#| echo: false
#| out-width: "94%"
include_local_figure("fixed_gap_varying_sd.png")
```

## Mezera zůstala, důkaz zeslábl

::: columns
::: {.column width="31%"}
::: {.card-indigo}
[SD 250 g]{.card-title}

$F = 80$
:::
:::
::: {.column width="31%"}
::: {.card-amethyst}
[SD 500 g]{.card-title}

$F = 20$
:::
:::
::: {.column width="31%"}
::: {.card-orange}
[SD 1 000 g]{.card-title}

$F = 5$
:::
:::
:::

::: {.takeaway-strip .text-center}
Statistická otázka porovnává [variabilitu mezi skupinami]{.text-hgl-indigo_velvet}
s [variabilitou uvnitř skupin]{.text-hgl-orange}.
:::

## Jak jsme v L05 zapisovali číselný prediktor?

::: {.text-size-larger .text-center}
$$
\widehat{y}_i = \widehat{\beta}_0 + \widehat{\beta}_1 x_i
$$
:::

::: columns
::: {.column width="48%"}
::: {.panel-result}
[Když $x=0$]{.panel-title}

$\widehat{y}=\widehat{\beta}_0$
:::
:::
::: {.column width="48%"}
::: {.panel-question}
[Když $x=1$]{.panel-title}

$\widehat{y}=\widehat{\beta}_0+\widehat{\beta}_1$
:::
:::
:::

::: {.fragment .takeaway-strip .text-center}
Co když 0 a 1 nejsou dávka, ale přepínač mezi skupinami?
:::

## Jak dostaneme druh do rovnice?

::: {.panel-olive}
[Diskuze ve dvojici — 90 sekund]{.panel-title}

Navrhněte číselný zápis pro dvě možnosti:

- Adélie
- Gentoo
:::

::: {.text-size-larger .text-center .fragment}
$$
x_i =
\begin{cases}
0 & \text{Adélie}\\
1 & \text{Gentoo}
\end{cases}
$$
:::

## Nula vypne rozdíl, jednička ho zapne

::: columns
::: {.column width="48%"}
::: {.card-indigo}
[Adélie: $x=0$]{.card-title}

$$
\widehat{y}=\widehat{\beta}_0
$$

[referenční průměr]{.text-hgl-indigo_velvet}
:::
:::
::: {.column width="48%"}
::: {.card-orange}
[Gentoo: $x=1$]{.card-title}

$$
\widehat{y}=\widehat{\beta}_0+\widehat{\beta}_1
$$

[reference + rozdíl]{.text-hgl-orange}
:::
:::
:::

## Modelový pas má jednu referenční stránku

```{r}
#| label: show-passport
#| echo: false
#| out-width: "86%"
include_local_figure("penguin_model_passport.png")
```

::: {.takeaway-strip .text-center}
Model zapisuje jednu skupinu přímo a ostatní jako rozdíly vůči ní.
:::

## Která skupina je referenční?

```{r}
#| label: inspect-factor-levels
#| echo: true
#| eval: true
levels(data_penguins_two$druh)
```

::: columns
::: {.column width="48%"}
::: {.panel-result}
[První úroveň]{.panel-title}

`Adelie` je reference.
:::
:::
::: {.column width="48%"}
::: {.panel-note}
[Výsledek]{.panel-title}

R vytvoří koeficient `druhGentoo`.
:::
:::
:::

::: {.fragment .takeaway-strip}
Pořadí úrovní faktoru je součást interpretace modelu.
:::

## Fitujeme stejný lineární model

```{r}
#| label: fit-two-group-model-visible
#| echo: true
#| eval: true
mod_dva <- lm(
  hmotnost_tela_g ~ druh,
  data = data_penguins_two
)

coef(summary(mod_dva))
```

```{r}
#| label: prepare-two-group-inference
#| include: false
coef_dva <- stats::coef(mod_dva)
tab_coef_dva <- summary(mod_dva)$coefficients
ci_dva <- stats::confint(mod_dva)["druhGentoo", ]
t_dva <- unname(tab_coef_dva["druhGentoo", "t value"])
p_dva <- unname(tab_coef_dva["druhGentoo", "Pr(>|t|)"])

fmt0 <- function(x) format(round(x), big.mark = " ", trim = TRUE)
```

## Dva koeficienty, dvě biologické věty

::: columns
::: {.column width="48%"}
::: {.card-indigo}
[`(Intercept)`]{.card-title}

`r fmt0(coef_dva[["(Intercept)"]])` g

Průměrná hmotnost druhu **Adélie**.
:::
:::
::: {.column width="48%"}
::: {.card-orange}
[`druhGentoo`]{.card-title}

+`r fmt0(coef_dva[["druhGentoo"]])` g

Rozdíl **Gentoo − Adélie**.
:::
:::
:::

::: {.takeaway-strip .fragment .text-center}
Gentoo: `r fmt0(coef_dva[["(Intercept)"]] + coef_dva[["druhGentoo"]])` g
= reference + rozdíl.
:::

## Reference není „nejdůležitější“ skupina

::: {.panel-olive}
[Hlasování]{.panel-title}

Změníme referenci z Adélie na Gentoo. Co se musí změnit?
:::

::: columns
::: {.column width="31%"}
::: {.card-indigo}
[A]{.card-title}

Fitované hodnoty.
:::
:::
::: {.column width="31%"}
::: {.card-indigo .rn-circle-orange .fragment}
[B]{.card-title}

Jména a znaménka koeficientů.
:::
:::
::: {.column width="31%"}
::: {.card-indigo}
[C]{.card-title}

Rezidua.
:::
:::
:::

::: {.fragment .takeaway-strip}
Reference mění souřadný systém popisu — ne data ani predikce modelu.
:::

## U kontrolních studií je reference zásadní

::: columns
::: {.column width="31%"}
::: {.card-indigo}
[kontrola]{.card-title}

$\widehat{\beta}_0$

průměr kontroly
:::
:::
::: {.column width="31%"}
::: {.card-amethyst}
[ošetření A]{.card-title}

$\widehat{\beta}_1$

A − kontrola
:::
:::
::: {.column width="31%"}
::: {.card-orange}
[ošetření B]{.card-title}

$\widehat{\beta}_2$

B − kontrola
:::
:::
:::

::: {.takeaway-strip}
Je-li kontrola referencí, každý koeficient odpovídá přirozené otázce „oproti kontrole“.
:::

## Ale reference nevytváří kontrolu

::: {.panel-warning}
[Pozor na interpretaci]{.panel-title}

Příkaz `relevel()` pouze změní, kterou skupinu model používá jako výchozí.

Nevytváří randomizaci, kontrolní podmínky ani kauzální důkaz.
:::

```{r}
#| label: relevel-visible
#| echo: true
#| eval: false
data_pokus <- data_pokus |>
  dplyr::mutate(
    skupina = relevel(skupina, ref = "kontrola")
  )
```

::: {.takeaway-strip}
Kontrolní skupinu vytváří design studie. Reference pouze zpřehlední otázku.
:::

## Model vrací skupinové průměry

```{r}
#| label: make-two-group-fit
#| include: false
data_two_plot <-
  data_penguins_two |>
  dplyr::mutate(
    x = ifelse(druh == "Adelie", 0, 1),
    fitted = stats::fitted(mod_dva)
  )

plot_two_fit <-
  ggplot2::ggplot(
    data_two_plot,
    ggplot2::aes(x = x, y = hmotnost_tela_g, color = druh)
  ) +
  ggbeeswarm::geom_quasirandom(width = 0.12, alpha = 0.34, size = 2.2) +
  ggplot2::geom_segment(
    data = data.frame(
      x = c(-0.2, 0.8), xend = c(0.2, 1.2),
      y = c(coef_dva[[1]], sum(coef_dva)),
      yend = c(coef_dva[[1]], sum(coef_dva)),
      druh = factor(c("Adelie", "Gentoo"), levels = levels(data_penguins_two$druh))
    ),
    ggplot2::aes(x = x, xend = xend, y = y, yend = yend, color = druh),
    linewidth = 2,
    inherit.aes = FALSE
  ) +
  ggplot2::scale_color_manual(values = barvy_druhu, guide = "none") +
  ggplot2::scale_x_continuous(
    breaks = c(0, 1),
    labels = c("Adélie\n0", "Gentoo\n1"),
    limits = c(-0.35, 1.35)
  ) +
  ggplot2::labs(x = "Skupinový přepínač", y = "Hmotnost těla (g)") +
  theme_biostat(base_size = 18) +
  ggview::canvas(width = 1500, height = 760, units = "px")

ggview::save_ggplot(
  plot = plot_two_fit,
  file = here::here(path_materials, "two_group_fitted_means.png")
)
```

```{r}
#| label: show-two-group-fit
#| echo: false
#| out-width: "80%"
include_local_figure("two_group_fitted_means.png")
```

::: {.takeaway-strip}
Každý tučňák dostane jako fit průměr svého druhu.
:::

## Reziduum je stále svislá vzdálenost

```{r}
#| label: make-residual-plot
#| include: false
set.seed(6061)
data_residual_plot <-
  data_two_plot |>
  dplyr::group_by(druh) |>
  dplyr::slice_sample(n = 18) |>
  dplyr::ungroup() |>
  dplyr::mutate(xj = x + stats::runif(dplyr::n(), -0.12, 0.12))

plot_residuals <-
  ggplot2::ggplot(data_residual_plot) +
  ggplot2::geom_segment(
    ggplot2::aes(
      x = xj, xend = xj,
      y = fitted, yend = hmotnost_tela_g,
      color = druh
    ),
    alpha = 0.5,
    linewidth = 0.7
  ) +
  ggplot2::geom_point(
    ggplot2::aes(x = xj, y = hmotnost_tela_g, color = druh),
    size = 2.8
  ) +
  ggplot2::geom_segment(
    data = data.frame(
      x = c(-0.2, 0.8), xend = c(0.2, 1.2),
      y = c(coef_dva[[1]], sum(coef_dva)),
      yend = c(coef_dva[[1]], sum(coef_dva)),
      druh = factor(c("Adelie", "Gentoo"), levels = levels(data_penguins_two$druh))
    ),
    ggplot2::aes(x = x, xend = xend, y = y, yend = yend, color = druh),
    linewidth = 2,
    inherit.aes = FALSE
  ) +
  ggplot2::scale_color_manual(values = barvy_druhu, guide = "none") +
  ggplot2::scale_x_continuous(
    breaks = c(0, 1), labels = c("Adélie", "Gentoo"), limits = c(-0.35, 1.35)
  ) +
  ggplot2::labs(x = NULL, y = "Hmotnost těla (g)") +
  theme_biostat(base_size = 18) +
  ggview::canvas(width = 1500, height = 760, units = "px")

ggview::save_ggplot(
  plot = plot_residuals,
  file = here::here(path_materials, "two_group_residuals.png")
)
```

```{r}
#| label: show-residual-plot
#| echo: false
#| out-width: "79%"
include_local_figure("two_group_residuals.png")
```

::: {.takeaway-strip}
Jiný tvar prediktoru, stejná definice rezidua.
:::

## Jak přesně jsme odhadli rozdíl?

```{r}
#| label: make-two-group-ci
#| include: false
ci_plot_data <- data.frame(
  odhad = coef_dva[["druhGentoo"]],
  dolni = ci_dva[[1]],
  horni = ci_dva[[2]],
  srovnani = "Gentoo − Adélie"
)

plot_two_ci <-
  ggplot2::ggplot(
    ci_plot_data,
    ggplot2::aes(y = srovnani, x = odhad, xmin = dolni, xmax = horni)
  ) +
  ggplot2::geom_vline(xintercept = 0, linetype = "dashed", color = biostat_cols[["grey_olive"]]) +
  ggplot2::geom_errorbarh(height = 0.12, linewidth = 2, color = biostat_cols[["orange"]]) +
  ggplot2::geom_point(size = 6, color = biostat_cols[["indigo_velvet"]]) +
  ggplot2::labs(x = "Rozdíl hmotnosti (g)", y = NULL) +
  ggplot2::scale_x_continuous(
    limits = c(-100, 1650),
    breaks = c(0, 750, 1500)
  ) +
  theme_biostat(base_size = 20) +
  ggview::canvas(width = 1500, height = 560, units = "px")

ggview::save_ggplot(
  plot = plot_two_ci,
  file = here::here(path_materials, "two_group_difference_ci.png")
)
```

::: {.text-size-larger .text-center}
Odhad: [**+`r fmt0(coef_dva[["druhGentoo"]])` g**]{.text-hgl-indigo_velvet}

95% CI: [`r fmt0(ci_dva[[1]])` až `r fmt0(ci_dva[[2]])` g]{.text-hgl-orange}
:::

```{r}
#| label: show-two-group-ci
#| echo: false
#| out-width: "85%"
include_local_figure("two_group_difference_ci.png")
```

## T-test je otázka na jeden koeficient

::: {.text-size-larger .text-center}
$$
H_0:\ \beta_{\mathrm{Gentoo}-\mathrm{Ad\acute{e}lie}} = 0
$$
:::

::: columns
::: {.column width="48%"}
::: {.panel-result}
[$t$-statistika]{.panel-title}

`r round(t_dva, 2)`
:::
:::
::: {.column width="48%"}
::: {.panel-result}
[$p$-hodnota]{.panel-title}

`r format.pval(p_dva, digits = 2, eps = 0.001)`
:::
:::
:::

::: {.takeaway-strip .fragment}
Pro dvě skupiny dává tento model stejnou testovou otázku jako klasický dvouvýběrový t-test se společným rozptylem.
:::

## Co můžeme říci biologicky?

::: {.panel-result}
[Výsledek]{.panel-title}

V tomto souboru jsou tučňáci Gentoo v průměru o přibližně
[**`r fmt0(coef_dva[["druhGentoo"]])` g těžší**]{.text-hgl-indigo_velvet}
než tučňáci Adélie (95% CI `r fmt0(ci_dva[[1]])` až `r fmt0(ci_dva[[2]])` g).
:::

::: {.fragment .panel-warning}
[Rozsah závěru]{.panel-title}

Jde o asociaci v pozorovaných datech. Samotný model nedokazuje, že druh rozdíl způsobil.
:::

## Co se stane, když přidáme třetí druh?

::: {.panel-olive}
[Předpověď]{.panel-title}

Kolik koeficientů potřebujeme pro tři skupinové průměry?
:::

::: columns
::: {.column width="31%"}
::: {.card-indigo}
[A]{.card-title}

Jeden
:::
:::
::: {.column width="31%"}
::: {.card-indigo}
[B]{.card-title}

Dva
:::
:::
::: {.column width="31%"}
::: {.card-indigo .rn-circle-orange .fragment}
[C]{.card-title}

Tři
:::
:::
:::

::: {.fragment .text-center}
Jeden intercept + dva rozdíly = tři průměry.
:::

## Tři druhy, tři průměry

```{r}
#| label: make-three-group-means
#| include: false
plot_three_means <-
  ggplot2::ggplot(
    data_penguins,
    ggplot2::aes(x = druh, y = hmotnost_tela_g, color = druh)
  ) +
  ggbeeswarm::geom_quasirandom(width = 0.2, alpha = 0.28, size = 2.1) +
  ggplot2::geom_point(
    data = prumery_druhu,
    ggplot2::aes(y = prumer),
    size = 6
  ) +
  ggplot2::scale_color_manual(values = barvy_druhu, guide = "none") +
  ggplot2::scale_x_discrete(labels = popisky_druhu) +
  ggplot2::labs(x = NULL, y = "Hmotnost těla (g)") +
  theme_biostat(base_size = 18) +
  ggview::canvas(width = 1500, height = 760, units = "px")

ggview::save_ggplot(
  plot = plot_three_means,
  file = here::here(path_materials, "three_species_means.png")
)
```

```{r}
#| label: show-three-group-means
#| echo: false
#| out-width: "80%"
include_local_figure("three_species_means.png")
```

::: {.takeaway-strip}
Adélie a Chinstrap mají podobné průměry; Gentoo je zřetelně výše.
:::

## Dva přepínače stačí

| Druh | `(Intercept)` | `druhChinstrap` | `druhGentoo` |
|---|:---:|:---:|:---:|
| Adélie | 1 | 0 | 0 |
| Chinstrap | 1 | 1 | 0 |
| Gentoo | 1 | 0 | 1 |

::: {.fragment .text-size-larger .text-center}
$$
\widehat y_i = \widehat\beta_0
+ \widehat\beta_1 I_{\mathrm{Chinstrap},i}
+ \widehat\beta_2 I_{\mathrm{Gentoo},i}
$$
:::

::: {.takeaway-strip .fragment}
Pro $k$ skupin potřebujeme $k-1$ rozdílových přepínačů a jeden intercept.
:::

## Jedna otázka zůstala otevřená

::: {.text-size-larger .text-center}
Liší se [alespoň jeden skupinový průměr]{.text-hgl-indigo_velvet}
od ostatních?
:::

<br>

::: {.panel-question}
Nechceme zatím tři samostatné testy. Chceme jednu celkovou otázku.
:::

::: {.fragment .takeaway-strip .text-center}
Porovnáme model s jedním průměrem a model se třemi průměry.
:::

## Jeden krmný bod, nebo tři?

```{r}
#| label: show-feeding-flags
#| echo: false
#| out-width: "90%"
include_local_figure("one_vs_three_feeding_flags.png")
```

::: columns
::: {.column width="48%"}
[**nulový model**]{.text-hgl-graphite}: jeden společný průměr
:::
::: {.column width="48%"}
[**skupinový model**]{.text-hgl-indigo_velvet}: jeden průměr pro každý druh
:::
:::

## O kolik znalost druhu zmenší nevysvětlenou variabilitu?

```{r}
#| label: prepare-sse-comparison
#| include: false
mod_tri <- stats::lm(hmotnost_tela_g ~ druh, data = data_penguins)

grand_mean <- mean(data_penguins$hmotnost_tela_g)
sse_null <- sum((data_penguins$hmotnost_tela_g - grand_mean)^2)
sse_group <- sum(stats::residuals(mod_tri)^2)
explained_share <- 1 - sse_group / sse_null

comparison_sse <- data.frame(
  model = factor(
    c("Jeden průměr", "Tři průměry"),
    levels = c("Jeden průměr", "Tři průměry")
  ),
  sse = c(sse_null, sse_group)
)

plot_sse <-
  ggplot2::ggplot(comparison_sse, ggplot2::aes(x = model, y = sse, fill = model)) +
  ggplot2::geom_col(width = 0.62) +
  ggplot2::scale_fill_manual(
    values = c(
      "Jeden průměr" = biostat_cols[["grey_olive"]],
      "Tři průměry" = biostat_cols[["indigo_velvet"]]
    ),
    guide = "none"
  ) +
  ggplot2::scale_x_discrete(
    labels = c(
      "Jeden průměr" = "Jeden\nprůměr",
      "Tři průměry" = "Tři\nprůměry"
    )
  ) +
  ggplot2::scale_y_continuous(labels = scales::label_number(scale = 1e-6, suffix = " mil.")) +
  ggplot2::labs(x = NULL, y = "Součet čtverců reziduí") +
  theme_biostat(base_size = 18) +
  ggview::canvas(width = 1350, height = 720, units = "px")

ggview::save_ggplot(
  plot = plot_sse,
  file = here::here(path_materials, "sse_one_vs_three_means.png")
)
```

```{r}
#| label: show-sse-comparison
#| echo: false
#| out-width: "76%"
include_local_figure("sse_one_vs_three_means.png")
```

::: {.takeaway-strip}
Znalost druhu odstraní asi `r round(100 * explained_share)` % původního součtu čtverců chyb.
:::

## Stejný vnitřní rozptyl, jiná mezera

```{r}
#| label: make-fixed-sd-scenarios
#| include: false
fixed_sd <-
  tidyr::crossing(
    gap = c(250, 500, 1000),
    skupina = c("A", "B"),
    i = seq_along(z_pattern)
  ) |>
  dplyr::mutate(
    prumer = 4000 + ifelse(skupina == "A", -gap / 2, gap / 2),
    hodnota = prumer + 500 * z_pattern[i],
    scenar = factor(
      paste0("Rozdíl = ", gap, " g"),
      levels = paste0("Rozdíl = ", c(250, 500, 1000), " g")
    )
  )

plot_fixed_sd <-
  ggplot2::ggplot(
    fixed_sd,
    ggplot2::aes(x = skupina, y = hodnota, color = skupina)
  ) +
  ggbeeswarm::geom_quasirandom(width = 0.12, size = 3, alpha = 0.75) +
  ggplot2::stat_summary(fun = mean, geom = "crossbar", width = 0.55, linewidth = 1.1) +
  ggplot2::facet_wrap(~ scenar, nrow = 1) +
  ggplot2::scale_color_manual(
    values = c("A" = biostat_cols[["indigo_velvet"]], "B" = biostat_cols[["orange"]]),
    guide = "none"
  ) +
  ggplot2::scale_y_continuous(limits = c(2600, 5400), breaks = seq(3000, 5000, 1000)) +
  ggplot2::labs(x = NULL, y = "Ilustrační hmotnost (g)") +
  theme_biostat(base_size = 15) +
  ggview::canvas(width = 1600, height = 690, units = "px")

ggview::save_ggplot(
  plot = plot_fixed_sd,
  file = here::here(path_materials, "fixed_sd_varying_gap.png")
)
```

::: {.panel-olive}
[Nejdřív pořadí]{.panel-title}

Seřaďte panely od nejslabšího po nejsilnější důkaz proti shodným průměrům.
:::

```{r}
#| label: show-fixed-sd-scenarios
#| echo: false
#| out-width: "94%"
include_local_figure("fixed_sd_varying_gap.png")
```

## Poměr roste se čtvercem mezery

::: columns
::: {.column width="31%"}
::: {.card-indigo}
[Rozdíl 250 g]{.card-title}

$F = 1{,}25$
:::
:::
::: {.column width="31%"}
::: {.card-amethyst}
[Rozdíl 500 g]{.card-title}

$F = 5$
:::
:::
::: {.column width="31%"}
::: {.card-orange}
[Rozdíl 1 000 g]{.card-title}

$F = 20$
:::
:::
:::

::: {.takeaway-strip .text-center}
$$F = \frac{\text{variabilita mezi skupinami}}{\text{variabilita uvnitř skupin}}$$
:::

## Stejné $F$, jiný biologický rozdíl

```{r}
#| label: make-same-f-scenarios
#| include: false
same_f_cases <- data.frame(
  gap = c(500, 1000, 1500),
  sd = c(250, 500, 750)
)

same_f <-
  tidyr::crossing(
    case = seq_len(nrow(same_f_cases)),
    skupina = c("A", "B"),
    i = seq_along(z_pattern)
  ) |>
  dplyr::left_join(
    dplyr::mutate(same_f_cases, case = dplyr::row_number()),
    by = "case"
  ) |>
  dplyr::mutate(
    prumer = 4000 + ifelse(skupina == "A", -gap / 2, gap / 2),
    hodnota = prumer + sd * z_pattern[i],
    scenar = factor(
      paste0("Rozdíl ", gap, " g\nSD ", sd, " g"),
      levels = paste0(
        "Rozdíl ", same_f_cases$gap,
        " g\nSD ", same_f_cases$sd, " g"
      )
    )
  )

plot_same_f <-
  ggplot2::ggplot(
    same_f,
    ggplot2::aes(x = skupina, y = hodnota, color = skupina)
  ) +
  ggbeeswarm::geom_quasirandom(width = 0.12, size = 3, alpha = 0.75) +
  ggplot2::stat_summary(fun = mean, geom = "crossbar", width = 0.55, linewidth = 1.1) +
  ggplot2::facet_wrap(~ scenar, nrow = 1) +
  ggplot2::scale_color_manual(
    values = c("A" = biostat_cols[["indigo_velvet"]], "B" = biostat_cols[["orange"]]),
    guide = "none"
  ) +
  ggplot2::scale_y_continuous(limits = c(1900, 6100), breaks = seq(2000, 6000, 1000)) +
  ggplot2::labs(x = NULL, y = "Ilustrační hmotnost (g)") +
  theme_biostat(base_size = 14) +
  ggview::canvas(width = 1600, height = 690, units = "px")

ggview::save_ggplot(
  plot = plot_same_f,
  file = here::here(path_materials, "same_f_different_effect.png")
)
```

```{r}
#| label: show-same-f-scenarios
#| echo: false
#| out-width: "94%"
include_local_figure("same_f_different_effect.png")
```

::: {.panel-question}
Všechny panely mají $F=20$ a stejnou $p$-hodnotu. Jsou biologické závěry stejné?
:::

## Síla důkazu není velikost efektu

::: columns
::: {.column width="48%"}
::: {.panel-result}
[Stejné]{.panel-title}

- poměr rozdílu k šumu;
- $F$-statistika;
- $p$-hodnota.
:::
:::
::: {.column width="48%"}
::: {.panel-question}
[Jiné]{.panel-title}

- rozdíl v gramech;
- biologická relevance;
- praktický závěr.
:::
:::
:::

::: {.takeaway-strip}
Vždy uvádějte odhad efektu a jeho interval — ne pouze $p$-hodnotu.
:::

## Teď můžeme pojmenovat celkový test

::: {.text-size-larger .text-center}
[ANOVA]{.text-hgl-indigo_velvet} = analýza rozptylu
:::

<br>

::: {.panel-note}
Název zdůrazňuje mechanismus: rozdíly mezi průměry posuzujeme pomocí rozptylu uvnitř skupin.
:::

::: {.fragment .takeaway-strip .text-center}
Model je stále `lm()`. ANOVA je celková otázka položená tomuto modelu.
:::

## Jedna tabulka, jedna celková otázka

```{r}
#| label: anova-visible
#| echo: true
#| eval: true
mod_tri <- lm(
  hmotnost_tela_g ~ druh,
  data = data_penguins
)

anova(mod_tri)
```

```{r}
#| label: prepare-anova-result
#| include: false
tab_anova <- stats::anova(mod_tri)
f_anova <- unname(tab_anova["druh", "F value"])
p_anova <- unname(tab_anova["druh", "Pr(>F)"])
```

::: {.takeaway-strip}
$F = `r round(f_anova, 1)`$, $p$ `r if (p_anova < 0.001) "< 0,001" else paste("=", round(p_anova, 3))`:
data odporují shodě všech tří průměrů.
:::

## Co nám malá $p$-hodnota říká?

::: {.panel-olive}
[Hlasování]{.panel-title}

Který závěr plyne přímo z celkového F-testu?
:::

::: columns
::: {.column width="31%"}
::: {.card-indigo}
[A]{.card-title}

Všechny dvojice se liší.
:::
:::
::: {.column width="31%"}
::: {.card-indigo .rn-circle-orange .fragment}
[B]{.card-title}

Alespoň jeden průměr se liší.
:::
:::
::: {.column width="31%"}
::: {.card-indigo}
[C]{.card-title}

Gentoo je příčinou rozdílu.
:::
:::
:::

::: {.fragment .takeaway-strip}
Celkový test neříká, které konkrétní dvojice se liší.
:::

## Lupa přichází až po celkovém pohledu

```{r}
#| label: show-magnifying-glass
#| echo: false
#| out-width: "88%"
include_local_figure("penguin_group_magnifying_glass.png")
```

::: {.takeaway-strip .text-center}
ANOVA: „je někde rozdíl?“ → post-hoc: „mezi kterými dvojicemi?“
:::

## Tři dvojice, jedna rodina otázek

```{r}
#| label: make-posthoc-plot
#| include: false
emmeans_tri <- emmeans::emmeans(mod_tri, specs = ~ druh)
post_hoc_tri <-
  emmeans::contrast(
    emmeans_tri,
    method = "revpairwise",
    adjust = "tukey"
  ) |>
  confint() |>
  as.data.frame()

post_hoc_plot <-
  post_hoc_tri |>
  dplyr::mutate(
    kontrast = dplyr::recode(
      contrast,
      "Chinstrap - Adelie" = "Chinstrap − Adélie",
      "Gentoo - Adelie" = "Gentoo − Adélie",
      "Gentoo - Chinstrap" = "Gentoo − Chinstrap"
    ),
    kontrast = factor(
      kontrast,
      levels = c(
        "Gentoo − Adélie",
        "Gentoo − Chinstrap",
        "Chinstrap − Adélie"
      )
    )
  )

plot_posthoc <-
  ggplot2::ggplot(
    post_hoc_plot,
    ggplot2::aes(y = kontrast, x = estimate, xmin = lower.CL, xmax = upper.CL)
  ) +
  ggplot2::geom_vline(xintercept = 0, linetype = "dashed", color = biostat_cols[["grey_olive"]]) +
  ggplot2::geom_errorbarh(height = 0.12, linewidth = 1.7, color = biostat_cols[["orange"]]) +
  ggplot2::geom_point(size = 5.5, color = biostat_cols[["indigo_velvet"]]) +
  ggplot2::labs(x = "Rozdíl hmotnosti (g)", y = NULL) +
  ggplot2::scale_x_continuous(
    breaks = c(-500, 0, 750, 1500),
    limits = c(-500, 1750)
  ) +
  theme_biostat(base_size = 18) +
  ggview::canvas(width = 1500, height = 720, units = "px")

ggview::save_ggplot(
  plot = plot_posthoc,
  file = here::here(path_materials, "posthoc_species_intervals.png")
)
```

```{r}
#| label: show-posthoc-plot
#| echo: false
#| out-width: "84%"
include_local_figure("posthoc_species_intervals.png")
```

::: {.text-size-smaller .text-color-grey_olive .text-center}
Tukeyho simultánní 95% intervaly: všechna tři porovnání jsou vyhodnocena společně.
:::

## Co odhalila lupa?

::: columns
::: {.column width="48%"}
::: {.panel-result}
[Gentoo]{.panel-title}

Je v průměru asi o **1,3 kg těžší** než Adélie i Chinstrap.
:::
:::
::: {.column width="48%"}
::: {.panel-note}
[Adélie vs. Chinstrap]{.panel-title}

Odhad rozdílu je jen asi **`r fmt0(abs(post_hoc_plot$estimate[post_hoc_plot$kontrast == "Chinstrap − Adélie"]))` g**
a interval obsahuje nulu.
:::
:::
:::

::: {.takeaway-strip .fragment}
Významná ANOVA neznamená, že se liší každá dvojice.
:::

## Diagnostika se neztratila

```{r}
#| label: make-diagnostic-plots
#| include: false
diag_data <- data.frame(
  fitted = stats::fitted(mod_tri),
  residual = stats::residuals(mod_tri),
  std_residual = stats::rstandard(mod_tri)
)

plot_resid_fitted <-
  ggplot2::ggplot(diag_data, ggplot2::aes(x = fitted, y = residual)) +
  ggplot2::geom_hline(yintercept = 0, linetype = "dashed", color = biostat_cols[["grey_olive"]]) +
  ggplot2::geom_point(alpha = 0.5, color = biostat_cols[["indigo_velvet"]], size = 2.2) +
  ggplot2::labs(x = "Fitovaná hodnota (g)", y = "Reziduum (g)") +
  theme_biostat(base_size = 14)

plot_qq <-
  ggplot2::ggplot(diag_data, ggplot2::aes(sample = std_residual)) +
  ggplot2::stat_qq(alpha = 0.5, color = biostat_cols[["orange"]], size = 2.2) +
  ggplot2::stat_qq_line(color = biostat_cols[["graphite"]]) +
  ggplot2::labs(x = "Teoretické kvantily", y = "Std. rezidua") +
  theme_biostat(base_size = 14)

plot_diagnostics <-
  cowplot::plot_grid(
    plot_resid_fitted,
    plot_qq,
    labels = c("A", "B"),
    nrow = 1
  ) +
  ggview::canvas(width = 1600, height = 720, units = "px")

ggview::save_ggplot(
  plot = plot_diagnostics,
  file = here::here(path_materials, "model_diagnostics.png")
)
```

```{r}
#| label: show-diagnostic-plots
#| echo: false
#| out-width: "91%"
include_local_figure("model_diagnostics.png")
```

::: {.panel-question}
Vidíme systematický vzorec, extrémní bod nebo výrazně odlišný rozptyl skupin?
:::

## Druh není jediný možný příběh

```{r}
#| label: make-sex-species-plot
#| include: false
sex_species <-
  data_penguins |>
  dplyr::filter(!is.na(pohlavi)) |>
  dplyr::group_by(druh, pohlavi) |>
  dplyr::summarise(
    prumer = mean(hmotnost_tela_g),
    se = stats::sd(hmotnost_tela_g) / sqrt(dplyr::n()),
    .groups = "drop"
  )

plot_sex_species <-
  ggplot2::ggplot(
    sex_species,
    ggplot2::aes(x = druh, y = prumer, color = pohlavi, group = pohlavi)
  ) +
  ggplot2::geom_line(linewidth = 1.2) +
  ggplot2::geom_point(size = 4.5) +
  ggplot2::geom_errorbar(
    ggplot2::aes(ymin = prumer - 1.96 * se, ymax = prumer + 1.96 * se),
    width = 0.1,
    linewidth = 0.8
  ) +
  ggplot2::scale_x_discrete(labels = popisky_druhu) +
  ggplot2::scale_color_manual(
    values = c("female" = biostat_cols[["amethyst"]], "male" = biostat_cols[["orange"]]),
    labels = c("female" = "samice", "male" = "samci"),
    name = NULL
  ) +
  ggplot2::labs(x = NULL, y = "Průměrná hmotnost (g)") +
  theme_biostat(base_size = 17) +
  ggview::canvas(width = 1500, height = 720, units = "px")

ggview::save_ggplot(
  plot = plot_sex_species,
  file = here::here(path_materials, "species_and_sex_means.png")
)
```

```{r}
#| label: show-sex-species-plot
#| echo: false
#| out-width: "78%"
include_local_figure("species_and_sex_means.png")
```

::: {.takeaway-strip}
Jednofaktorový model odpovídá jedné otázce. Další proměnné vyžadují bohatší model a opatrnější interpretaci.
:::

## Celý postup na jedné trase

::: columns
::: {.column width="19%"}
::: {.card-indigo}
[1]{.card-title}

Pozorování
:::
:::
::: {.column width="19%"}
::: {.card-amethyst}
[2]{.card-title}

Skupinové průměry
:::
:::
::: {.column width="19%"}
::: {.card-orange}
[3]{.card-title}

`lm(y ~ skupina)`
:::
:::
::: {.column width="19%"}
::: {.card-indigo}
[4]{.card-title}

Celkový F-test
:::
:::
::: {.column width="19%"}
::: {.card-amethyst}
[5]{.card-title}

Post-hoc + závěr
:::
:::
:::

::: {.fragment .takeaway-strip .text-center}
V každém kroku se ptáme: „co je mezi skupinami a co zůstává uvnitř?“
:::

## Pět věcí, které si odnést

1. Kategoriální prediktor vstupuje do `lm()` pomocí přepínačů 0/1.
2. Intercept je průměr [referenční skupiny]{.text-hgl-indigo_velvet}.
3. Ostatní koeficienty jsou rozdíly vůči referenci.
4. ANOVA porovnává variabilitu mezi skupinami s variabilitou uvnitř nich.
5. Po celkovém testu následují post-hoc porovnání, odhad efektu a jeho interval.

::: {.panel-warning .fragment}
U studií s kontrolou zvolte kontrolu jako referenci — a stále oddělujte modelové kódování od designu studie.
:::

## Poslední otázka {.center}

::: {.text-size-heading .text-bold .text-color-indigo_velvet}
Když dvě skupiny mají stejný rozdíl průměrů,
co rozhoduje o síle důkazu?
:::

<br>

::: {.fragment .takeaway-strip .text-center}
Rozdíl musíme číst v kontextu variability uvnitř skupin, velikosti vzorku a designu studie.
:::

## Materiály

::: {.text-size-larger}
- [Zdrojový repozitář](`r github_url`)
- [Online prezentace](`r slides_url`)
- [Moodle](https://dl2.cuni.cz/course/view.php?id=106)
:::

::: {.text-size-smaller .text-color-grey_olive}
Data: Palmer Station LTER a palmerpenguins. Druhová ilustrace: Allison Horst. Ostatní narativní ilustrace byly vytvořeny pro tuto lekci.
:::
