---
title: "Když prediktor není číslo"
subtitle: "Od rozdílu průměrů k analýze rozptylu"
lang: cs
filters:
  - ../theme/semantic-boxes.lua
format:
  html:
    toc: true
    toc-depth: 3
    toc-title: "Obsah"
    number-sections: true
    code-fold: false
    code-summary: "Zobrazit kód v R"
    embed-resources: true
    theme: [flatly, ../theme/skripta_theme.scss]
    highlight-style: github
    include-in-header: "../theme/fonts-include.html"
  typst:
    toc: true
    toc-depth: 3
    number-sections: true
    output-file: "skripta_raw.pdf"
    include-in-header: "skripta_theme.typ"
    date: last-modified
date: 2026/08/06
date-format: long
date-modified: last-modified
---

```{r}
#| label: nastaveni
#| include: false
if (!requireNamespace("here", quietly = TRUE)) install.packages("here")
if (!requireNamespace("readr", quietly = TRUE)) install.packages("readr")
if (!requireNamespace("dplyr", quietly = TRUE)) install.packages("dplyr")
if (!requireNamespace("tidyr", quietly = TRUE)) install.packages("tidyr")
if (!requireNamespace("ggplot2", quietly = TRUE)) install.packages("ggplot2")
if (!requireNamespace("ggbeeswarm", quietly = TRUE)) {
  install.packages("ggbeeswarm")
}
if (!requireNamespace("glossary", quietly = TRUE)) {
  install.packages("glossary")
}

here::i_am("Learning_materials/skripta.qmd")
source(here::here("R", "set_r_theme.R"))

barvy_druhu <-
  c(
    "Adelie" = biostat_cols[["indigo_velvet"]],
    "Chinstrap" = biostat_cols[["amethyst"]],
    "Gentoo" = biostat_cols[["orange"]]
  )

popisky_druhu <-
  c(
    "Adelie" = "tučňák kroužkový (Adélie)",
    "Chinstrap" = "tučňák uzdičkový (Chinstrap)",
    "Gentoo" = "tučňák oslí (Gentoo)"
  )

local_pojmy <- here::here("..", "slovnik", "pojmy.yaml")

if (file.exists(local_pojmy)) {
  glossary::glossary_path(local_pojmy)
} else {
  remote_pojmy <- tempfile(fileext = ".yaml")
  tryCatch(
    {
      download.file(
        url = paste0(
          "https://raw.githubusercontent.com/",
          "CUNI-NATUR-Biostatistics/slovnik/main/pojmy.yaml"
        ),
        destfile = remote_pojmy,
        quiet = TRUE
      )
      glossary::glossary_path(remote_pojmy)
    },
    error = function(e) {
      message("Glossary YAML unavailable: ", conditionMessage(e))
    }
  )
}

local_glossary_helper <- here::here(
  "..",
  "slovnik",
  "R",
  "Functions",
  "render_glossary_term.R"
)

if (file.exists(local_glossary_helper)) {
  source(local_glossary_helper)
} else {
  tryCatch(
    {
      source(
        paste0(
          "https://raw.githubusercontent.com/",
          "CUNI-NATUR-Biostatistics/slovnik/main/",
          "R/Functions/render_glossary_term.R"
        )
      )
    },
    error = function(e) {
      source(here::here("R", "Functions", "render_glossary_term.R"))
    }
  )
}
```

```{r}
#| label: nastaveni-slovnik
#| echo: false
#| message: false
#| results: asis
if (knitr::is_html_output()) {
  glossary::glossary_style(
    color = biostat_cols[["indigo_velvet"]],
    text_decoration = "underline",
    def_bg = "#FFFFFF",
    def_color = "#2E2E2E"
  )
  cat(
    "<style>",
    "a.glossary:hover .def { display: inline-block; }",
    "a.glossary:hover .def::after {",
    "  content: ' '; position: absolute; top: 100%; left: 50%;",
    "  margin-left: -5px; border-width: 5px; border-style: solid;",
    "  border-color: #FFFFFF transparent transparent transparent;",
    "}",
    "a.glossary:active .def { display: none; }",
    "a.glossary:active .def::after { display: none; }",
    "</style>",
    "<script>",
    "document.addEventListener('DOMContentLoaded', function() {",
    "  document.querySelectorAll('a.glossary').forEach(function(a) {",
    "    a.addEventListener('click', function(e) { e.preventDefault(); });",
    "  });",
    "});",
    "</script>",
    sep = "\n"
  )
}
```

## Liší se `r render_glossary_term("prumer", display = "průměrná")` hmotnost těla mezi druhy tučňáků?

V předchozí lekci jsme se naučili převést biologické tvrzení na `r render_glossary_term("nulova-hypoteza", display = "nulovou hypotézu")` o koeficientu známého modelu. `r render_glossary_term("prediktor", display = "Prediktorem")` bylo číslo a otázka zněla, zda je `r render_glossary_term("sklon", display = "sklon")` slučitelný s nulou. Dnes vyměníme jedinou věc: prediktorem nebude měření, ale druh tučňáka.

::: {.box-question title="Než uvidíte výsledek"}
Jakou nulovou hypotézu o průměrné hmotnosti druhů můžeme otestovat? Podle prvního grafu potom předpovězte, zda s ní budou data slučitelná.
:::

Způsob uvažování se nezmění. Nejdříve se podíváme na jednotlivá `r render_glossary_term("pozorovani", display = "pozorování")`, potom vyjádříme rozdíl v gramech, přidáme `r render_glossary_term("nejistota", display = "nejistotu")` `r render_glossary_term("odhad", display = "odhadu")` a teprve nakonec položíme testovou otázku. Ani tentokrát nebude hlavním výsledkem samotné slovo „významný“.

## Co se v této lekci naučíme

Po prostudování této lekce dokážete:

- fitovat `lm(y ~ skupina)` pro dvě i více skupin;
- vysvětlit, jak se obecný zápis `r render_glossary_term("linearni-model", display = "lineárního modelu")` změní, když je `r render_glossary_term("prediktor", display = "prediktorem")` druh organismu;
- interpretovat `r render_glossary_term("intercept", display = "intercept")` jako `r render_glossary_term("prumer", display = "průměr")` referenční skupiny a ostatní koeficienty jako rozdíly vůči této skupině;
- vysvětlit `r render_glossary_term("t-test", display = "dvouskupinový t-test")` a `r render_glossary_term("anova", display = "analýzu rozptylu")` jako otázky položené jednomu lineárnímu modelu;
- rozhodnout, kdy má smysl porovnávat konkrétní dvojice skupin, a napsat závěr v biologicky smysluplných jednotkách.

## Data: jeden řádek je jeden změřený tučňák

```{r}
#| label: nacist-data-tucnaku
#| echo: false
#| output: false
#| message: false
#| warning: false
#| error: false
data_penguins_raw <-
  readr::read_csv(
    file = here::here("data", "palmer_penguins.csv"),
    na = c("", "NA"),
    show_col_types = FALSE
  )

count_all <- nrow(data_penguins_raw)

count_missing_mass <-
  data_penguins_raw |>
  dplyr::summarise(
    count = sum(is.na(hmotnost_tela_g))
  ) |>
  dplyr::pull(count)

data_penguins <-
  data_penguins_raw |>
  dplyr::filter(!is.na(hmotnost_tela_g)) |>
  dplyr::mutate(
    druh = factor(
      druh,
      levels = c("Adelie", "Chinstrap", "Gentoo")
    )
  )

count_complete <- nrow(data_penguins)

data_penguins_two <-
  data_penguins |>
  dplyr::filter(druh %in% c("Adelie", "Gentoo")) |>
  dplyr::mutate(
    druh = droplevels(druh)
  )
```

Data obsahují tělesná měření dospělých tučňáků tří druhů z Palmerova souostroví v Antarktidě. Jeden řádek představuje jednoho změřeného jedince. Naše `r render_glossary_term("odezva", display = "odezva")` je hmotnost těla v gramech a `r render_glossary_term("kategoricka-promenna", display = "kategoriálním prediktorem")` je druh.

```{r}
#| label: ukazat-prvni-radky
#| echo: false
#| output: true
#| message: false
#| warning: false
#| error: false
data_penguins_raw |>
  dplyr::select(
    druh,
    ostrov,
    hmotnost_tela_g,
    pohlavi,
    rok
  ) |>
  dplyr::slice(1:6) |>
  knitr::kable(
    col.names = c(
      "Druh",
      "Ostrov",
      "Hmotnost těla (g)",
      "Pohlaví",
      "Rok"
    ),
    caption = "Prvních šest řádků připravené tabulky."
  )
```

V původní tabulce je `r count_all` řádků. U `r count_missing_mass` jedinců chybí hmotnost těla, takže pro tento model použijeme `r count_complete` úplných `r render_glossary_term("pozorovani", display = "pozorování")`. Chybějící hodnoty nebudeme skrývat: nejprve je v kódu spočítáme a teprve potom odstraníme řádky, ze kterých nelze odezvu získat.

```{r}
#| label: pripravit-data-viditelne
#| echo: true
#| eval: true
# Načteme připravenou tabulku s jedním řádkem na tučňáka
data_tucnaci <-
  read.csv(
    file = here::here("data", "palmer_penguins.csv"),
    na.strings = "NA"
  )

# Zjistíme, u kolika jedinců chybí hmotnost těla
sum(is.na(data_tucnaci$hmotnost_tela_g))

# Pro model ponecháme jen řádky se změřenou hmotností
data_tucnaci <-
  data_tucnaci[
    !is.na(data_tucnaci$hmotnost_tela_g),
  ]

# Z druhu vytvoříme kategoriální proměnnou s jasným pořadím
data_tucnaci$druh <-
  factor(
    x = data_tucnaci$druh,
    levels = c("Adelie", "Chinstrap", "Gentoo")
  )
```

::: {.box-data title="Doplňující: odkud data pocházejí" collapse="true"}
Měření pocházejí z výzkumu tučňáků rodu *Pygoscelis* v letech 2007–2009. Data shromáždila Kristen Gorman ve spolupráci s Palmer Station Long Term Ecological Research a zveřejnil je balíček `palmerpenguins` pod licencí CC0. Připravený soubor a postup jeho vytvoření jsou popsány v `data/README.md`. Podrobnosti studie uvádějí Gorman, Williams a Fraser (2014), DOI: [10.1371/journal.pone.0090081](https://doi.org/10.1371/journal.pone.0090081).
:::

## Dva druhy: začneme jednotlivými `r render_glossary_term("pozorovani", display = "pozorováními")`

Začneme jen tučňákem kroužkovým a tučňákem oslím. Nejprve se podívejte na všechna měření. Každý bod představuje jednoho jedince; svislá poloha bodu je jeho hmotnost v gramech.

::: {.box-question title="Co vidíte dříve, než přidáme průměry?"}
Který druh má podle grafu obvykle vyšší hmotnost? Překrývají se hodnoty obou druhů? Znamená viditelný rozdíl, že je každý tučňák jednoho druhu těžší než každý tučňák druhého druhu?
:::

```{r}
#| label: zobrazit-jednotlive-hmotnosti
#| echo: false
#| output: true
#| message: false
#| warning: false
#| error: false
#| fig-cap: "Každý bod je hmotnost jednoho tučňáka. Druhy sdílejí stejnou osu v gramech."
#| fig-width: 8
#| fig-height: 5
ggplot2::ggplot(
  data = data_penguins_two,
  mapping = ggplot2::aes(
    x = druh,
    y = hmotnost_tela_g,
    color = druh
  )
) +
  ggbeeswarm::geom_quasirandom(
    width = 0.22,
    alpha = 0.65,
    size = 1.8,
    show.legend = FALSE
  ) +
  ggplot2::scale_color_manual(values = barvy_druhu) +
  ggplot2::scale_x_discrete(labels = popisky_druhu) +
  ggplot2::labs(
    x = NULL,
    y = "Hmotnost těla (g)"
  )
```

Vidíme silný posun: body tučňáků oslích leží převážně výše. Zároveň se hodnoty uvnitř každého druhu liší a oba soubory se částečně překrývají. Graf tedy ukazuje jak rozdíl mezi skupinami, tak `r render_glossary_term("variabilita", display = "variabilitu")` jedinců uvnitř skupin.

### Přidáme `r render_glossary_term("prumer", display = "průměry")`, ale body ponecháme

```{r}
#| label: spocitat-souhrny-dvou-druhu
#| echo: false
#| output: false
#| message: false
#| warning: false
#| error: false
data_summary_two <-
  data_penguins_two |>
  dplyr::group_by(druh) |>
  dplyr::summarise(
    n = dplyr::n(),
    prumer_g = mean(hmotnost_tela_g),
    sd_g = sd(hmotnost_tela_g),
    .groups = "drop"
  ) |>
  dplyr::mutate(
    x = c(1, 2)
  )

mean_adelie <-
  data_summary_two |>
  dplyr::filter(druh == "Adelie") |>
  dplyr::pull(prumer_g)

mean_gentoo <-
  data_summary_two |>
  dplyr::filter(druh == "Gentoo") |>
  dplyr::pull(prumer_g)

difference_gentoo_adelie <- mean_gentoo - mean_adelie
```

```{r}
#| label: ukazat-souhrny-dvou-druhu
#| echo: false
#| output: true
#| message: false
#| warning: false
#| error: false
data_summary_two |>
  dplyr::transmute(
    Druh = popisky_druhu[as.character(druh)],
    `Počet jedinců` = n,
    `Průměr (g)` = round(prumer_g, digits = 1),
    `SD (g)` = round(sd_g, digits = 1)
  ) |>
  knitr::kable(
    caption = paste0(
      "Počet pozorování, průměr a směrodatná odchylka ",
      "hmotnosti ve dvou skupinách."
    )
  )
```

Průměr shrnuje polohu jedné skupiny, ale neříká, jak se liší jednotlivci uvnitř ní. Proto vedle něj ponecháváme `r render_glossary_term("smerodatna-odchylka", display = "směrodatnou odchylku")` i všechny body.

```{r}
#| label: zobrazit-prumery-dvou-druhu
#| echo: false
#| output: true
#| message: false
#| warning: false
#| error: false
#| fig-cap: "Body jsou jednotliví tučňáci; silné vodorovné úsečky jsou průměry druhů."
#| fig-width: 8
#| fig-height: 5
ggplot2::ggplot(
  data = data_penguins_two,
  mapping = ggplot2::aes(
    x = druh,
    y = hmotnost_tela_g,
    color = druh
  )
) +
  ggbeeswarm::geom_quasirandom(
    width = 0.22,
    alpha = 0.45,
    size = 1.7,
    show.legend = FALSE
  ) +
  ggplot2::geom_segment(
    data = data_summary_two,
    mapping = ggplot2::aes(
      x = x - 0.28,
      xend = x + 0.28,
      y = prumer_g,
      yend = prumer_g,
      color = druh
    ),
    linewidth = 2.2,
    inherit.aes = FALSE,
    show.legend = FALSE
  ) +
  ggplot2::scale_color_manual(values = barvy_druhu) +
  ggplot2::scale_x_discrete(labels = popisky_druhu) +
  ggplot2::labs(
    x = NULL,
    y = "Hmotnost těla (g)"
  )
```

Průměr tučňáků oslích je o `r round(difference_gentoo_adelie, 1)` g vyšší než průměr tučňáků kroužkových. To je hlavní věcný rozdíl, který bude náš model popisovat.

## Rozdíl `r render_glossary_term("prumer", display = "průměrů")` je jen polovina příběhu

Dva průměry se mohou lišit o stejnou hodnotu, ale síla informace závisí také na tom, jak daleko leží jednotlivá `r render_glossary_term("pozorovani", display = "pozorování")` od svého skupinového průměru. Nejdříve to ukážeme přímo na skutečných datech.

```{r}
#| label: pripravit-vzdalenosti-od-prumeru
#| echo: false
#| output: false
#| message: false
#| warning: false
#| error: false
data_residual_examples <-
  data_penguins_two |>
  dplyr::group_by(druh) |>
  dplyr::arrange(hmotnost_tela_g, .by_group = TRUE) |>
  dplyr::slice(round(seq(from = 1, to = dplyr::n(), length.out = 8))) |>
  dplyr::ungroup() |>
  dplyr::left_join(
    data_summary_two |>
      dplyr::select(druh, prumer_g),
    by = dplyr::join_by(druh),
    unmatched = "error"
  ) |>
  dplyr::mutate(
    x = ifelse(druh == "Adelie", 1, 2)
  )
```

```{r}
#| label: zobrazit-dva-druhy-vzdalenosti
#| echo: false
#| output: true
#| message: false
#| warning: false
#| error: false
#| fig-cap: "Oranžové úsečky ukazují vybrané vzdálenosti jednotlivců od průměru jejich druhu; závorka vpravo ukazuje rozdíl mezi dvěma průměry."
#| fig-width: 8
#| fig-height: 5.5
ggplot2::ggplot(
  data = data_penguins_two,
  mapping = ggplot2::aes(
    x = as.numeric(druh),
    y = hmotnost_tela_g
  )
) +
  ggplot2::geom_point(
    mapping = ggplot2::aes(color = druh),
    position = ggplot2::position_jitter(width = 0.13, height = 0),
    alpha = 0.32,
    size = 1.5
  ) +
  ggplot2::geom_segment(
    data = data_residual_examples,
    mapping = ggplot2::aes(
      x = x,
      xend = x,
      y = hmotnost_tela_g,
      yend = prumer_g
    ),
    color = biostat_cols[["orange"]],
    linewidth = 0.8,
    inherit.aes = FALSE
  ) +
  ggplot2::geom_segment(
    data = data_summary_two,
    mapping = ggplot2::aes(
      x = x - 0.26,
      xend = x + 0.26,
      y = prumer_g,
      yend = prumer_g,
      color = druh
    ),
    linewidth = 2.1,
    inherit.aes = FALSE
  ) +
  ggplot2::annotate(
    geom = "segment",
    x = 2.52,
    xend = 2.52,
    y = mean_adelie,
    yend = mean_gentoo,
    color = biostat_cols[["graphite"]],
    linewidth = 1,
    arrow = grid::arrow(ends = "both", length = grid::unit(0.12, "cm"))
  ) +
  ggplot2::annotate(
    geom = "text",
    x = 2.57,
    y = mean(c(mean_adelie, mean_gentoo)),
    label = paste0(round(difference_gentoo_adelie), " g"),
    hjust = 0,
    color = biostat_cols[["graphite"]],
    size = 4.2
  ) +
  ggplot2::scale_color_manual(values = barvy_druhu) +
  ggplot2::scale_x_continuous(
    breaks = c(1, 2),
    labels = popisky_druhu[c("Adelie", "Gentoo")],
    limits = c(0.65, 2.95)
  ) +
  ggplot2::labs(
    x = NULL,
    y = "Hmotnost těla (g)",
    color = "Druh"
  ) +
  ggplot2::theme(legend.position = "none")
```

Svislá závorka měří rozdíl mezi dvěma průměry. Kratší oranžové úsečky měří jiný druh rozdílu: vzdálenosti jedinců od jejich vlastního průměru. První množství je systematická část, kterou chceme vysvětlit druhem. Druhé množství je `r render_glossary_term("variabilita", display = "variabilita")`, která zůstává uvnitř skupin.

### Stejný rozdíl, jiná variabilita

Následující obrázek není další výběr tučňáků. Je to záměrně zjednodušený myšlenkový pokus: oba panely mají stejné dva průměry, ale liší se rozptýlením bodů kolem nich.

```{r}
#| label: pripravit-myslenkovy-pokus-variabilita
#| echo: false
#| output: false
#| message: false
#| warning: false
#| error: false
vec_pattern <-
  c(-1.6, -1.25, -0.9, -0.55, -0.2, 0.2, 0.55, 0.9, 1.25, 1.6)

data_variability_demo <-
  tidyr::expand_grid(
    scenar = c(
      "menší variabilita uvnitř skupin",
      "větší variabilita uvnitř skupin"
    ),
    druh = factor(
      c("Adelie", "Gentoo"),
      levels = c("Adelie", "Gentoo")
    ),
    index = seq_along(vec_pattern)
  ) |>
  dplyr::mutate(
    prumer_g = ifelse(druh == "Adelie", mean_adelie, mean_gentoo),
    scale_g = ifelse(
      scenar == "menší variabilita uvnitř skupin",
      170,
      620
    ),
    hmotnost_tela_g = prumer_g + vec_pattern[index] * scale_g
  )
```

```{r}
#| label: zobrazit-myslenkovy-pokus-variabilita
#| echo: false
#| output: true
#| message: false
#| warning: false
#| error: false
#| fig-cap: "Myšlenkový pokus: rozdíl mezi průměry je v obou panelech stejný, mění se pouze variabilita bodů uvnitř skupin."
#| fig-width: 9
#| fig-height: 5
ggplot2::ggplot(
  data = data_variability_demo,
  mapping = ggplot2::aes(
    x = druh,
    y = hmotnost_tela_g,
    color = druh
  )
) +
  ggbeeswarm::geom_quasirandom(
    width = 0.16,
    size = 2,
    show.legend = FALSE
  ) +
  ggplot2::stat_summary(
    fun = mean,
    geom = "point",
    shape = 95,
    size = 12,
    show.legend = FALSE
  ) +
  ggplot2::facet_wrap(
    facets = ggplot2::vars(scenar),
    nrow = 1
  ) +
  ggplot2::scale_color_manual(values = barvy_druhu) +
  ggplot2::scale_x_discrete(labels = c("Adélie", "Gentoo")) +
  ggplot2::labs(
    x = NULL,
    y = "Ilustrační hmotnost (g)"
  )
```

::: {.box-question title="Co by se změnilo v našem závěru?"}
Kdyby byl rozdíl mezi průměry v obou panelech stejný, ve kterém panelu by druh vysvětloval větší část celkové variability? Ve kterém panelu by bylo obtížnější odlišit systematický rozdíl od běžných rozdílů mezi jedinci?
:::

**Rozdíl průměrů tedy nečteme izolovaně. Posuzujeme jej vzhledem k variabilitě, která zůstává kolem skupinových průměrů.** Právě z tohoto porovnání později vznikne název `r render_glossary_term("anova", display = "analýza rozptylu")`: metoda porovnává variabilitu zachycenou rozdílnými skupinovými průměry s reziduální variabilitou uvnitř skupin.

## Stejný `r render_glossary_term("linearni-model", display = "lineární model")`, jiný `r render_glossary_term("prediktor", display = "prediktor")`

Vraťme se k obecnému zápisu z lekce o první přímce. U číselného prediktoru jsme naměřenou hodnotu rozdělili na `r render_glossary_term("odhadnuta-hodnota", display = "hodnotu odhadnutou modelem")` a `r render_glossary_term("residuum", display = "residuum")`:

$$
\begin{aligned}
\text{naměřená hodnota}
&=
\text{odhadnutá hodnota}
+
\text{residuum}.
\end{aligned}
$$

Až potom jsme vztah zapsali obecně:

$$
y_i = \hat{y}_i + e_i = a + b x_i + e_i.
$$

Číslo $x_i$ určovalo polohu `r render_glossary_term("pozorovani", display = "pozorování")` na vodorovné ose. Výraz $a+b x_i$ potom vybral odpovídající výšku na přímce. Nyní ale prediktor obsahuje názvy druhů. Jak může název vstoupit do stejného výpočtu?

### Druh převedeme na viditelný přepínač

Nejdříve vybereme jedno skutečné pozorování každého druhu a vedle názvu druhu zobrazíme pomocný sloupec **je Gentoo?**. Hodnota 0 znamená „ne“ a hodnota 1 znamená „ano“.

```{r}
#| label: pripravit-prepinac-druhu
#| echo: false
#| output: false
#| message: false
#| warning: false
#| error: false
data_switch_examples <-
  data_penguins_two |>
  dplyr::group_by(druh) |>
  dplyr::slice(1) |>
  dplyr::ungroup() |>
  dplyr::mutate(
    je_gentoo = ifelse(druh == "Gentoo", 1L, 0L)
  )
```

```{r}
#| label: ukazat-prepinac-druhu
#| echo: false
#| output: true
#| message: false
#| warning: false
#| error: false
data_switch_examples |>
  dplyr::transmute(
    Druh = popisky_druhu[as.character(druh)],
    `Naměřená hmotnost (g)` = hmotnost_tela_g,
    `je Gentoo?` = je_gentoo
  ) |>
  knitr::kable(
    caption = paste0(
      "Dvě skutečná pozorování a číselný přepínač ",
      "pro jejich skupinu."
    )
  )
```

Nula a jednička nejsou další biologická měření a neříkají, že jeden druh je „vyšší“ nebo „lepší“. Jsou jen způsobem, jak modelu sdělit příslušnost ke skupině.

### Nejprve zapíšeme vztah slovy

Pro dvouskupinový model bude `r render_glossary_term("intercept", display = "intercept")` `r render_glossary_term("prumer", display = "průměrnou hmotností")` referenčního druhu Adélie. Koeficient u Gentoo bude rozdíl mezi průměrem Gentoo a průměrem Adélie.

$$
\begin{aligned}
\text{odhadnutá hmotnost těla}
&=
\text{průměrná hmotnost druhu Adélie} \\
&\quad +
\text{rozdíl Gentoo vůči Adélie}
\cdot
\text{přepínač je Gentoo}.
\end{aligned}
$$

```{r}
#| label: fitovat-model-dvou-druhu-skryte
#| echo: false
#| output: false
#| message: false
#| warning: false
#| error: false
mod_two_species <-
  lm(
    formula = hmotnost_tela_g ~ druh,
    data = data_penguins_two
  )

coef_two <- coef(mod_two_species)
summary_two <- coef(summary(mod_two_species))
confint_two <- confint(mod_two_species)

intercept_two <- unname(coef_two[["(Intercept)"]])
difference_two <- unname(coef_two[["druhGentoo"]])
se_difference_two <- summary_two["druhGentoo", "Std. Error"]
t_difference_two <- summary_two["druhGentoo", "t value"]
p_difference_two <- summary_two["druhGentoo", "Pr(>|t|)"]
df_two <- df.residual(mod_two_species)
```

Pro Adélie má přepínač hodnotu 0:

$$
\begin{aligned}
\text{odhadnutá hmotnost Adélie}
&=
`r round(intercept_two, 1)`
+
`r round(difference_two, 1)`
\cdot 0 \\
&=
`r round(intercept_two, 1)`\ \text{g}.
\end{aligned}
$$

Pro Gentoo má přepínač hodnotu 1:

$$
\begin{aligned}
\text{odhadnutá hmotnost Gentoo}
&=
`r round(intercept_two, 1)`
+
`r round(difference_two, 1)`
\cdot 1 \\
&=
`r round(intercept_two + difference_two, 1)`\ \text{g}.
\end{aligned}
$$

Až teď použijeme obecné symboly. $z_i$ je přepínač příslušnosti ke skupině:

$$
\hat{y}_i = a + b z_i,
$$

$$
y_i = a + b z_i + e_i.
$$

Zápis se od číselného prediktoru téměř nezměnil. Změnil se význam proměnné na pravé straně a tím i význam koeficientu $b$: už nepopisuje změnu při zvýšení prediktoru o jednu měrnou jednotku, ale rozdíl jedné skupiny vůči referenční skupině.

::: {.box-warning title="Nula a jednička nejsou pořadí druhů"}
Kdybychom vyměnili referenční druh, změnil by se přepínač, intercept i znaménko koeficientu. Skupinové průměry a biologický obsah dat by však zůstaly stejné. Kódování je jazyk modelu, ne vlastnost tučňáků.
:::

## Fitujeme dvouskupinový model v R

V R zůstává funkce `lm()` stejná. Do pravé strany formule jednoduše vložíme `druh`. Protože jsme Adélie nastavili jako první úroveň faktoru, stane se referenční skupinou.

```{r}
#| label: fitovat-model-dvou-druhu-viditelne
#| echo: true
#| eval: true
# Ponecháme dva druhy a odstraníme nevyužitou třetí úroveň
data_dva_druhy <-
  data_tucnaci[
    data_tucnaci$druh %in% c("Adelie", "Gentoo"),
  ]
data_dva_druhy$druh <- droplevels(data_dva_druhy$druh)

# Fitujeme známý lineární model s kategoriálním prediktorem
mod_dva_druhy <-
  lm(
    formula = hmotnost_tela_g ~ druh,
    data = data_dva_druhy
  )

# Zobrazíme odhadnuté koeficienty a jejich intervaly
coef(mod_dva_druhy)
confint(mod_dva_druhy)
```

```{r}
#| label: vysvetlit-koeficienty-dvou-druhu
#| echo: false
#| output: true
#| message: false
#| warning: false
#| error: false
tibble::tibble(
  `Řádek výstupu` = c("(Intercept)", "druhGentoo"),
  `Odhad (g)` = round(
    c(intercept_two, difference_two),
    digits = 1
  ),
  `Biologický význam` = c(
    "průměrná hmotnost Adélie",
    "průměr Gentoo minus průměr Adélie"
  ),
  `Kde číslo vidíme v grafu` = c(
    "výška průměrové úsečky Adélie",
    "svislá vzdálenost mezi dvěma průměry"
  )
) |>
  knitr::kable(
    caption = "Dvouskupinové koeficienty a jejich význam."
  )
```

`r render_glossary_term("intercept", display = "Intercept")` `r round(intercept_two, 1)` g je `r render_glossary_term("prumer", display = "průměr")` referenční skupiny Adélie. Koeficient `druhGentoo` `r round(difference_two, 1)` g je rozdíl **Gentoo minus Adélie**. Součet obou koeficientů dává `r round(intercept_two + difference_two, 1)` g, tedy průměr Gentoo.

::: {.box-warning title="Co netestuje řádek interceptu"}
`r render_glossary_term("p-hodnota", display = "P-hodnota")` v řádku interceptu porovnává průměr Adélie s nulovou hmotností. Nulová hmotnost není naše biologická otázka. Otázku rozdílu druhů ve dvouskupinovém modelu najdeme v řádku `druhGentoo`.
:::

## `r render_glossary_term("odhadnuta-hodnota", display = "Odhadnuté hodnoty")` a `r render_glossary_term("residuum", display = "residua")` nezmizely

V modelu s číselným `r render_glossary_term("prediktor", display = "prediktorem")` měla každá šířka lístku vlastní hodnotu na přímce. V modelu se dvěma skupinami existují jen dvě odhadnuté hodnoty: `r render_glossary_term("prumer", display = "průměr")` Adélie a průměr Gentoo. Každý jedinec stejného druhu dostane stejnou odhadnutou hmotnost, ale vlastní residuum.

```{r}
#| label: spocitat-odhadnute-hodnoty-residua
#| echo: false
#| output: false
#| message: false
#| warning: false
#| error: false
data_two_model <-
  data_penguins_two |>
  dplyr::mutate(
    odhadnuta_hmotnost_g = fitted(mod_two_species),
    residuum_g = resid(mod_two_species),
    x = ifelse(druh == "Adelie", 1, 2)
  )

data_one_penguin <-
  data_two_model |>
  dplyr::filter(druh == "Adelie") |>
  dplyr::slice(1)

one_measured <-
  data_one_penguin |>
  dplyr::pull(hmotnost_tela_g)

one_fitted <-
  data_one_penguin |>
  dplyr::pull(odhadnuta_hmotnost_g)

one_residual <-
  data_one_penguin |>
  dplyr::pull(residuum_g)
```

```{r}
#| label: zobrazit-odhadnute-hodnoty-residua
#| echo: false
#| output: true
#| message: false
#| warning: false
#| error: false
#| fig-cap: "Každý jedinec sdílí odhadnutou hodnotu svého druhu; svislé úsečky jsou residua."
#| fig-width: 8
#| fig-height: 5.5
ggplot2::ggplot(
  data = data_two_model,
  mapping = ggplot2::aes(
    x = x,
    y = hmotnost_tela_g,
    color = druh
  )
) +
  ggplot2::geom_segment(
    mapping = ggplot2::aes(
      xend = x,
      yend = odhadnuta_hmotnost_g
    ),
    color = biostat_cols[["grey_olive"]],
    alpha = 0.42,
    linewidth = 0.45
  ) +
  ggplot2::geom_point(
    position = ggplot2::position_jitter(width = 0.12, height = 0),
    alpha = 0.45,
    size = 1.4
  ) +
  ggplot2::geom_segment(
    data = data_summary_two,
    mapping = ggplot2::aes(
      x = x - 0.28,
      xend = x + 0.28,
      y = prumer_g,
      yend = prumer_g,
      color = druh
    ),
    linewidth = 2.2,
    inherit.aes = FALSE
  ) +
  ggplot2::scale_color_manual(values = barvy_druhu) +
  ggplot2::scale_x_continuous(
    breaks = c(1, 2),
    labels = popisky_druhu[c("Adelie", "Gentoo")]
  ) +
  ggplot2::labs(
    x = NULL,
    y = "Hmotnost těla (g)",
    color = "Druh"
  ) +
  ggplot2::theme(legend.position = "none")
```

Pro prvního zobrazeného jedince platí nejprve vztah slovy:

$$
\text{residuum}
=
\text{naměřená hmotnost}
-
\text{odhadnutá hmotnost}.
$$

Dosadíme čísla ze stejného řádku dat a z výšky průměrové úsečky:

$$
\begin{aligned}
\text{residuum}
&=
`r round(one_measured, 1)`
-
`r round(one_fitted, 1)` \\
&=
`r round(one_residual, 1)`\ \text{g}.
\end{aligned}
$$

Teprve potom se vrátíme k obecnému zápisu:

$$
e_i = y_i - \hat{y}_i.
$$

```{r}
#| label: ziskat-odhadnute-hodnoty-residua-viditelne
#| echo: true
#| eval: true
# Z modelu získáme odhadnutou hmotnost každého jedince
data_dva_druhy$odhadnuta_hmotnost_g <-
  fitted(mod_dva_druhy)

# Residuum je měření minus odhadnutá hodnota
data_dva_druhy$residuum_g <-
  resid(mod_dva_druhy)

# Zkontrolujeme první řádky obou nových sloupců
head(
  data_dva_druhy[
    , c(
      "druh",
      "hmotnost_tela_g",
      "odhadnuta_hmotnost_g",
      "residuum_g"
    )
  ]
)
```

::: {.box-result title="Co zůstalo stejné"}
`r render_glossary_term("linearni-model", display = "Lineární model")` stále rozděluje každou naměřenou hodnotu na systematickou část a residuum. U číselného prediktoru byla systematickou částí přímka; u `r render_glossary_term("kategoricka-promenna", display = "kategoriálního prediktoru")` jsou jí skupinové průměry.
:::

## Jak velký a přesný je rozdíl dvou druhů?

Koeficient `druhGentoo` odhaduje rozdíl `r round(difference_two, 1)` g. Nyní navážeme na předchozí dvě lekce: `r render_glossary_term("odhad", display = "odhad")` doplníme `r render_glossary_term("standardni-chyba", display = "standardní chybou")` a `r render_glossary_term("interval-spolehlivosti", display = "95% intervalem spolehlivosti")`.

```{r}
#| label: pripravit-interval-dvou-druhu
#| echo: false
#| output: false
#| message: false
#| warning: false
#| error: false
data_difference_interval <-
  tibble::tibble(
    porovnani = "Gentoo minus Adélie",
    odhad = difference_two,
    dolni = confint_two["druhGentoo", 1],
    horni = confint_two["druhGentoo", 2]
  )
```

```{r}
#| label: zobrazit-interval-dvou-druhu
#| echo: false
#| output: true
#| message: false
#| warning: false
#| error: false
#| fig-cap: "Odhad rozdílu průměrné hmotnosti Gentoo minus Adélie a jeho 95% interval spolehlivosti. Nula znamená stejné průměry."
#| fig-width: 8
#| fig-height: 3.2
ggplot2::ggplot(
  data = data_difference_interval,
  mapping = ggplot2::aes(
    x = odhad,
    y = porovnani
  )
) +
  ggplot2::geom_vline(
    xintercept = 0,
    linetype = 2,
    color = biostat_cols[["grey_olive"]]
  ) +
  ggplot2::geom_errorbar(
    mapping = ggplot2::aes(
      xmin = dolni,
      xmax = horni
    ),
    orientation = "y",
    width = 0.15,
    linewidth = 1.1,
    color = biostat_cols[["indigo_velvet"]]
  ) +
  ggplot2::geom_point(
    size = 3.5,
    color = biostat_cols[["orange"]]
  ) +
  ggplot2::labs(
    x = "Rozdíl průměrné hmotnosti (g)",
    y = NULL
  )
```

Interval sahá od `r round(confint_two["druhGentoo", 1], 1)` do `r round(confint_two["druhGentoo", 2], 1)` g. Celý leží nad nulou, ale jeho hlavním sdělením není pouze „nula uvnitř / nula vně“. Ukazuje také, jak velký rozdíl je s daty a modelem slučitelný.

### Testujeme nulový rozdíl

`r render_glossary_term("nulova-hypoteza", display = "Nulová hypotéza")` a alternativa nyní mluví o rozdílu `r render_glossary_term("prumer", display = "průměrných")` hmotností:

$$
H_0:
\text{průměr Gentoo}
-
\text{průměr Adélie}
= 0,
$$

$$
H_A:
\text{průměr Gentoo}
-
\text{průměr Adélie}
\neq 0.
$$

Z předchozí lekce známe vztah mezi odhadem, nulovou hodnotou a jeho `r render_glossary_term("nejistota", display = "nejistotou")`. Nejdříve jej zapíšeme slovy:

$$
\text{t-statistika}
=
\frac{
\text{odhadnutý rozdíl}-\text{nulový rozdíl}
}{
\text{standardní chyba rozdílu}
}.
$$

Potom dosadíme čísla z řádku `druhGentoo`:

$$
\begin{aligned}
t
&=
\frac{
`r round(difference_two, 1)`-0
}{
`r round(se_difference_two, 1)`
} \\
&=
`r round(t_difference_two, 2)`.
\end{aligned}
$$

Až nakonec použijeme obecný zápis:

$$
t = \frac{\hat{b}-0}{\operatorname{SE}(\hat{b})}.
$$

Pozorovaný rozdíl leží `r round(t_difference_two, 2)` standardních chyb od nuly. Při `r df_two` residuálních `r render_glossary_term("stupne-volnosti", display = "stupních volnosti")` má odpovídající `r render_glossary_term("p-hodnota", display = "p-hodnota")` hodnotu `r gsub("\\.", ",", format.pval(p_difference_two, digits = 3, eps = 0.001))`. Za předpokladů modelu jsou data velmi obtížně slučitelná s přesně nulovým rozdílem mezi těmito dvěma druhy.

### Kde se v modelu skrývá `r render_glossary_term("t-test", display = "dvouvýběrový t-test")`?

Klasický dvouvýběrový t-test se společným `r render_glossary_term("rozptyl", display = "rozptylem")` pokládá stejnou otázku jako koeficient ve dvouskupinovém `r render_glossary_term("linearni-model", display = "lineárním modelu")`. Aby znaménko rozdílu odpovídalo našemu koeficientu, odečteme Adélie od Gentoo.

```{r}
#| label: porovnat-model-a-t-test
#| echo: true
#| eval: true
# Připravíme hmotnosti obou skupin ve směru Gentoo minus Adélie
vec_gentoo <-
  data_dva_druhy$hmotnost_tela_g[
    data_dva_druhy$druh == "Gentoo"
  ]
vec_adelie <-
  data_dva_druhy$hmotnost_tela_g[
    data_dva_druhy$druh == "Adelie"
  ]

# Test se společným rozptylem odpovídá dvouskupinovému lm()
t.test(
  x = vec_gentoo,
  y = vec_adelie,
  var.equal = TRUE
)
```

```{r}
#| label: ukazat-shodu-modelu-t-testu
#| echo: false
#| output: true
#| message: false
#| warning: false
#| error: false
res_t_equal <-
  t.test(
    x = data_penguins_two |>
      dplyr::filter(druh == "Gentoo") |>
      dplyr::pull(hmotnost_tela_g),
    y = data_penguins_two |>
      dplyr::filter(druh == "Adelie") |>
      dplyr::pull(hmotnost_tela_g),
    var.equal = TRUE
  )

tibble::tibble(
  Postup = c(
    "koeficient v lm()",
    "t-test se společným rozptylem"
  ),
  `Rozdíl Gentoo − Adélie (g)` = round(
    c(
      difference_two,
      unname(res_t_equal$estimate[[1]] - res_t_equal$estimate[[2]])
    ),
    digits = 1
  ),
  `t-statistika` = round(
    c(t_difference_two, unname(res_t_equal$statistic)),
    digits = 2
  ),
  df = round(
    c(df_two, unname(res_t_equal$parameter)),
    digits = 0
  )
) |>
  knitr::kable(
    caption = paste0(
      "Stejná dvouskupinová otázka zapsaná jako koeficient ",
      "lineárního modelu a jako t-test."
    )
  )
```

::: {.box-warning title="Výchozí t.test() v R je Welchův test"}
Bez argumentu `var.equal = TRUE` používá R Welchův t-test, který nevyžaduje společný rozptyl skupin a může mít jiné stupně volnosti i mírně jiný interval. Není proto pravda, že každý výstup `t.test()` musí být číselně totožný s obyčejným `lm()`. Totožnost v tabulce platí pro stejnou otázku a stejné předpoklady.
:::

## Přidáme třetí druh, ale formule v R zůstane stejná

Nyní vrátíme do dat tučňáka uzdičkového. Do `lm()` nemusíme přidávat nový druh ručně: faktor `druh` už obsahuje všechny tři úrovně.

```{r}
#| label: fitovat-model-tri-druhy-skryte
#| echo: false
#| output: false
#| message: false
#| warning: false
#| error: false
mod_three_species <-
  lm(
    formula = hmotnost_tela_g ~ druh,
    data = data_penguins
  )

coef_three <- coef(mod_three_species)
summary_three <- coef(summary(mod_three_species))
confint_three <- confint(mod_three_species)

data_summary_three <-
  data_penguins |>
  dplyr::group_by(druh) |>
  dplyr::summarise(
    n = dplyr::n(),
    prumer_g = mean(hmotnost_tela_g),
    sd_g = sd(hmotnost_tela_g),
    .groups = "drop"
  ) |>
  dplyr::mutate(
    x = c(1, 2, 3)
  )
```

```{r}
#| label: zobrazit-tri-druhy-prumery
#| echo: false
#| output: true
#| message: false
#| warning: false
#| error: false
#| fig-cap: "Stejný typ grafu po přidání třetího druhu. Každý druh má vlastní odhadnutý průměr."
#| fig-width: 9
#| fig-height: 5.5
ggplot2::ggplot(
  data = data_penguins,
  mapping = ggplot2::aes(
    x = druh,
    y = hmotnost_tela_g,
    color = druh
  )
) +
  ggbeeswarm::geom_quasirandom(
    width = 0.22,
    alpha = 0.42,
    size = 1.55,
    show.legend = FALSE
  ) +
  ggplot2::geom_segment(
    data = data_summary_three,
    mapping = ggplot2::aes(
      x = x - 0.28,
      xend = x + 0.28,
      y = prumer_g,
      yend = prumer_g,
      color = druh
    ),
    linewidth = 2.2,
    inherit.aes = FALSE
  ) +
  ggplot2::scale_color_manual(values = barvy_druhu) +
  ggplot2::scale_x_discrete(labels = popisky_druhu) +
  ggplot2::labs(
    x = NULL,
    y = "Hmotnost těla (g)"
  ) +
  ggplot2::theme(legend.position = "none")
```

`r render_glossary_term("prumer", display = "Průměry")` Adélie a Chinstrap leží blízko sebe, zatímco průměr Gentoo je mnohem výše. To je přesně situace, ve které potřebujeme odlišit tři otázky: jak se jednotlivé skupiny liší od reference, zda jsou všechny tři průměry celkově stejné a které konkrétní dvojice chceme porovnat.

```{r}
#| label: fitovat-model-tri-druhy-viditelne
#| echo: true
#| eval: true
# Fitujeme stejnou formuli na všech třech druzích
mod_tri_druhy <-
  lm(
    formula = hmotnost_tela_g ~ druh,
    data = data_tucnaci
  )

# Koeficienty stále čteme vzhledem k referenčnímu druhu Adélie
coef(mod_tri_druhy)
confint(mod_tri_druhy)
```

### Tři skupiny potřebují dva přepínače

Adélie zůstává referencí. Model proto vytvoří přepínač pro Chinstrap a druhý pro Gentoo.

```{r}
#| label: ukazat-dva-prepinace
#| echo: false
#| output: true
#| message: false
#| warning: false
#| error: false
tibble::tibble(
  Druh = popisky_druhu[c("Adelie", "Chinstrap", "Gentoo")],
  `je Chinstrap?` = c(0L, 1L, 0L),
  `je Gentoo?` = c(0L, 0L, 1L),
  `Odhadnutá hmotnost` = c(
    "a",
    "a + b₁",
    "a + b₂"
  )
) |>
  knitr::kable(
    caption = paste0(
      "Kódování tří skupin při referenčním druhu Adélie. ",
      "Přepínače nejsou biologické veličiny."
    )
  )
```

Nejdříve slovy:

$$
\begin{aligned}
\text{odhadnutá hmotnost těla}
&=
\text{průměr Adélie} \\
&\quad +
\text{rozdíl Chinstrap vůči Adélie}
\cdot
\text{přepínač Chinstrap} \\
&\quad +
\text{rozdíl Gentoo vůči Adélie}
\cdot
\text{přepínač Gentoo}.
\end{aligned}
$$

Teď dosadíme skutečné koeficienty a oba přepínače z tabulky. Každý řádek skončí právě na průměru daného druhu:

$$
\begin{aligned}
\widehat{\text{hmotnost}}_{\text{Adélie}}
&=
`r round(coef_three[["(Intercept)"]], 1)`
+
`r round(coef_three[["druhChinstrap"]], 1)`\cdot 0
+
`r round(coef_three[["druhGentoo"]], 1)`\cdot 0
=
`r round(coef_three[["(Intercept)"]], 1)`\ \text{g}, \\
\widehat{\text{hmotnost}}_{\text{Chinstrap}}
&=
`r round(coef_three[["(Intercept)"]], 1)`
+
`r round(coef_three[["druhChinstrap"]], 1)`\cdot 1
+
`r round(coef_three[["druhGentoo"]], 1)`\cdot 0
=
`r round(coef_three[["(Intercept)"]] + coef_three[["druhChinstrap"]], 1)`\ \text{g}, \\
\widehat{\text{hmotnost}}_{\text{Gentoo}}
&=
`r round(coef_three[["(Intercept)"]], 1)`
+
`r round(coef_three[["druhChinstrap"]], 1)`\cdot 0
+
`r round(coef_three[["druhGentoo"]], 1)`\cdot 1
=
`r round(coef_three[["(Intercept)"]] + coef_three[["druhGentoo"]], 1)`\ \text{g}.
\end{aligned}
$$

Až potom vztah zapíšeme obecně. Symboly $z_{\text{Chinstrap},i}$ a $z_{\text{Gentoo},i}$ jsou dva přepínače pro pozorování $i$; $a$ je průměr Adélie a $b_1$, $b_2$ jsou rozdíly dalších druhů vůči Adélie:

$$
\hat{y}_i
=
a
+
b_1 z_{\text{Chinstrap},i}
+
b_2 z_{\text{Gentoo},i}.
$$

```{r}
#| label: vysvetlit-koeficienty-tri-druhy
#| echo: false
#| output: true
#| message: false
#| warning: false
#| error: false
data_coef_three <-
  tibble::tibble(
    radek = c("(Intercept)", "druhChinstrap", "druhGentoo"),
    odhad_g = unname(coef_three),
    vyznam = c(
      "průměr Adélie",
      "Chinstrap minus Adélie",
      "Gentoo minus Adélie"
    )
  )

data_coef_three |>
  dplyr::transmute(
    `Řádek výstupu` = radek,
    `Odhad (g)` = round(odhad_g, digits = 1),
    `Význam při referenci Adélie` = vyznam
  ) |>
  knitr::kable(
    caption = "Koeficienty třískupinového modelu."
  )
```

Koeficient Chinstrap minus Adélie je pouze `r round(coef_three[["druhChinstrap"]], 1)` g a jeho `r render_glossary_term("interval-spolehlivosti", display = "95% interval")` od `r round(confint_three["druhChinstrap", 1], 1)` do `r round(confint_three["druhChinstrap", 2], 1)` g protíná nulu. Koeficient Gentoo minus Adélie je `r round(coef_three[["druhGentoo"]], 1)` g a jeho interval leží celý nad nulou.

::: {.box-warning title="Koeficienty neobsahují všechny dvojice"}
Tabulka s referencí Adélie přímo odpovídá na otázky Chinstrap minus Adélie a Gentoo minus Adélie. Rozdíl Gentoo minus Chinstrap v ní není samostatný řádek, i když jej lze ze stejného modelu odvodit.
:::

## Jedna celková otázka: `r render_glossary_term("anova", display = "analýza rozptylu")`

U tří skupin můžeme nejprve položit jednu celkovou otázku:

$$
H_0:
\text{všechny tři průměrné hmotnosti jsou stejné}.
$$

Alternativa neříká, která dvojice se liší. Říká pouze, že alespoň jeden `r render_glossary_term("prumer", display = "průměr")` není stejný jako ostatní.

### Jeden společný průměr proti třem skupinovým průměrům

Model bez `r render_glossary_term("prediktor", display = "prediktoru")` přiřadí všem tučňákům jeden společný průměr. Model s druhem přiřadí každému jedinci průměr jeho druhu. Oba modely můžeme zobrazit ve stejných datech.

```{r}
#| label: pripravit-porovnani-jednoho-a-tri-prumeru
#| echo: false
#| output: false
#| message: false
#| warning: false
#| error: false
mod_one_mean <-
  lm(
    formula = hmotnost_tela_g ~ 1,
    data = data_penguins
  )

data_model_comparison <-
  dplyr::bind_rows(
    data_penguins |>
      dplyr::mutate(
        model = "jeden společný průměr",
        fitted_g = fitted(mod_one_mean)
      ),
    data_penguins |>
      dplyr::mutate(
        model = "tři skupinové průměry",
        fitted_g = fitted(mod_three_species)
      )
  ) |>
  dplyr::mutate(
    model = factor(
      model,
      levels = c(
        "jeden společný průměr",
        "tři skupinové průměry"
      )
    )
  )

data_model_lines <-
  data_model_comparison |>
  dplyr::distinct(model, druh, fitted_g) |>
  dplyr::mutate(
    x = as.numeric(druh)
  )

sse_one_mean <- sum(resid(mod_one_mean)^2)
sse_three_means <- sum(resid(mod_three_species)^2)
sse_reduction <- sse_one_mean - sse_three_means
```

```{r}
#| label: zobrazit-jeden-proti-trem-prumerum
#| echo: false
#| output: true
#| message: false
#| warning: false
#| error: false
#| fig-cap: "Stejná pozorování popsaná jedním společným průměrem a třemi skupinovými průměry."
#| fig-width: 10
#| fig-height: 5.8
ggplot2::ggplot(
  data = data_model_comparison,
  mapping = ggplot2::aes(
    x = as.numeric(druh),
    y = hmotnost_tela_g,
    color = druh
  )
) +
  ggplot2::geom_point(
    position = ggplot2::position_jitter(width = 0.12, height = 0),
    alpha = 0.28,
    size = 1.2
  ) +
  ggplot2::geom_segment(
    data = data_model_lines,
    mapping = ggplot2::aes(
      x = x - 0.32,
      xend = x + 0.32,
      y = fitted_g,
      yend = fitted_g
    ),
    color = biostat_cols[["graphite"]],
    linewidth = 1.8,
    inherit.aes = FALSE
  ) +
  ggplot2::facet_wrap(
    facets = ggplot2::vars(model),
    nrow = 1
  ) +
  ggplot2::scale_color_manual(values = barvy_druhu) +
  ggplot2::scale_x_continuous(
    breaks = c(1, 2, 3),
    labels = c("Adélie", "Chinstrap", "Gentoo")
  ) +
  ggplot2::labs(
    x = NULL,
    y = "Hmotnost těla (g)",
    color = "Druh"
  ) +
  ggplot2::theme(legend.position = "none")
```

V levém panelu jsou `r render_glossary_term("residuum", display = "residua")` vzdálenosti od jednoho společného průměru. V pravém panelu jsou vzdálenosti od průměru vlastního druhu. `r render_glossary_term("soucet-ctvercu-residui", display = "Součet čtverců residuí")` klesne z `r format(round(sse_one_mean), big.mark = " ", scientific = FALSE)` na `r format(round(sse_three_means), big.mark = " ", scientific = FALSE)` g². Rozdílné skupinové průměry tedy vysvětlí část `r render_glossary_term("variabilita", display = "variability")`, která v jednodušším modelu zůstávala v residuích.

### Co porovnává `r render_glossary_term("f-statistika", display = "F-statistika")`

F-statistika porovnává variabilitu spojenou s rozdíly mezi skupinovými průměry s reziduální variabilitou uvnitř skupin. Proto se metoda jmenuje **analýza rozptylu**, i když biologická otázka mluví o průměrech.

Nejdříve stejný vztah zapíšeme pouze slovy:

$$
\text{F-statistika}
=
\frac{
\text{variabilita připadající na rozdíly mezi skupinami}
}{
\text{reziduální variabilita uvnitř skupin}
}.
$$

```{r}
#| label: pripravit-anova-vysledek
#| echo: false
#| output: false
#| message: false
#| warning: false
#| error: false
table_anova <- anova(mod_three_species)
f_anova <- table_anova["druh", "F value"]
p_anova <- table_anova["druh", "Pr(>F)"]
df_group <- table_anova["druh", "Df"]
df_residual <- table_anova["Residuals", "Df"]
ms_group <- table_anova["druh", "Mean Sq"]
ms_residual <- table_anova["Residuals", "Mean Sq"]
```

Potom použijeme čísla z předchozího obrázku a `r render_glossary_term("stupne-volnosti", display = "stupně volnosti")` z tabulky níže. Pokles součtu čtverců rozdělíme mezi `r df_group` rozdíly a zbylý součet čtverců mezi `r df_residual` residuálních stupňů volnosti:

$$
\begin{aligned}
\text{průměrný čtverec mezi skupinami}
&=
\frac{
`r round(sse_one_mean)`-`r round(sse_three_means)`
}{
`r df_group`
}
=
`r round(ms_group, 1)`, \\
\text{průměrný čtverec uvnitř skupin}
&=
\frac{
`r round(sse_three_means)`
}{
`r df_residual`
}
=
`r round(ms_residual, 1)`.
\end{aligned}
$$

Obě mezihodnoty jsou variability vyjádřené jako průměrné čtverce. Jejich poměr dává výsledek z tabulky:

$$
F
=
\frac{`r round(ms_group, 1)`}{`r round(ms_residual, 1)`}
=
`r round(f_anova, 2)`.
$$

Až teď zapíšeme stejnou myšlenku obecně:

$$
F
=
\frac{MS_{\text{mezi skupinami}}}{MS_{\text{uvnitř skupin}}}.
$$

Symbol $MS$ označuje průměrný čtverec: součet čtverců dělený příslušnými stupni volnosti. Podrobný rozklad všech součtů čtverců není cílem této lekce; důležitý je poměr systematických rozdílů mezi skupinami k variabilitě, která zůstala uvnitř skupin.

```{r}
#| label: zobrazit-anova-vysledek
#| echo: true
#| eval: true
# Položíme celkovou otázku stejnému třískupinovému modelu
anova(mod_tri_druhy)
```

Pro tučňáky vychází $F(`r df_group`, `r df_residual`)=`r round(f_anova, 2)`$ a `r render_glossary_term("p-hodnota", display = "p-hodnota")` má hodnotu `r gsub("\\.", ",", format.pval(p_anova, digits = 3, eps = 0.001))`. Za předpokladů modelu jsou data velmi obtížně slučitelná s hypotézou, že všechny tři druhy mají stejnou průměrnou hmotnost.

::: {.box-warning title="Celkový výsledek neříká, že se liší každá dvojice"}
Malá p-hodnota analýzy rozptylu podporuje tvrzení, že alespoň jeden průměr se liší. Neurčuje však, které dvojice se liší, ani zda jsou všechny rozdíly biologicky důležité.
:::

## Které dvojice se liší?

Po celkové otázce můžeme položit navazující otázky o konkrétních dvojicích. U tří druhů existují tři páry: Chinstrap minus Adélie, Gentoo minus Adélie a Gentoo minus Chinstrap.

Kdybychom každý pár testovali jako izolovanou novou studii, s rostoucím počtem testů by rostla šance na alespoň jeden náhodně extrémní výsledek. `r render_glossary_term("post-hoc-test", display = "Post-hoc porovnání")` proto vyhodnotí rodinu navazujících otázek společně. Zde použijeme `r render_glossary_term("interval-spolehlivosti", display = "Tukeyho simultánní intervaly")`.

```{r}
#| label: spocitat-post-hoc-porovnani
#| echo: false
#| output: false
#| message: false
#| warning: false
#| error: false
res_tukey <- TukeyHSD(aov(mod_three_species))

data_tukey <-
  as.data.frame(res_tukey$druh) |>
  tibble::rownames_to_column(var = "porovnani") |>
  dplyr::transmute(
    porovnani = factor(
      porovnani,
      levels = c(
        "Chinstrap-Adelie",
        "Gentoo-Adelie",
        "Gentoo-Chinstrap"
      ),
      labels = c(
        "Chinstrap minus Adélie",
        "Gentoo minus Adélie",
        "Gentoo minus Chinstrap"
      )
    ),
    odhad = diff,
    dolni = lwr,
    horni = upr,
    p_adjusted = `p adj`
  )
```

```{r}
#| label: zobrazit-post-hoc-intervaly
#| echo: false
#| output: true
#| message: false
#| warning: false
#| error: false
#| fig-cap: "Tři párové rozdíly a Tukeyho simultánní 95% intervaly. Nula znamená stejné průměry dané dvojice."
#| fig-width: 9
#| fig-height: 4.5
ggplot2::ggplot(
  data = data_tukey,
  mapping = ggplot2::aes(
    x = odhad,
    y = porovnani
  )
) +
  ggplot2::geom_vline(
    xintercept = 0,
    linetype = 2,
    color = biostat_cols[["grey_olive"]]
  ) +
  ggplot2::geom_errorbar(
    mapping = ggplot2::aes(
      xmin = dolni,
      xmax = horni
    ),
    orientation = "y",
    width = 0.14,
    linewidth = 1,
    color = biostat_cols[["indigo_velvet"]]
  ) +
  ggplot2::geom_point(
    size = 3.2,
    color = biostat_cols[["orange"]]
  ) +
  ggplot2::labs(
    x = "Rozdíl průměrné hmotnosti (g)",
    y = NULL
  )
```

```{r}
#| label: zobrazit-post-hoc-tabulku
#| echo: false
#| output: true
#| message: false
#| warning: false
#| error: false
data_tukey |>
  dplyr::transmute(
    Porovnání = porovnani,
    `Rozdíl (g)` = round(odhad, digits = 1),
    `Dolní mez (g)` = round(dolni, digits = 1),
    `Horní mez (g)` = round(horni, digits = 1),
    `Upravená p-hodnota` = format.pval(
      p_adjusted,
      digits = 3,
      eps = 0.001
    )
  ) |>
  knitr::kable(
    caption = paste0(
      "Párové rozdíly, simultánní intervaly a p-hodnoty ",
      "upravené pro tři porovnání."
    )
  )
```

```{r}
#| label: post-hoc-viditelne
#| echo: true
#| eval: true
# Ze stejného modelu získáme všechna párová porovnání
TukeyHSD(
  x = aov(mod_tri_druhy)
)
```

Rozdíl Chinstrap minus Adélie je `r round(data_tukey$odhad[1], 1)` g a simultánní interval od `r round(data_tukey$dolni[1], 1)` do `r round(data_tukey$horni[1], 1)` g protíná nulu. Data tedy tento malý rozdíl neodlišují od nuly. Oba rozdíly zahrnující Gentoo jsou přibližně `r round(data_tukey$odhad[2], 0)` až `r round(data_tukey$odhad[3], 0)` g a jejich intervaly leží celé nad nulou.

::: {.box-result title="Celková a párová otázka dávají různé informace"}
`r render_glossary_term("anova", display = "Analýza rozptylu")` ukázala, že všechny tři průměry nejsou stejné. Párová porovnání upřesnila proč: Gentoo se zřetelně liší od obou dalších druhů, zatímco Adélie a Chinstrap mají v tomto `r render_glossary_term("vyber", display = "výběru")` velmi podobné `r render_glossary_term("prumer", display = "průměrné hmotnosti")`.
:::

## Popisuje model data rozumně?

Výsledek testu není konec analýzy. Stejně jako u přímky zkontrolujeme `r render_glossary_term("diagnostika-modelu", display = "diagnostiku modelu")`. U `r render_glossary_term("kategoricka-promenna", display = "kategoriálního prediktoru")` má graf `r render_glossary_term("residuum", display = "residuí")` proti `r render_glossary_term("odhadnuta-hodnota", display = "odhadnutým hodnotám")` zvláštní, ale očekávaný tvar: protože model odhaduje tři skupinové `r render_glossary_term("prumer", display = "průměry")`, body tvoří tři svislé pásy.

::: {.box-warning title="Co od diagnostiky potřebujeme"}
Test předpokládá nezávislá `r render_glossary_term("pozorovani", display = "pozorování")`, přibližně srovnatelnou `r render_glossary_term("variabilita", display = "variabilitu")` residuí ve skupinách a přibližně normální tvar residuí. Graf residuí proti odhadnutým hodnotám pomáhá posoudit srovnatelnost `r render_glossary_term("rozptyl", display = "rozptylu")`; Q–Q graf pomáhá posoudit tvar `r render_glossary_term("rozdeleni", display = "rozdělení")`. Nezávislost však z těchto grafů nepoznáme — musíme ji zdůvodnit způsobem, jakým byla pozorování získána.
:::

```{r}
#| label: pripravit-diagnostiku-tri-druhy
#| echo: false
#| output: false
#| message: false
#| warning: false
#| error: false
data_diagnostics <-
  data_penguins |>
  dplyr::mutate(
    odhadnuta_hmotnost_g = fitted(mod_three_species),
    residuum_g = resid(mod_three_species)
  )
```

```{r}
#| label: zobrazit-residua-proti-odhadum
#| echo: false
#| output: true
#| message: false
#| warning: false
#| error: false
#| fig-cap: "Residua proti odhadnutým hodnotám. Tři svislé pásy odpovídají třem skupinovým průměrům a jsou vlastností tohoto modelu, ne samy o sobě závadou."
#| fig-width: 8
#| fig-height: 5
ggplot2::ggplot(
  data = data_diagnostics,
  mapping = ggplot2::aes(
    x = odhadnuta_hmotnost_g,
    y = residuum_g,
    color = druh
  )
) +
  ggplot2::geom_hline(
    yintercept = 0,
    linetype = 2,
    color = biostat_cols[["grey_olive"]]
  ) +
  ggplot2::geom_point(
    alpha = 0.58,
    size = 1.7,
    position = ggplot2::position_jitter(width = 22, height = 0)
  ) +
  ggplot2::scale_color_manual(
    values = barvy_druhu,
    labels = popisky_druhu
  ) +
  ggplot2::labs(
    x = "Odhadnutá hmotnost (g)",
    y = "Residuum (g)",
    color = "Druh"
  )
```

Ve všech třech pásech jsou residua rozptýlena kolem nuly. Rozsah není dokonale totožný, ale žádná skupina nevytváří dramaticky odlišný vějíř a žádný jednotlivý bod zjevně neurčuje celý výsledek.

```{r}
#| label: zobrazit-qq-graf-residui
#| echo: false
#| output: true
#| message: false
#| warning: false
#| error: false
#| fig-cap: "Q–Q graf residuí. Body převážně sledují referenční přímku; menší odchylky na koncích jsou u reálných dat běžné."
#| fig-width: 7
#| fig-height: 5
ggplot2::ggplot(
  data = data_diagnostics,
  mapping = ggplot2::aes(
    sample = residuum_g
  )
) +
  ggplot2::stat_qq(
    color = biostat_cols[["indigo_velvet"]],
    alpha = 0.55,
    size = 1.6
  ) +
  ggplot2::stat_qq_line(
    color = biostat_cols[["orange"]],
    linewidth = 0.9
  ) +
  ggplot2::labs(
    x = "Teoretické kvantily normálního rozdělení",
    y = "Kvantily residuí"
  )
```

Q–Q graf porovnává seřazená residua s hodnotami očekávanými při přibližně normálním tvaru. Body většinou sledují přímku. Model proto pro úvodní srovnání skupin nevykazuje problém, který by převzal hlavní biologický příběh. To neznamená, že jsou předpoklady „dokázané“; znamená to, že grafy neukazují zásadní rozpor.

## Co jednoduchý model neoddělil

Rozdíly mezi druhy jsou v těchto datech **asociace**. Jedinci nebyli náhodně přiřazeni ke druhům a druhy nebyly na ostrovech zastoupeny stejně.

```{r}
#| label: ukazat-druhy-a-ostrovy
#| echo: false
#| output: true
#| message: false
#| warning: false
#| error: false
data_penguins |>
  dplyr::count(druh, ostrov) |>
  tidyr::pivot_wider(
    names_from = ostrov,
    values_from = n,
    values_fill = 0
  ) |>
  dplyr::mutate(
    Druh = popisky_druhu[as.character(druh)]
  ) |>
  dplyr::select(Druh, Biscoe, Dream, Torgersen) |>
  knitr::kable(
    caption = "Počet jedinců jednotlivých druhů na třech ostrovech."
  )
```

Všichni tučňáci uzdičkoví v tomto `r render_glossary_term("vyber", display = "výběru")` pocházejí z ostrova Dream a všichni tučňáci oslí z ostrova Biscoe. Adélie byli měřeni na všech třech ostrovech. Jednoduchý model proto neumí oddělit druh od prostředí ostrova.

Pohlaví také souvisí s hmotností. Následující graf tuto strukturu pouze zviditelňuje; stále nefitujeme model s více `r render_glossary_term("prediktor", display = "prediktory")`.

```{r}
#| label: zobrazit-pohlavi-uvnitr-druhu
#| echo: false
#| output: true
#| message: false
#| warning: false
#| error: false
#| fig-cap: "Hmotnosti tří druhů rozlišené podle zaznamenaného pohlaví. Šedé body mají pohlaví nezaznamenané."
#| fig-width: 9
#| fig-height: 5.5
data_sex_plot <-
  data_penguins |>
  dplyr::mutate(
    pohlavi_plot = dplyr::case_when(
      pohlavi == "female" ~ "samice",
      pohlavi == "male" ~ "samec",
      TRUE ~ "nezaznamenáno"
    )
  )

ggplot2::ggplot(
  data = data_sex_plot,
  mapping = ggplot2::aes(
    x = druh,
    y = hmotnost_tela_g,
    shape = pohlavi_plot,
    color = pohlavi_plot
  )
) +
  ggbeeswarm::geom_quasirandom(
    width = 0.24,
    alpha = 0.58,
    size = 1.6
  ) +
  ggplot2::scale_color_manual(
    values = c(
      "samice" = biostat_cols[["amethyst"]],
      "samec" = biostat_cols[["orange"]],
      "nezaznamenáno" = biostat_cols[["grey_olive"]]
    )
  ) +
  ggplot2::scale_x_discrete(labels = popisky_druhu) +
  ggplot2::labs(
    x = NULL,
    y = "Hmotnost těla (g)",
    shape = "Pohlaví",
    color = "Pohlaví"
  )
```

::: {.box-question title="Otázka pro následující lekci"}
Změnil by se `r render_glossary_term("odhad", display = "odhad")` rozdílu mezi druhy, kdybychom porovnávali jedince stejného pohlaví nebo současně zohlednili ostrov? Odpověď vyžaduje model s více prediktory, který budeme stavět příště.
:::

## Co tedy můžeme říct o tučňácích?

Správný závěr nezačíná `r render_glossary_term("p-hodnota", display = "p-hodnotou")`. Nejprve uvedeme velikost rozdílů, potom jejich `r render_glossary_term("nejistota", display = "nejistotu")` a teprve pak testovou informaci a omezení studie.

::: {.box-question title="Sestavte závěr z pěti částí"}
Napište krátký odstavec v pořadí: biologická otázka → rozdíly v gramech → `r render_glossary_term("interval-spolehlivosti", display = "intervaly")` → celkový a párový test → omezení zobecnění a kauzality.
:::

::: {.box-result title="Příklad opatrného závěru"}
V souboru `r count_complete` dospělých tučňáků byla `r render_glossary_term("prumer", display = "průměrná hmotnost")` Gentoo přibližně o `r round(data_tukey$odhad[2], 0)` g vyšší než u Adélie a o `r round(data_tukey$odhad[3], 0)` g vyšší než u Chinstrap. Tukeyho simultánní 95% intervaly pro oba rozdíly ležely celé nad nulou. Průměry Adélie a Chinstrap se lišily pouze o `r round(data_tukey$odhad[1], 0)` g a jejich interval od `r round(data_tukey$dolni[1], 0)` do `r round(data_tukey$horni[1], 0)` g zahrnoval nulu. Celková `r render_glossary_term("anova", display = "analýza rozptylu")` byla obtížně slučitelná s hypotézou tří stejných průměrů ($F(`r df_group`, `r df_residual`)=`r round(f_anova, 2)`$; p-hodnota `r gsub("\\.", ",", format.pval(p_anova, digits = 3, eps = 0.001))`). Výsledek popisuje asociaci v měřeném společenstvu Palmerova souostroví; jednoduchý model neodděluje druh od ostrova a pohlaví a nedokazuje, že samotná druhová příslušnost rozdíly způsobila.
:::

## Propojení s celým dosavadním kurzem

| Dřívější myšlenka | Jak se objevila v této lekci |
|---|---|
| Typ proměnné určuje vhodný popis | Numerickou hmotnost jsme vysvětlovali kategoriálním druhem. |
| Graf předchází modelu | Nejdříve jsme viděli jednotlivce, překryv a variabilitu, až potom průměry a koeficienty. |
| $y_i=\hat{y}_i+e_i$ | Odhadnuté hodnoty se změnily z bodů na přímce na skupinové průměry; residua zůstala vzdálenostmi od odhadu. |
| Efekt a jeho nejistota jsou dvě informace | Rozdíly v gramech jsme doplnili intervaly spolehlivosti. |
| Test je otázka o parametru | Dvouskupinový t-test se stal testem koeficientu a analýza rozptylu celkovou otázkou o všech skupinových průměrech. |
| Závěr není jen p-hodnota | Výsledek spojil velikost rozdílů, intervaly, testy, diagnostiku a omezení studie. |

## Co si odnést

- `r render_glossary_term("kategoricka-promenna", display = "Kategoriální prediktor")` nemění `r render_glossary_term("linearni-model", display = "lineární model")` v úplně jinou metodu; mění způsob, jakým model vytváří `r render_glossary_term("odhadnuta-hodnota", display = "odhadnuté hodnoty")`.
- Ve dvouskupinovém modelu je `r render_glossary_term("intercept", display = "intercept")` `r render_glossary_term("prumer", display = "průměr")` referenční skupiny a druhý koeficient rozdíl druhé skupiny vůči referenci.
- Odhadnuté hodnoty jsou skupinové průměry a `r render_glossary_term("residuum", display = "residua")` jsou vzdálenosti jednotlivých `r render_glossary_term("pozorovani", display = "pozorování")` od jejich skupinového průměru.
- Rozdíl mezi průměry posuzujeme vzhledem k `r render_glossary_term("variabilita", display = "variabilitě")` uvnitř skupin. Odtud pochází logika `r render_glossary_term("anova", display = "analýzy rozptylu")`.
- `r render_glossary_term("t-test", display = "T-test")` se společným `r render_glossary_term("rozptyl", display = "rozptylem")` je dvouskupinový lineární model zapsaný jiným způsobem.
- Celkový výsledek analýzy rozptylu říká, zda jsou všechny průměry slučitelné se stejnou hodnotou; neříká automaticky, která dvojice se liší.
- `r render_glossary_term("post-hoc-test", display = "Post-hoc porovnání")` jsou navazující otázky a musí zohlednit, že zkoumáme více dvojic současně.
- Biologický závěr začíná rozdíly v gramech a jejich `r render_glossary_term("nejistota", display = "nejistotou")` a končí předpoklady a omezeními studie.

## Slovníček pojmů {.unnumbered}

Pojmy použité v těchto materiálech a jejich definice. Úplný průběžně aktualizovaný slovníček je dostupný také [online](https://cuni-natur-biostatistics.github.io/slovnik/).

```{r}
#| label: slovnicek
#| echo: false
#| results: asis
if (knitr::is_html_output()) {
  glossary::glossary_table()
} else {
  cat(
    paste0(
      "Interaktivní slovníček je dostupný online: ",
      "https://cuni-natur-biostatistics.github.io/slovnik/"
    )
  )
}
```
