---
title: "Když prediktor není číslo"
subtitle: "Od rozdílu průměrů k analýze rozptylu"
lang: cs
filters:
  - ../theme/semantic-boxes.lua
format:
  html:
    toc: true
    toc-depth: 3
    toc-title: "Obsah"
    number-sections: true
    code-fold: false
    code-summary: "Zobrazit kód v R"
    embed-resources: true
    theme: [flatly, ../theme/skripta_theme.scss]
    highlight-style: github
    include-in-header: "../theme/fonts-include.html"
  typst:
    toc: true
    toc-depth: 3
    number-sections: true
    output-file: "skripta_raw.pdf"
    include-in-header: "skripta_theme.typ"
    date: last-modified
date: 2026/08/06
date-format: long
date-modified: last-modified
---

```{r}
#| label: nastaveni
#| include: false
if (!requireNamespace("here", quietly = TRUE)) install.packages("here")
if (!requireNamespace("readr", quietly = TRUE)) install.packages("readr")
if (!requireNamespace("dplyr", quietly = TRUE)) install.packages("dplyr")
if (!requireNamespace("tidyr", quietly = TRUE)) install.packages("tidyr")
if (!requireNamespace("ggplot2", quietly = TRUE)) install.packages("ggplot2")
if (!requireNamespace("ggbeeswarm", quietly = TRUE)) {
  install.packages("ggbeeswarm")
}
if (!requireNamespace("glossary", quietly = TRUE)) {
  install.packages("glossary")
}

here::i_am("Learning_materials/skripta.qmd")
source(here::here("R", "set_r_theme.R"))

barvy_druhu <-
  c(
    "Adelie" = "darkorange",
    "Chinstrap" = "mediumpurple",
    "Gentoo" = "cyan4"
  )

popisky_druhu <-
  c(
    "Adelie" = "tučňák kroužkový (Adélie)",
    "Chinstrap" = "tučňák uzdičkový (Chinstrap)",
    "Gentoo" = "tučňák oslí (Gentoo)"
  )

local_pojmy <- here::here("..", "slovnik", "pojmy.yaml")

if (file.exists(local_pojmy)) {
  glossary::glossary_path(local_pojmy)
} else {
  remote_pojmy <- tempfile(fileext = ".yaml")
  tryCatch(
    {
      download.file(
        url = paste0(
          "https://raw.githubusercontent.com/",
          "CUNI-NATUR-Biostatistics/slovnik/main/pojmy.yaml"
        ),
        destfile = remote_pojmy,
        quiet = TRUE
      )
      glossary::glossary_path(remote_pojmy)
    },
    error = function(e) {
      message("Glossary YAML unavailable: ", conditionMessage(e))
    }
  )
}

local_glossary_helper <- here::here(
  "..",
  "slovnik",
  "R",
  "Functions",
  "render_glossary_term.R"
)

if (file.exists(local_glossary_helper)) {
  source(local_glossary_helper)
} else {
  tryCatch(
    {
      source(
        paste0(
          "https://raw.githubusercontent.com/",
          "CUNI-NATUR-Biostatistics/slovnik/main/",
          "R/Functions/render_glossary_term.R"
        )
      )
    },
    error = function(e) {
      source(here::here("R", "Functions", "render_glossary_term.R"))
    }
  )
}
```

```{r}
#| label: nastaveni-slovnik
#| echo: false
#| message: false
#| results: asis
if (knitr::is_html_output()) {
  glossary::glossary_style(
    color = biostat_cols[["indigo_velvet"]],
    text_decoration = "underline",
    def_bg = "#FFFFFF",
    def_color = "#2E2E2E"
  )
  cat(
    "<style>",
    "a.glossary:hover .def { display: inline-block; }",
    "a.glossary:hover .def::after {",
    "  content: ' '; position: absolute; top: 100%; left: 50%;",
    "  margin-left: -5px; border-width: 5px; border-style: solid;",
    "  border-color: #FFFFFF transparent transparent transparent;",
    "}",
    "a.glossary:active .def { display: none; }",
    "a.glossary:active .def::after { display: none; }",
    "</style>",
    "<script>",
    "document.addEventListener('DOMContentLoaded', function() {",
    "  document.querySelectorAll('a.glossary').forEach(function(a) {",
    "    a.addEventListener('click', function(e) { e.preventDefault(); });",
    "  });",
    "});",
    "</script>",
    sep = "\n"
  )
}
```

## Liší se `r render_glossary_term("prumer", display = "průměrná")` hmotnost těla mezi druhy tučňáků?

V předchozí lekci jsme se naučili převést biologické tvrzení na `r render_glossary_term("nulova-hypoteza", display = "nulovou hypotézu")` a otestovat ji pomocí koeficientu známého modelu. `r render_glossary_term("prediktor", display = "Prediktorem")` byla `r render_glossary_term("spojita-promenna", display = "spojitá proměnná")` a otázka zněla, zda je `r render_glossary_term("sklon", display = "sklon")` slučitelný s nulou. Dnes použijeme stejný postup, ale prediktorem nebude měření: bude jím `r render_glossary_term("kategoricka-promenna", display = "kategoriální proměnná")` (druh tučňáka).

Způsob uvažování se nezmění. Nejdříve se podíváme na jednotlivá `r render_glossary_term("pozorovani", display = "pozorování")`, potom vyjádříme rozdíl (v gramech), přidáme `r render_glossary_term("nejistota", display = "nejistotu")` `r render_glossary_term("odhad", display = "odhadu")` a teprve nakonec položíme testovou otázku.

## Co se v této lekci naučíme

Po prostudování této lekce dokážete:

- fitovat `lm(y ~ skupina)` pro dvě i více skupin;
- vysvětlit, jak se obecný zápis `r render_glossary_term("linearni-model", display = "lineárního modelu")` změní, když je `r render_glossary_term("prediktor", display = "prediktorem")` druh organismu;
- interpretovat `r render_glossary_term("intercept", display = "intercept")` jako `r render_glossary_term("prumer", display = "průměr")` referenční skupiny a ostatní koeficienty jako rozdíly vůči této skupině;
- vysvětlit `r render_glossary_term("t-test", display = "dvouskupinový t-test")` a `r render_glossary_term("anova", display = "analýzu rozptylu")` jako případy lineárního modelu;
- rozlišit celkový test všech skupin od navazujících porovnání konkrétních dvojic a napsat závěr v biologicky smysluplných jednotkách.

## Data: jeden řádek je jeden změřený tučňák

```{r}
#| label: nacist-data-tucnaku
#| echo: false
#| output: false
#| message: false
#| warning: false
#| error: false
data_penguins_raw <-
  readr::read_csv(
    file = here::here("data", "palmer_penguins.csv"),
    na = c("", "NA"),
    show_col_types = FALSE
  )

count_all <- nrow(data_penguins_raw)

count_missing_mass <-
  data_penguins_raw |>
  dplyr::summarise(
    count = sum(is.na(hmotnost_tela_g))
  ) |>
  dplyr::pull(count)

data_penguins <-
  data_penguins_raw |>
  dplyr::filter(!is.na(hmotnost_tela_g)) |>
  dplyr::mutate(
    druh = factor(
      druh,
      levels = c("Adelie", "Chinstrap", "Gentoo")
    )
  )

count_complete <- nrow(data_penguins)

data_penguins_two <-
  data_penguins |>
  dplyr::filter(druh %in% c("Adelie", "Gentoo")) |>
  dplyr::mutate(
    druh = droplevels(druh)
  )
```

Data obsahují tělesná měření dospělých tučňáků tří druhů z Palmerova souostroví v Antarktidě. Jeden řádek představuje jednoho změřeného jedince. Naše `r render_glossary_term("odezva", display = "odezva")` je hmotnost těla v gramech a `r render_glossary_term("kategoricka-promenna", display = "kategoriálním prediktorem")` je druh.

```{r}
#| label: ilustrace-druhy-tucnaku
#| echo: false
#| out.width: "85%"
#| fig-cap: "Druhy tučňáků v datasetu Palmer Penguins a barvy, které pro ně budeme používat. Ilustrace: Allison Horst."
knitr::include_graphics(
  here::here(
    "Learning_materials",
    "images",
    "lter_penguins.png"
  )
)
```

Stejně jako v lekci o grafech a typech `r render_glossary_term("promenna", display = "proměnných")` budeme tučňáka kroužkového (Adélie) zobrazovat oranžově, tučňáka uzdičkového (Chinstrap) fialově a tučňáka oslího (Gentoo) modrozeleně.

Tabulku načteme a dvěma známými funkcemi zjistíme, jaké hodnoty a datové typy obsahuje. `summary()` ukáže základní souhrny sloupců a počty chybějících hodnot; `str()` ukáže strukturu tabulky a typ každé proměnné.

```{r}
#| label: pripravit-data-viditelne
#| echo: true
#| eval: true
# Načteme připravenou tabulku s jedním řádkem na tučňáka
data_tucnaci <-
  read.csv(
    file = here::here("data", "palmer_penguins.csv"),
    na.strings = "NA"
  )

# Prohlédneme si souhrny hodnot
summary(data_tucnaci)

# Zkontrolujeme strukturu a datové typy
str(data_tucnaci)
```

```{r}
#| label: ukazat-prvni-radky
#| echo: false
#| output: true
#| message: false
#| warning: false
#| error: false
data_penguins_raw |>
  dplyr::select(
    druh,
    ostrov,
    hmotnost_tela_g,
    pohlavi,
    rok
  ) |>
  dplyr::slice(1:6) |>
  knitr::kable(
    col.names = c(
      "Druh",
      "Ostrov",
      "Hmotnost těla (g)",
      "Pohlaví",
      "Rok"
    ),
    caption = "Prvních šest řádků připravené tabulky."
  )
```


{{< pagebreak >}}

::: {.box-data title="Doplňující: získání a příprava dat" collapse="true"}
Pro průchod lekcí stačí připravený soubor `data/palmer_penguins.csv`. Ten záměrně zachovává všech `r count_all` řádků, aby byly chybějící hodnoty při prvním prohlédnutí viditelné. Pokud si ale chcete celý postup zopakovat, následující kód provede celý sled kroků: **získá data → vybere a přejmenuje sloupce → připraví je pro model hmotnosti → uloží vlastní pracovní kopii**.

Původní tabulka má `r count_missing_mass` chybějící hmotnosti. `r render_glossary_term("linearni-model", display = "Lineární model")` hmotnosti z těchto řádků nemůže vypočítat `r render_glossary_term("residuum", display = "residuum")`, protože nezná odezvu. Po načtení proto ponecháme `r count_complete` úplných `r render_glossary_term("pozorovani", display = "pozorování")` s naměřenou hmotností a při přejmenování sloupců vytvoříme z druhu faktor s výslovně zadaným pořadím úrovní. Tento blok můžete přeskočit; další příklady používají připravený soubor načtený výše.

```{r}
#| label: stahnout-a-pripravit-puvodni-data
#| echo: true
#| eval: false
# Tento příkaz stačí spustit pouze jednou
# install.packages("palmerpenguins")

# Získáme data a prohlédneme chybějící hmotnosti
data_puvodni <- palmerpenguins::penguins
sum(is.na(data_puvodni$body_mass_g))
data_puvodni <- data_puvodni[!is.na(data_puvodni$body_mass_g), ]

# Vybereme, přejmenujeme a upravíme sloupce pro lekci
data_tucnaci <-
  data.frame(
    druh = factor(data_puvodni$species,
      levels = c("Adelie", "Chinstrap", "Gentoo")
    ),
    ostrov = as.character(data_puvodni$island),
    delka_zobaku_mm = data_puvodni$bill_length_mm,
    hloubka_zobaku_mm = data_puvodni$bill_depth_mm,
    delka_kridla_mm = data_puvodni$flipper_length_mm,
    hmotnost_tela_g = data_puvodni$body_mass_g,
    pohlavi = as.character(data_puvodni$sex),
    rok = data_puvodni$year
  )

# Uložíme si zpracovanou tabulku pro další práci
write.csv(
  x = data_tucnaci,
  file = here::here("data", "palmer_penguins_vlastni_kopie.csv"),
  row.names = FALSE,
  na = ""
)
```
:::

R Balíček obsahuje kopii původních tabulek z Environmental Data Initiative. [Dokumentace balíčku palmerpenguins](https://allisonhorst.github.io/palmerpenguins/articles/download.html) uvádí také cestu k neupraveným archivním souborům. Měření pocházejí z výzkumu tučňáků rodu *Pygoscelis* v letech 2007–2009. Data shromáždila Kristen Gorman ve spolupráci s Palmer Station Long Term Ecological Research a byla zveřejněna pod licencí CC0. Připravený soubor a jeho přesná provenance jsou popsány v `data/README.md`; biologickou studii uvádějí Gorman, Williams a Fraser (2014), DOI: [10.1371/journal.pone.0090081](https://doi.org/10.1371/journal.pone.0090081).

```{r}
#| label: pripravit-data-pro-dalsi-priklady
#| echo: false
#| output: false
#| message: false
#| warning: false
#| error: false
data_tucnaci <-
  data_tucnaci[
    !is.na(data_tucnaci$hmotnost_tela_g),
  ]

data_tucnaci$druh <-
  factor(
    x = data_tucnaci$druh,
    levels = c("Adelie", "Chinstrap", "Gentoo")
  )
```

## Dva druhy: začneme jednotlivými `r render_glossary_term("pozorovani", display = "pozorováními")`

Začneme jen tučňákem kroužkovým a tučňákem oslím. V prvním grafu jsou všechny hmotnosti smíchané dohromady. Každý bod stále představuje jednoho jedince.

```{r}
#| label: pripravit-souhrn-smisene-hmotnosti
#| echo: false
#| output: false
#| message: false
#| warning: false
#| error: false
data_summary_pooled <-
  data_penguins_two |>
  dplyr::summarise(
    n = dplyr::n(),
    prumer_g = mean(hmotnost_tela_g),
    median_g = median(hmotnost_tela_g),
    minimum_g = min(hmotnost_tela_g),
    maximum_g = max(hmotnost_tela_g),
    iqr_g = IQR(hmotnost_tela_g)
  )
```

```{r}
#| label: zobrazit-smisene-hmotnosti
#| echo: false
#| output: true
#| message: false
#| warning: false
#| error: false
#| fig-cap: "Hmotnosti tučňáků dvou druhů předtím, než použijeme informaci o druhu. Všechny body jsou záměrně šedé."
#| fig-width: 8
#| fig-height: 4.6
ggplot2::ggplot(
  data = data_penguins_two,
  mapping = ggplot2::aes(
    x = "všichni jedinci",
    y = hmotnost_tela_g
  )
) +
 ggplot2::geom_violin(
    fill = biostat_cols[["grey_olive"]],
    alpha = 0.15,
    linewidth = 0.8,
    show.legend = FALSE
  ) +
  ggbeeswarm::geom_quasirandom(
    width = 0.25,
    alpha = 0.55,
    size = 1.7,
    color = biostat_cols[["grey_olive"]]
  ) +
  ggplot2::labs(
    x = NULL,
    y = "Hmotnost těla (g)"
  )
```

Bez další `r render_glossary_term("promenna", display = "proměnné")` umíme popsat jen tento společný soubor. V lekci o popisu jedné proměnné jsme k tomu používali počet pozorování, minimum, maximum, `r render_glossary_term("prumer", display = "průměr")`, `r render_glossary_term("median", display = "medián")` a `r render_glossary_term("iqr", display = "mezikvartilové rozpětí (IQR)")`. Stejné souhrny nyní spočítáme v R:

```{r}
#| label: souhrn-smisene-hmotnosti-viditelne
#| echo: true
#| eval: true
# Pro první pohled vybereme dva druhy, ale zatím je nesrovnáváme
data_dva_druhy <-
  data_tucnaci[
    data_tucnaci$druh %in% c("Adelie", "Gentoo"),
  ]
data_dva_druhy$druh <- droplevels(data_dva_druhy$druh)

# Připomeneme si známé souhrny pro všechny hmotnosti dohromady
c(
  pocet = length(data_dva_druhy$hmotnost_tela_g),
  prumer = mean(data_dva_druhy$hmotnost_tela_g),
  median = median(data_dva_druhy$hmotnost_tela_g),
  minimum = min(data_dva_druhy$hmotnost_tela_g),
  maximum = max(data_dva_druhy$hmotnost_tela_g),
  IQR = IQR(data_dva_druhy$hmotnost_tela_g)
)
```

Společný průměr `r round(data_summary_pooled$prumer_g, 1)` g shrnuje střed šedého oblaku, ale zakrývá možnost, že se v něm mísí odlišné skupiny. Teď proto přidáme novou proměnnou `druh`.

Proměnná `druh` je `r render_glossary_term("kategoricka-promenna", display = "kategoriální")`: její hodnoty nejsou měření na číselné škále, ale názvy kategorií. Funkce `table()` ukáže, kolik řádků (jedinců) patří do každé kategorie:

```{r}
#| label: zobrazit-pocty-druhu
#| echo: true
#| eval: true
table(data_tucnaci$druh)
```

V celé tabulce jsou tři druhy. Pro první model zatím ponecháváme pouze Adélie a Gentoo, které jsme vybrali do objektu `data_dva_druhy`.

::: {.box-question title="Než druhy barevně oddělíme"}
V předchozí lekci o testování hypotéz jsme se naučili testovat `r render_glossary_term("nulova-hypoteza", display = "nulovou hypotézu")` o koeficientu modelu. Zkuste nyní vyslovit nulovou hypotézu pro průměrnou hmotnost Adélie a Gentoo. Až potom předpovězte: budou s ní podle barevného grafu data slučitelná?
:::

```{r}
#| label: zobrazit-jednotlive-hmotnosti-podle-druhu
#| echo: false
#| output: true
#| message: false
#| warning: false
#| error: false
#| fig-cap: "Stejná měření po přidání kategoriální proměnné druh. Barva i vodorovná poloha nyní ukazují příslušnost ke skupině."
#| fig-width: 8
#| fig-height: 5
ggplot2::ggplot(
  data = data_penguins_two,
  mapping = ggplot2::aes(
    x = druh,
    y = hmotnost_tela_g,
    color = druh
  )
) +
   ggplot2::geom_violin(
    mapping = ggplot2::aes(
      fill = druh
    ),
    alpha = 0.15,
    linewidth = 0.8,
    show.legend = FALSE
  ) +
  ggbeeswarm::geom_quasirandom(
    width = 0.22,
    alpha = 0.65,
    size = 1.8,
    show.legend = FALSE
  ) +
  ggplot2::scale_color_manual(values = barvy_druhu) +
  ggplot2::scale_x_discrete(labels = popisky_druhu) +
  ggplot2::labs(
    x = NULL,
    y = "Hmotnost těla (g)"
  )
```

Po rozdělení vidíme silný posun: body tučňáků oslích leží převážně výše. Zároveň se hodnoty uvnitř každého druhu liší a oba soubory se částečně překrývají. Druh nám tedy pomohl odhalit strukturu, kterou šedý graf skrýval.

### Přidáme průměry

```{r}
#| label: spocitat-souhrny-dvou-druhu
#| echo: false
#| output: false
#| message: false
#| warning: false
#| error: false
data_summary_two <-
  data_penguins_two |>
  dplyr::group_by(druh) |>
  dplyr::summarise(
    n = dplyr::n(),
    prumer_g = mean(hmotnost_tela_g),
    sd_g = sd(hmotnost_tela_g),
    .groups = "drop"
  ) |>
  dplyr::mutate(
    x = c(1, 2)
  )

mean_adelie <-
  data_summary_two |>
  dplyr::filter(druh == "Adelie") |>
  dplyr::pull(prumer_g)

mean_gentoo <-
  data_summary_two |>
  dplyr::filter(druh == "Gentoo") |>
  dplyr::pull(prumer_g)

difference_gentoo_adelie <- mean_gentoo - mean_adelie
```

```{r}
#| label: ukazat-souhrny-dvou-druhu
#| echo: false
#| output: true
#| message: false
#| warning: false
#| error: false
data_summary_two |>
  dplyr::transmute(
    Druh = popisky_druhu[as.character(druh)],
    `Počet jedinců` = n,
    `Průměr (g)` = round(prumer_g, digits = 1),
    `SD (g)` = round(sd_g, digits = 1)
  ) |>
  knitr::kable(
    caption = paste0(
      "Počet pozorování, průměr a směrodatná odchylka ",
      "hmotnosti ve dvou skupinách."
    )
  )
```

Průměr shrnuje polohu jedné skupiny, ale neříká, jak se liší jednotlivci uvnitř ní. Proto vedle něj zobrazíme `r render_glossary_term("smerodatna-odchylka", display = "směrodatnou odchylku")` (SD) i všechny body. Svislá úsečka kolem průměru sahá od průměru minus jedna SD po průměr plus jedna SD.

```{r}
#| label: zobrazit-prumery-dvou-druhu
#| echo: false
#| output: true
#| message: false
#| warning: false
#| error: false
#| fig-cap: "Body jsou jednotliví tučňáci, silné vodorovné úsečky jsou průměry a tenké svislé úsečky ukazují průměr ± 1 SD."
#| fig-width: 8
#| fig-height: 5
ggplot2::ggplot(
  data = data_penguins_two,
  mapping = ggplot2::aes(
    x = druh,
    y = hmotnost_tela_g,
    color = druh
  )
) +
  ggplot2::geom_violin(
    mapping = ggplot2::aes(
      fill = druh
    ),
    alpha = 0.15,
    linewidth = 0.8,
    show.legend = FALSE
  ) +
  ggbeeswarm::geom_quasirandom(
    width = 0.22,
    alpha = 0.45,
    size = 1.7,
    show.legend = FALSE
  ) +
  ggplot2::geom_errorbar(
    data = data_summary_two,
    mapping = ggplot2::aes(
      x = druh,
      ymin = prumer_g - sd_g,
      ymax = prumer_g + sd_g,
      color = druh
    ),
    width = 0.16,
    linewidth = 0.9,
    inherit.aes = FALSE,
    show.legend = FALSE
  ) +
  ggplot2::geom_segment(
    data = data_summary_two,
    mapping = ggplot2::aes(
      x = x - 0.28,
      xend = x + 0.28,
      y = prumer_g,
      yend = prumer_g,
      color = druh
    ),
    linewidth = 2.2,
    inherit.aes = FALSE,
    show.legend = FALSE
  ) +
  ggplot2::scale_color_manual(values = barvy_druhu) +
  ggplot2::scale_x_discrete(labels = popisky_druhu) +
  ggplot2::labs(
    x = NULL,
    y = "Hmotnost těla (g)"
  )
```

Průměr tučňáků oslích je o `r round(difference_gentoo_adelie, 1)` g vyšší než průměr tučňáků kroužkových. To je hlavní věcný rozdíl, který bude náš model popisovat.

## Rozdíl `r render_glossary_term("prumer", display = "průměrů")`

Dva průměry se mohou lišit o stejnou hodnotu, ale síla informace závisí také na `r render_glossary_term("variabilita", display = "variabilitě")` uvnitř skupin. Proto nyní na okamžik skryjeme jednotlivé body a ponecháme pouze tři součásti: dva průměry, jejich rozdíl a `r render_glossary_term("smerodatna-odchylka", display = "SD")` každé skupiny.

```{r}
#| label: zobrazit-rozdil-prumeru-a-sd
#| echo: false
#| output: true
#| message: false
#| warning: false
#| error: false
#| fig-cap: "Silné vodorovné úsečky jsou průměry, svislé úsečky ukazují ± 1 SD a závorka vpravo měří rozdíl mezi průměry. Celkový rozsah dat zde záměrně nezobrazujeme."
#| fig-width: 8
#| fig-height: 5
ggplot2::ggplot(
  data = data_summary_two,
  mapping = ggplot2::aes(
    x = x,
    y = prumer_g,
    color = druh
  )
) +
  ggplot2::geom_errorbar(
    mapping = ggplot2::aes(
      ymin = prumer_g - sd_g,
      ymax = prumer_g + sd_g
    ),
    width = 0.14,
    linewidth = 1
  ) +
  ggplot2::geom_segment(
    mapping = ggplot2::aes(
      x = x - 0.26,
      xend = x + 0.26,
      y = prumer_g,
      yend = prumer_g
    ),
    linewidth = 2.3
  ) +
  ggplot2::annotate(
    geom = "segment",
    x = 2.52,
    xend = 2.52,
    y = mean_adelie,
    yend = mean_gentoo,
    color = biostat_cols[["graphite"]],
    linewidth = 1,
    arrow = grid::arrow(ends = "both", length = grid::unit(0.12, "cm"))
  ) +
  ggplot2::annotate(
    geom = "label",
    x = 2.57,
    y = mean(c(mean_adelie, mean_gentoo)),
    label = paste0(round(difference_gentoo_adelie), " g"),
    hjust = 0,
    color = biostat_cols[["graphite"]],
    fill = "white",
    linewidth = 0.2,
    size = 4.2
  ) +
  ggplot2::scale_color_manual(values = barvy_druhu) +
  ggplot2::scale_x_continuous(
    breaks = c(1, 2),
    labels = popisky_druhu[c("Adelie", "Gentoo")],
    limits = c(0.65, 2.95)
  ) +
  ggplot2::labs(
    x = NULL,
    y = "Hmotnost těla (g)",
    color = "Druh"
  ) +
  ggplot2::theme(legend.position = "none")
```

Svislá závorka měří systematický rozdíl, který chceme vysvětlit druhem. Úsečky SD připomínají, že každý průměr zastupuje celý oblak různých jedinců. Rozdíl průměrů proto nikdy nebudeme číst bez informace o variabilitě kolem nich.

### Stejný rozdíl, jiná variabilita

Následující obrázek není další `r render_glossary_term("vyber", display = "výběr")` tučňáků. Je to záměrně zjednodušený myšlenkový pokus: všechny tři panely mají stejné dva průměry, ale liší se rozptýlením bodů kolem nich.

```{r}
#| label: pripravit-myslenkovy-pokus-variabilita
#| echo: false
#| output: false
#| message: false
#| warning: false
#| error: false
vec_pattern <-
  c(-1.6, -1.25, -0.9, -0.55, -0.2, 0.2, 0.55, 0.9, 1.25, 1.6)

data_variability_demo <-
  tidyr::expand_grid(
    scenar = c(
      "menší variabilita uvnitř skupin",
      "střední variabilita uvnitř skupin",
      "větší variabilita uvnitř skupin"
    ),
    druh = factor(
      c("Adelie", "Gentoo"),
      levels = c("Adelie", "Gentoo")
    ),
    index = seq_along(vec_pattern)
  ) |>
  dplyr::mutate(
    prumer_g = ifelse(druh == "Adelie", mean_adelie, mean_gentoo),
    scale_g = dplyr::case_when(
      scenar == "menší variabilita uvnitř skupin" ~ 150,
      scenar == "střední variabilita uvnitř skupin" ~ 350,
      TRUE ~ 700
    ),
    hmotnost_tela_g = prumer_g + vec_pattern[index] * scale_g
  ) |>
  dplyr::mutate(
    scenar = factor(
      scenar,
      levels = c(
        "menší variabilita uvnitř skupin",
        "střední variabilita uvnitř skupin",
        "větší variabilita uvnitř skupin"
      )
    )
  )

data_variability_summary <-
  data_variability_demo |>
  dplyr::group_by(scenar, druh) |>
  dplyr::summarise(
    prumer_g = mean(hmotnost_tela_g),
    sd_g = sd(hmotnost_tela_g),
    .groups = "drop"
  )
```

```{r}
#| label: zobrazit-myslenkovy-pokus-variabilita
#| echo: false
#| output: true
#| message: false
#| warning: false
#| error: false
#| fig-cap: "Myšlenkový pokus: rozdíl mezi průměry je ve všech třech panelech stejný. Body a úsečky průměr ± 1 SD ukazují rostoucí variabilitu uvnitř skupin."
#| fig-width: 10.5
#| fig-height: 5
ggplot2::ggplot(
  data = data_variability_demo,
  mapping = ggplot2::aes(
    x = druh,
    y = hmotnost_tela_g,
    color = druh
  )
) +
  ggbeeswarm::geom_quasirandom(
    width = 0.16,
    size = 2,
    show.legend = FALSE
  ) +
  ggplot2::geom_errorbar(
    data = data_variability_summary,
    mapping = ggplot2::aes(
      x = druh,
      ymin = prumer_g - sd_g,
      ymax = prumer_g + sd_g,
      color = druh
    ),
    width = 0.14,
    linewidth = 0.9,
    inherit.aes = FALSE,
    show.legend = FALSE
  ) +
  ggplot2::geom_point(
    data = data_variability_summary,
    mapping = ggplot2::aes(
      x = druh,
      y = prumer_g,
      color = druh
    ),
    shape = 95,
    size = 9,
    inherit.aes = FALSE,
    show.legend = FALSE
  ) +
  ggplot2::facet_wrap(
    facets = ggplot2::vars(scenar),
    nrow = 1
  ) +
  ggplot2::scale_color_manual(values = barvy_druhu) +
  ggplot2::scale_x_discrete(labels = c("Adélie", "Gentoo")) +
  ggplot2::labs(
    x = NULL,
    y = "Ilustrační hmotnost (g)"
  )
```

::: {.box-question title="Co by se změnilo v našem závěru?"}
Když je rozdíl mezi průměry ve všech panelech stejný, ve kterém panelu bude nejobtížnější odlišit systematický rozdíl od běžných rozdílů mezi jedinci (druh vysvětluje největší část celkové variability)?
:::

**Rozdíl průměrů tedy nečteme izolovaně. Posuzujeme jej vzhledem k variabilitě, která zůstává kolem skupinových průměrů.** Právě z tohoto porovnání později vznikne název `r render_glossary_term("anova", display = "analýza rozptylu")`: metoda porovnává variabilitu zachycenou rozdílnými skupinovými průměry s reziduální variabilitou uvnitř skupin.

Dosud jsme rozdíl hmotností pouze popsali. Teď chceme udělat další krok: **fitovat `r render_glossary_term("linearni-model", display = "lineární model")` a pomocí něj otestovat, zda jsou pozorované rozdíly mezi skupinovými průměry slučitelné s nulovým rozdílem.** `r render_glossary_term("odezva", display = "Odezvou")` bude hmotnost těla a `r render_glossary_term("prediktor", display = "prediktorem")` druh. Než ale do známé formule vložíme `r render_glossary_term("kategoricka-promenna", display = "kategoriální proměnnou")`, připomeneme si přesně, jak model pracoval s `r render_glossary_term("numericka-promenna", display = "číselným prediktorem")`.

## Stejný `r render_glossary_term("linearni-model", display = "lineární model")`, jiný `r render_glossary_term("prediktor", display = "prediktor")`

### Opakování

Než do modelu vložíme druh, vraťme se podrobně k modelu s `r render_glossary_term("numericka-promenna", display = "číselným prediktorem")`. V lekci o vztahu dvou číselných proměnných jsme zobrazovali vztah dvou tělesných měření bodem pro každého tučňáka; později jsme tento vztah popsali přímkou. Zde použijeme délku zobáku jako prediktor hloubky zobáku.

```{r}
#| label: ilustrace-mereni-zobaku
#| echo: false
#| out.width: "78%"
#| fig-cap: "Schéma měření délky a hloubky zobáku v datech Palmer Penguins. Ilustrace: Allison Horst."
knitr::include_graphics(
  here::here(
    "Learning_materials",
    "images",
    "culmen_depth.png"
  )
)
```

```{r}
#| label: pripravit-pripomenuti-ciselneho-modelu
#| echo: false
#| output: false
#| message: false
#| warning: false
#| error: false
data_bill_model <-
  data_penguins |>
  dplyr::filter(
    !is.na(delka_zobaku_mm),
    !is.na(hloubka_zobaku_mm)
  ) |>
  dplyr::mutate(
    druh = factor(
      druh,
      levels = c("Adelie", "Chinstrap", "Gentoo")
    )
  )

mod_bill <-
  lm(
    formula = hloubka_zobaku_mm ~ delka_zobaku_mm,
    data = data_bill_model
  )

coef_bill <- coef(mod_bill)
intercept_bill <- unname(coef_bill[["(Intercept)"]])
slope_bill <- unname(coef_bill[["delka_zobaku_mm"]])

data_bill_model <-
  data_bill_model |>
  dplyr::mutate(
    fitted_bill = fitted(mod_bill),
    residual_bill = resid(mod_bill)
  )

data_bill_residual <-
  data_bill_model |>
  dplyr::filter(dplyr::between(delka_zobaku_mm, 47, 51)) |>
  dplyr::slice_max(abs(residual_bill), n = 1, with_ties = FALSE)

x_slope_start <- 38
x_slope_end <- 48
y_slope_start <- intercept_bill + slope_bill * x_slope_start
y_slope_end <- intercept_bill + slope_bill * x_slope_end
x_bill_min <- min(data_bill_model$delka_zobaku_mm)
x_bill_max <- max(data_bill_model$delka_zobaku_mm)
```

### Začneme daty a přímkou

Každý bod je jeden tučňák. Délka zobáku určuje jeho vodorovnou polohu a přímka ukazuje, jakou hloubku zobáku model pro tuto délku `r render_glossary_term("odhadnuta-hodnota", display = "odhaduje")`.

```{r}
#| label: zobrazit-ciselny-model-primka
#| echo: false
#| output: true
#| message: false
#| warning: false
#| error: false
#| fig-cap: "Pozorované délky a hloubky zobáku s odhadnutou přímkou. Každá hodnota číselného prediktoru vybírá jedno místo na přímce."
#| fig-width: 9
#| fig-height: 3.0
ggplot2::ggplot(
  data = data_bill_model,
  mapping = ggplot2::aes(
    x = delka_zobaku_mm,
    y = hloubka_zobaku_mm
  )
) +
  ggplot2::annotate(
    geom = "segment",
    x = x_bill_min,
    xend = x_bill_max,
    y = intercept_bill + slope_bill * x_bill_min,
    yend = intercept_bill + slope_bill * x_bill_max,
    color = biostat_cols[["graphite"]],
    linewidth = 1.2
  ) +
  ggplot2::geom_point(
    alpha = 0.55,
    size = 1.7,
    col = biostat_cols[["grey_olive"]]) +
  ggplot2::labs(
    x = "Délka zobáku (mm)",
    y = "Hloubka zobáku (mm)"
  )
```

{{< pagebreak >}}

### Kde je `r render_glossary_term("intercept", display = "intercept")`?

Intercept $a$ je odhadnutá hloubka zobáku při délce zobáku 0 mm. Nula leží daleko mimo rozsah pozorovaných délek, proto plnou přímku prodloužíme čárkovaně až k hodnotě $a=`r round(intercept_bill, 2)`$ mm. Intercept umíme v rovnici vypočítat, ale pro tyto tučňáky je extrapolací.

```{r}
#| label: zobrazit-ciselny-model-intercept
#| echo: false
#| output: true
#| message: false
#| warning: false
#| error: false
#| fig-cap: "Intercept je výška přímky při hodnotě prediktoru 0. Čárkovaná část upozorňuje, že mezi nulou a nejkratším pozorovaným zobákem nemáme žádná data."
#| fig-width: 9
#| fig-height: 4.0
ggplot2::ggplot(
  data = data_bill_model,
  mapping = ggplot2::aes(
    x = delka_zobaku_mm,
    y = hloubka_zobaku_mm
  )
) +
  ggplot2::annotate(
    geom = "segment",
    x = 0,
    xend = x_bill_min,
    y = intercept_bill,
    yend = intercept_bill + slope_bill * x_bill_min,
    color = biostat_cols[["graphite"]],
    linetype = 2,
    linewidth = 0.9
  ) +
  ggplot2::annotate(
    geom = "segment",
    x = x_bill_min,
    xend = x_bill_max,
    y = intercept_bill + slope_bill * x_bill_min,
    yend = intercept_bill + slope_bill * x_bill_max,
    color = biostat_cols[["graphite"]],
    linewidth = 1.2
  ) +
  ggplot2::geom_point(
    alpha = 0.45,
    size = 1.6,
    col = biostat_cols[["grey_olive"]]) +
  ggplot2::annotate(
    geom = "point",
    x = 0,
    y = intercept_bill,
    color = biostat_cols[["orange"]],
    size = 3.4
  ) +
  ggplot2::annotate(
    geom = "label",
    x = 2,
    y = intercept_bill + 0.55,
    label = paste0("a = ", round(intercept_bill, 2), " mm"),
    hjust = 0,
    color = biostat_cols[["graphite"]],
    fill = "white",
    linewidth = 0.2,
    size = 3.6
  ) +
  ggplot2::scale_x_continuous(
    breaks = c(0, 20, 40, 60),
    limits = c(0, 64)
  ) +
  ggplot2::labs(
    x = "Délka zobáku (mm)",
    y = "Hloubka zobáku (mm)"
  )
```

{{< pagebreak >}}

### Kde je `r render_glossary_term("sklon", display = "sklon")`?

Sklon $b$ je změna odhadnuté hloubky při prodloužení zobáku o 1 mm. Jedna jednotka by byla v grafu téměř neviditelná, proto zvýrazníme změnu délky o 10 mm. Odpovídající změna výšky přímky je $10b=`r round(10 * slope_bill, 2)`$ mm.

```{r}
#| label: zobrazit-ciselny-model-sklon
#| echo: false
#| output: true
#| message: false
#| warning: false
#| error: false
#| fig-cap: "Sklon převádí změnu prediktoru na změnu odhadnuté hodnoty. Zde je kvůli čitelnosti zobrazena změna při prodloužení zobáku o 10 mm."
#| fig-width: 9
#| fig-height: 4.8
ggplot2::ggplot(
  data = data_bill_model,
  mapping = ggplot2::aes(
    x = delka_zobaku_mm,
    y = hloubka_zobaku_mm,
  )
) +
  ggplot2::annotate(
    geom = "segment",
    x = x_bill_min,
    xend = x_bill_max,
    y = intercept_bill + slope_bill * x_bill_min,
    yend = intercept_bill + slope_bill * x_bill_max,
    color = biostat_cols[["graphite"]],
    linewidth = 1.2
  ) +
  ggplot2::geom_point(
    alpha = 0.35,
    size = 1.6,
    col = biostat_cols[["grey_olive"]]
  ) +
  ggplot2::annotate(
    geom = "segment",
    x = x_slope_start,
    xend = x_slope_end,
    y = y_slope_start,
    yend = y_slope_start,
    color = biostat_cols[["grey_olive"]],
    linewidth = 1,
    arrow = grid::arrow(ends = "both", length = grid::unit(0.10, "cm"))
  ) +
  ggplot2::annotate(
    geom = "segment",
    x = x_slope_end,
    xend = x_slope_end,
    y = y_slope_start,
    yend = y_slope_end,
    color = biostat_cols[["orange"]],
    linewidth = 1.1,
    arrow = grid::arrow(ends = "both", length = grid::unit(0.10, "cm"))
  ) +
  ggplot2::annotate(
    geom = "label",
    x = mean(c(x_slope_start, x_slope_end)),
    y = y_slope_start + 0.45,
    label = "změna x = 10 mm",
    color = biostat_cols[["graphite"]],
    fill = "white",
    linewidth = 0.2,
    size = 3.5
  ) +
  ggplot2::annotate(
    geom = "label",
    x = x_slope_end + 0.8,
    y = mean(c(y_slope_start, y_slope_end)),
    label = paste0("10b = ", round(10 * slope_bill, 2), " mm"),
    hjust = 0,
    color = biostat_cols[["graphite"]],
    fill = "white",
    linewidth = 0.2,
    size = 3.5
  ) +
  ggplot2::labs(
    x = "Délka zobáku (mm)",
    y = "Hloubka zobáku (mm)"
  )
```

{{< pagebreak >}}

### Kde je `r render_glossary_term("residuum", display = "residuum")`?

Residuum je svislá vzdálenost naměřené hodnoty od hodnoty na přímce. U zvýrazněného tučňáka tedy porovnáme naměřenou hloubku `r round(data_bill_residual$hloubka_zobaku_mm, 2)` mm s odhadem modelu `r round(data_bill_residual$fitted_bill, 2)` mm.

```{r}
#| label: zobrazit-ciselny-model-residuum
#| echo: false
#| output: true
#| message: false
#| warning: false
#| error: false
#| fig-cap: "Residuum jednoho pozorování je svislá vzdálenost mezi naměřenou hodnotou a odhadnutou hodnotou na přímce."
#| fig-width: 9
#| fig-height: 4.8
ggplot2::ggplot(
  data = data_bill_model,
  mapping = ggplot2::aes(
    x = delka_zobaku_mm,
    y = hloubka_zobaku_mm
  )
) +
  ggplot2::annotate(
    geom = "segment",
    x = x_bill_min,
    xend = x_bill_max,
    y = intercept_bill + slope_bill * x_bill_min,
    yend = intercept_bill + slope_bill * x_bill_max,
    color = biostat_cols[["graphite"]],
    linewidth = 1.2
  ) +
  ggplot2::geom_point(
    alpha = 0.28,
    size = 1.5,
    col = biostat_cols[["grey_olive"]]
  ) +
  ggplot2::geom_segment(
    data = data_bill_residual,
    mapping = ggplot2::aes(
      x = delka_zobaku_mm,
      y = hloubka_zobaku_mm,
      xend = delka_zobaku_mm,
      yend = fitted_bill
    ),
    color = biostat_cols[["amethyst"]],
    linetype = 3,
    linewidth = 1.3,
    inherit.aes = FALSE
  ) +
  ggplot2::geom_point(
    data = data_bill_residual,
    mapping = ggplot2::aes(
      x = delka_zobaku_mm,
      y = hloubka_zobaku_mm
    ),
    color = biostat_cols[["amethyst"]],
    size = 3.2,
    inherit.aes = FALSE
  ) +
  ggplot2::geom_point(
    data = data_bill_residual,
    mapping = ggplot2::aes(
      x = delka_zobaku_mm,
      y = fitted_bill
    ),
    shape = 21,
    fill = "white",
    color = biostat_cols[["amethyst"]],
    stroke = 1.1,
    size = 3.2,
    inherit.aes = FALSE
  ) +
  ggplot2::annotate(
    geom = "label",
    x = data_bill_residual$delka_zobaku_mm + 0.8,
    y = mean(c(
      data_bill_residual$hloubka_zobaku_mm,
      data_bill_residual$fitted_bill
    )),
    label = paste0(
      "e = ",
      round(data_bill_residual$residual_bill, 2),
      " mm"
    ),
    hjust = 0,
    color = biostat_cols[["amethyst"]],
    fill = "white",
    linewidth = 0.2,
    size = 3.5
  ) +
  ggplot2::labs(
    x = "Délka zobáku (mm)",
    y = "Hloubka zobáku (mm)"
  )
```

{{< pagebreak >}}

### Fitujeme připomenutý model v R

Teď můžeme přímku z grafů skutečně fitovat. Funkce `lm()` vrátí stejné dva koeficienty, které jsme ve figurech hledali odděleně.

```{r}
#| label: fitovat-model-zobaku-viditelne
#| echo: true
#| eval: true
mod_zobak <-
  lm(
    formula = hloubka_zobaku_mm ~ delka_zobaku_mm,
    data = data_tucnaci
  )

coef(mod_zobak)
```

Řádek `(Intercept)` je koeficient $a=`r round(intercept_bill, 3)`$: **intercept**, tedy výška přímky při délce zobáku 0 mm. Řádek `delka_zobaku_mm` je koeficient $b=`r round(slope_bill, 3)`$: **sklon**, tedy změna odhadnuté hloubky při prodloužení zobáku o 1 mm.

$$
\hat{y}_i
=
\underbrace{a}_{\text{intercept}}
+
\underbrace{b}_{\text{sklon}}
x_i
=
`r round(intercept_bill, 3)`
+
(`r round(slope_bill, 3)`)x_i.
$$

Výstup `coef()` se tak přímo vrací ke dvěma předchozím obrázkům: první číslo určuje bod přímky při $x=0$ a druhé určuje její sklon. Residuum pak stále měří svislou vzdálenost konkrétního `r render_glossary_term("pozorovani", display = "pozorování")` od této přímky.

U číselného prediktoru jsme tedy naměřenou hodnotu rozdělili na hodnotu odhadnutou modelem a residuum:

$$
\begin{aligned}
\text{naměřená hodnota}
&=
\text{odhadnutá hodnota}
+
\text{residuum}.
\end{aligned}
$$

Pro konkrétní přímku je odhadnutá hodnota $a+b x_i$; obecný zápis zůstává:

$$
y_i = \hat{y}_i + e_i = a + b x_i + e_i.
$$

Číslo $x_i$ určovalo polohu pozorování na vodorovné ose. Výraz $a+b x_i$ potom vybral odpovídající výšku na přímce. Intercept, sklon a residuum jsme proto nehledali najednou: každý má v modelu jinou roli a v grafu jiné místo. Nyní ale prediktor obsahuje názvy druhů. Aby mohl vstoupit do stejného výpočtu, model si z něj vytvoří číselnou proměnnou.

## `r render_glossary_term("linearni-model", display = "Lineární model")` s `r render_glossary_term("kategoricka-promenna", display = "kategoriální proměnnou")`

Teď opustíme zobáky a vrátíme se k hlavní biologické otázce: **liší se `r render_glossary_term("prumer", display = "průměrná hmotnost")` Adélie a Gentoo?** `r render_glossary_term("odezva", display = "Odezvou")` je znovu hmotnost těla v gramech. Místo číselné délky zobáku ale modelu předáváme název druhu.

Lineární model potřebuje způsob, jak dvě kategorie vložit do rovnice. Pro dva druhy stačí `r render_glossary_term("binarni-promenna", display = "binární proměnná")` **„je Gentoo?“**: hodnota 0 znamená „ne“, tedy Adélie, a hodnota 1 znamená „ano“, tedy Gentoo. Nejde o nové biologické měření ani pořadí druhů. Je to pouze číselný zápis příslušnosti ke skupině. Nejdříve jej ukážeme jako nový sloupec vedle dvou skutečných `r render_glossary_term("pozorovani", display = "pozorování")`.

```{r}
#| label: pripravit-prepinac-druhu
#| echo: false
#| output: false
#| message: false
#| warning: false
#| error: false
data_switch_examples <-
  data_penguins_two |>
  dplyr::group_by(druh) |>
  dplyr::slice(1) |>
  dplyr::ungroup() |>
  dplyr::mutate(
    je_gentoo = ifelse(druh == "Gentoo", 1L, 0L)
  )

mod_two_species <-
  lm(
    formula = hmotnost_tela_g ~ druh,
    data = data_penguins_two
  )

coef_two <- coef(mod_two_species)
summary_two <- coef(summary(mod_two_species))
confint_two <- confint(mod_two_species)

intercept_two <- unname(coef_two[["(Intercept)"]])
difference_two <- unname(coef_two[["druhGentoo"]])
se_difference_two <- summary_two["druhGentoo", "Std. Error"]
t_difference_two <- summary_two["druhGentoo", "t value"]
p_difference_two <- summary_two["druhGentoo", "Pr(>|t|)"]
df_two <- df.residual(mod_two_species)

data_binary_plot <-
  data_penguins_two |>
  dplyr::mutate(
    je_gentoo = ifelse(druh == "Gentoo", 1L, 0L),
    fitted_g = fitted(mod_two_species)
  ) |>
  dplyr::group_by(druh) |>
  dplyr::arrange(hmotnost_tela_g, .by_group = TRUE) |>
  dplyr::mutate(
    x_plot = je_gentoo +
      (
        (
          sin(seq_len(dplyr::n()) * 12.9898) * 43758.5453
        ) %% 1 - 0.5
      ) * 0.24
  ) |>
  dplyr::ungroup()
```

```{r}
#| label: ukazat-prepinac-druhu
#| echo: false
#| output: true
#| message: false
#| warning: false
#| error: false
data_switch_examples |>
  dplyr::transmute(
    Druh = popisky_druhu[as.character(druh)],
    `Naměřená hmotnost (g)` = hmotnost_tela_g,
    `je Gentoo?` = je_gentoo
  ) |>
  knitr::kable(
    caption = paste0(
      "Dvě skutečná pozorování a číselný přepínač ",
      "pro jejich skupinu."
    )
  )
```

{{< pagebreak >}}

Nyní stejnou proměnnou použijeme jako vodorovnou osu. Model stále dostává přesně hodnotu 0 nebo 1. Jednotlivé body v každé skupině pouze nepatrně posuneme doleva a doprava, aby se navzájem nepřekrývaly; tento zobrazovací posun nevytváří nové hodnoty `r render_glossary_term("prediktor", display = "prediktoru")`. Vodorovné úsečky jsou dvě `r render_glossary_term("odhadnuta-hodnota", display = "odhadnuté hodnoty")` a tečkované svislice jsou vzdálenosti jednotlivých měření od těchto odhadů.

```{r}
#| label: zobrazit-binarni-prediktor
#| echo: false
#| output: true
#| message: false
#| warning: false
#| error: false
#| fig-cap: "Kategorie druhu zapsaná binární proměnnou 0/1. Model přiřadí všem jedincům s hodnotou 0 průměr Adélie a všem jedincům s hodnotou 1 průměr Gentoo. Body jsou jen kvůli překryvu mírně posunuty do stran; tečkované úsečky jsou residua."
#| fig-width: 9
#| fig-height: 5.8
ggplot2::ggplot(
  data = data_binary_plot,
  mapping = ggplot2::aes(
    x = x_plot,
    y = hmotnost_tela_g,
    color = druh
  )
) +
  ggplot2::geom_segment(
    mapping = ggplot2::aes(
      xend = x_plot,
      yend = fitted_g
    ),
    color = biostat_cols[["grey_olive"]],
    linetype = 3,
    alpha = 0.45,
    linewidth = 0.45
  ) +
  ggplot2::geom_point(alpha = 0.55, size = 1.6) +
  ggplot2::annotate(
    geom = "segment",
    x = -0.18,
    xend = 0.18,
    y = intercept_two,
    yend = intercept_two,
    color = barvy_druhu[["Adelie"]],
    linewidth = 2.1
  ) +
  ggplot2::annotate(
    geom = "segment",
    x = 0.82,
    xend = 1.18,
    y = intercept_two + difference_two,
    yend = intercept_two + difference_two,
    color = barvy_druhu[["Gentoo"]],
    linewidth = 2.1
  ) +
  ggplot2::annotate(
    geom = "segment",
    x = 1.27,
    xend = 1.27,
    y = intercept_two,
    yend = intercept_two + difference_two,
    color = biostat_cols[["graphite"]],
    linewidth = 1,
    arrow = grid::arrow(ends = "both", length = grid::unit(0.11, "cm"))
  ) +
  ggplot2::annotate(
    geom = "label",
    x = 1.30,
    y = intercept_two + difference_two / 2,
    label = paste0("b = ", round(difference_two), " g"),
    hjust = 0,
    color = biostat_cols[["graphite"]],
    fill = "white",
    linewidth = 0.2,
    size = 4
  ) +
  ggplot2::scale_color_manual(values = barvy_druhu) +
  ggplot2::scale_x_continuous(
    breaks = c(0, 1),
    labels = c("0\nAdélie: ne", "1\nGentoo: ano"),
    limits = c(-0.25, 1.62)
  ) +
  ggplot2::labs(
    x = "Binární proměnná „je Gentoo?“",
    y = "Hmotnost těla (g)",
    color = "Druh"
  ) +
  ggplot2::theme(legend.position = "none")
```

Nula a jednička nejsou další biologická měření a neříkají, že jeden druh je „vyšší“ nebo „lepší“. Jsou jen jazykem, kterým modelu sdělíme příslušnost ke skupině. Stejně jako u číselného prediktoru zůstává odhadnutá hodnota ve tvaru `r render_glossary_term("intercept", display = "intercept")` plus koeficient krát hodnota prediktoru.

### Odvození rovnice

Rovnici odvodíme ze dvou hodnot přepínače. **Intercept $a$** bude průměrnou hmotností referenčního druhu Adélie. **Koeficient $b$** bude rozdíl mezi průměrem Gentoo a průměrem Adélie. U číselného prediktoru byl $b$ `r render_glossary_term("sklon", display = "sklon")`; zde má nový význam skupinového rozdílu.

$$
\begin{aligned}
\text{odhadnutá hmotnost těla}
&=
\underbrace{\text{průměrná hmotnost druhu Adélie}}_{\text{intercept }a} \\
&\quad +
\underbrace{\text{rozdíl Gentoo vůči Adélie}}_{\text{koeficient }b}
\cdot
\text{„je Gentoo?“}.
\end{aligned}
$$

Pro Adélie má přepínač hodnotu 0:

$$
\begin{aligned}
\text{odhadnutá hmotnost Adélie}
&=
`r round(intercept_two, 1)`
+
`r round(difference_two, 1)`
\cdot 0 \\
&=
`r round(intercept_two, 1)`\ \text{g}.
\end{aligned}
$$

Pro Gentoo má přepínač hodnotu 1:

$$
\begin{aligned}
\text{odhadnutá hmotnost Gentoo}
&=
`r round(intercept_two, 1)`
+
`r round(difference_two, 1)`
\cdot 1 \\
&=
`r round(intercept_two + difference_two, 1)`\ \text{g}.
\end{aligned}
$$

Až teď použijeme obecné symboly. $z_i$ je přepínač příslušnosti ke skupině:

$$
\hat{y}_i = a + b z_i,
$$

$$
y_i = a + b z_i + e_i.
$$

Zápis se od číselného prediktoru téměř nezměnil. Změnil se význam proměnné na pravé straně a tím i význam koeficientu $b$: už nepopisuje změnu při zvýšení prediktoru o jednu měrnou jednotku, ale rozdíl jedné skupiny vůči referenční skupině.

::: {.box-warning title="Nula a jednička nejsou pořadí druhů"}
Kdybychom vyměnili referenční druh, změnil by se přepínač, intercept i znaménko koeficientu. Skupinové průměry a biologický obsah dat by však zůstaly stejné. Kódování je jazyk modelu, ne vlastnost tučňáků.
:::

## Fitujeme dvouskupinový model v R

V R zůstává funkce `lm()` stejná. Do pravé strany formule jednoduše vložíme `druh`. R ale musí rozhodnout, vůči kterému druhu bude zapisovat rozdíl. Proto zvolí jednu úroveň faktoru jako **referenční skupinu**.

Ve výchozím kódování používá R jako referenci první úroveň faktoru. V doplňujícím bloku při přípravě dat jsme pořadí nastavili na `Adelie`, `Chinstrap`, `Gentoo`; po ponechání dvou druhů proto zůstane první Adélie. Volba reference je nutná, protože informace „je Adélie?“ a „je Gentoo?“ jsou u dvou druhů navzájem dokonale propojené: známe-li jednu odpověď, druhou už dopočítáme. Model proto použije jeden společný základ - `r render_glossary_term("intercept", display = "intercept")` reference - a jeden rozdíl druhé skupiny vůči němu.

```{r}
#| label: fitovat-model-dvou-druhu-viditelne
#| echo: true
#| eval: true
# Ponecháme dva druhy a odstraníme nevyužitou třetí úroveň
data_dva_druhy <-
  data_tucnaci[
    data_tucnaci$druh %in% c("Adelie", "Gentoo"),
  ]
data_dva_druhy$druh <- droplevels(data_dva_druhy$druh)

# Zkontrolujeme pořadí úrovní; první je reference
levels(data_dva_druhy$druh)

# Fitujeme známý lineární model s kategoriálním prediktorem
mod_dva_druhy <-
  lm(
    formula = hmotnost_tela_g ~ druh,
    data = data_dva_druhy
  )

# Nejdříve si prohlédneme celý známý výstup modelu
summary(mod_dva_druhy)
```

{{< pagebreak >}}

```{r}
#| label: vysvetlit-koeficienty-dvou-druhu
#| echo: false
#| output: true
#| message: false
#| warning: false
#| error: false
tibble::tibble(
  `Řádek výstupu` = c("(Intercept)", "druhGentoo"),
  `Odhad (g)` = round(
    c(intercept_two, difference_two),
    digits = 1
  ),
  `Biologický význam` = c(
    "průměrná hmotnost Adélie",
    "průměr Gentoo minus průměr Adélie"
  ),
  `Kde číslo vidíme v grafu` = c(
    "vzdálenost průměrové úsečky Adélie od nuly",
    "svislá vzdálenost mezi dvěma průměry"
  )
) |>
  knitr::kable(
    caption = "Dvouskupinové koeficienty a jejich význam."
  )
```

Tabulka nám přeložila řádky výstupu do slov. Teď stejná dvě čísla znovu umístíme do grafu: intercept je výška `r render_glossary_term("prumer", display = "průměru")` Adélie od nuly a koeficient `druhGentoo` je vzdálenost od průměru Adélie k průměru Gentoo.

```{r}
#| label: zobrazit-koeficienty-dvou-druhu-v-grafu
#| echo: false
#| output: true
#| message: false
#| warning: false
#| error: false
#| fig-cap: "Dva koeficienty dvouskupinového modelu přímo v datech. Intercept a je vzdálenost průměrové úsečky Adélie od nuly; koeficient b je rozdíl Gentoo minus Adélie."
#| fig-width: 9
#| fig-height: 5.6
ggplot2::ggplot(
  data = data_binary_plot,
  mapping = ggplot2::aes(
    x = x_plot,
    y = hmotnost_tela_g,
    color = druh
  )
) +
  ggplot2::geom_point(alpha = 0.28, size = 1.5) +
  ggplot2::annotate(
    geom = "segment",
    x = -0.12,
    xend = 0.12,
    y = intercept_two,
    yend = intercept_two,
    color = barvy_druhu[["Adelie"]],
    linewidth = 1.8
  ) +
  ggplot2::annotate(
    geom = "segment",
    x = 0.88,
    xend = 1.12,
    y = intercept_two + difference_two,
    yend = intercept_two + difference_two,
    color = barvy_druhu[["Gentoo"]],
    linewidth = 1.8
  ) +
  ggplot2::annotate(
    geom = "segment",
    x = -0.23,
    xend = -0.23,
    y = 0,
    yend = intercept_two,
    color = biostat_cols[["graphite"]],
    linewidth = 1,
    arrow = grid::arrow(ends = "both", length = grid::unit(0.10, "cm"))
  ) +
  ggplot2::annotate(
    geom = "label",
    x = -0.20,
    y = intercept_two / 2,
    label = paste0(
      "a = ",
      format(
        round(intercept_two, 1),
        big.mark = " ",
        decimal.mark = ",",
        nsmall = 1
      ),
      " g"
    ),
    hjust = 0,
    color = biostat_cols[["graphite"]],
    fill = "white",
    linewidth = 0.2,
    size = 3.6
  ) +
  ggplot2::annotate(
    geom = "segment",
    x = 0.52,
    xend = 0.52,
    y = intercept_two,
    yend = intercept_two + difference_two,
    color = biostat_cols[["amethyst"]],
    linewidth = 1.1,
    arrow = grid::arrow(ends = "both", length = grid::unit(0.10, "cm"))
  ) +
  ggplot2::annotate(
    geom = "label",
    x = 0.55,
    y = intercept_two + difference_two / 2,
    label = paste0(
      "b = ",
      format(
        round(difference_two, 1),
        big.mark = " ",
        decimal.mark = ",",
        nsmall = 1
      ),
      " g"
    ),
    hjust = 0,
    color = biostat_cols[["amethyst"]],
    fill = "white",
    linewidth = 0.2,
    size = 3.6
  ) +
  ggplot2::annotate(
    geom = "label",
    x = 1,
    y = max(
      data_binary_plot$hmotnost_tela_g[data_binary_plot$je_gentoo == 1]
    ) + 180,
    label = paste0(
      "a + b = ",
      format(
        round(intercept_two + difference_two, 1),
        big.mark = " ",
        decimal.mark = ",",
        nsmall = 1
      ),
      " g"
    ),
    color = biostat_cols[["graphite"]],
    fill = "white",
    linewidth = 0.2,
    size = 3.6
  ) +
  ggplot2::scale_color_manual(values = barvy_druhu) +
  ggplot2::scale_x_continuous(
    breaks = c(0, 1),
    labels = c("Adélie\n0", "Gentoo\n1"),
    limits = c(-0.34, 1.28)
  ) +
  ggplot2::scale_y_continuous(
    limits = c(0, max(data_binary_plot$hmotnost_tela_g) + 400),
    expand = ggplot2::expansion(mult = c(0, 0.02))
  ) +
  ggplot2::labs(
    x = "Binární proměnná „je Gentoo?“",
    y = "Hmotnost těla (g)",
    color = "Druh"
  ) +
  ggplot2::theme(legend.position = "none")
```

Intercept `r round(intercept_two, 1)` g je průměr referenční skupiny Adélie. Koeficient `druhGentoo` `r round(difference_two, 1)` g je rozdíl **Gentoo minus Adélie**. Součet obou koeficientů dává `r round(intercept_two + difference_two, 1)` g, tedy průměr Gentoo.

::: {.box-data title="Doplňující: co se změní, když zvolíme jinou referenci?" collapse="true"}
Referenci můžeme změnit funkcí `relevel()`. Když jako základ zvolíme Gentoo, intercept se stane průměrem Gentoo a rozdílový koeficient bude Adélie minus Gentoo. `r render_glossary_term("odhadnuta-hodnota", display = "Odhadnuté skupinové průměry")`, `r render_glossary_term("residuum", display = "residua")` i biologický obsah modelu zůstanou stejné; změní se pouze způsob jejich zápisu.

```{r}
#| label: zmenit-referencni-druh
#| echo: true
#| eval: true
data_reference_gentoo <- data_dva_druhy
data_reference_gentoo$druh <-
  relevel(
    x = data_reference_gentoo$druh,
    ref = "Gentoo"
  )

levels(data_reference_gentoo$druh)

mod_reference_gentoo <-
  lm(
    formula = hmotnost_tela_g ~ druh,
    data = data_reference_gentoo
  )

coef(mod_reference_gentoo)
```

Při referenci Gentoo je intercept `r round(intercept_two + difference_two, 1)` g a koeficient `druhAdelie` je `r round(-difference_two, 1)` g. Součet opět vrátí průměr Adélie `r round(intercept_two, 1)` g.
:::

::: {.box-warning title="Co netestuje řádek interceptu"}
`r render_glossary_term("p-hodnota", display = "P-hodnota")` v řádku interceptu porovnává průměr Adélie s nulovou hmotností. Nulová hmotnost není naše biologická otázka. Otázku rozdílu druhů ve dvouskupinovém modelu najdeme v řádku `druhGentoo`.
:::

## `r render_glossary_term("odhadnuta-hodnota", display = "Odhadnuté hodnoty")` a `r render_glossary_term("residuum", display = "residua")` nezmizely

V modelu s číselným `r render_glossary_term("prediktor", display = "prediktorem")` měla každá délka zobáku vlastní hodnotu na přímce. V modelu se dvěma skupinami existují jen dvě odhadnuté hodnoty: `r render_glossary_term("prumer", display = "průměr")` Adélie a průměr Gentoo. Každý jedinec stejného druhu dostane stejnou odhadnutou hmotnost, ale vlastní residuum.

```{r}
#| label: spocitat-odhadnute-hodnoty-residua
#| echo: false
#| output: false
#| message: false
#| warning: false
#| error: false
data_two_model <-
  data_binary_plot |>
  dplyr::transmute(
    druh,
    hmotnost_tela_g,
    odhadnuta_hmotnost_g = fitted_g,
    residuum_g = hmotnost_tela_g - fitted_g,
    x_plot = x_plot + 1
  )

data_one_penguin <-
  data_two_model |>
  dplyr::filter(druh == "Adelie") |>
  dplyr::slice_max(abs(residuum_g), n = 1, with_ties = FALSE)

one_measured <-
  data_one_penguin |>
  dplyr::pull(hmotnost_tela_g)

one_fitted <-
  data_one_penguin |>
  dplyr::pull(odhadnuta_hmotnost_g)

one_residual <-
  data_one_penguin |>
  dplyr::pull(residuum_g)
```

```{r}
#| label: zobrazit-odhadnute-hodnoty-residua
#| echo: false
#| output: true
#| message: false
#| warning: false
#| error: false
#| fig-cap: "Každý jedinec sdílí odhadnutou hodnotu svého druhu. Body jsou kvůli překryvu mírně posunuty do stran. Tenké svislé úsečky spojují skutečné body s odhadem a jsou tedy residui; jedno residuum je zvýrazněno."
#| fig-width: 8
#| fig-height: 5.5
ggplot2::ggplot(
  data = data_two_model,
  mapping = ggplot2::aes(
    x = x_plot,
    y = hmotnost_tela_g,
    color = druh
  )
) +
  ggplot2::geom_segment(
    mapping = ggplot2::aes(
      xend = x_plot,
      yend = odhadnuta_hmotnost_g
    ),
    color = biostat_cols[["grey_olive"]],
    alpha = 0.42,
    linewidth = 0.45,
    linetype = 3
  ) +
  ggplot2::geom_point(
    alpha = 0.45,
    size = 1.4
  ) +
  ggplot2::geom_segment(
    data = data_one_penguin,
    mapping = ggplot2::aes(
      x = x_plot,
      xend = x_plot,
      y = hmotnost_tela_g,
      yend = odhadnuta_hmotnost_g
    ),
    color = biostat_cols[["amethyst"]],
    linewidth = 1.2,
    inherit.aes = FALSE
  ) +
  ggplot2::geom_point(
    data = data_one_penguin,
    mapping = ggplot2::aes(
      x = x_plot,
      y = hmotnost_tela_g
    ),
    color = biostat_cols[["amethyst"]],
    size = 3,
    inherit.aes = FALSE
  ) +
  ggplot2::geom_segment(
    data = data_summary_two,
    mapping = ggplot2::aes(
      x = x - 0.28,
      xend = x + 0.28,
      y = prumer_g,
      yend = prumer_g,
      color = druh
    ),
    linewidth = 2.2,
    inherit.aes = FALSE
  ) +
  ggplot2::scale_color_manual(values = barvy_druhu) +
  ggplot2::scale_x_continuous(
    breaks = c(1, 2),
    labels = popisky_druhu[c("Adelie", "Gentoo")]
  ) +
  ggplot2::labs(
    x = NULL,
    y = "Hmotnost těla (g)",
    color = "Druh"
  ) +
  ggplot2::theme(legend.position = "none")
```

Pro prvního zobrazeného jedince platí nejprve vztah slovy:

$$
\text{residuum}
=
\text{naměřená hmotnost}
-
\text{odhadnutá hmotnost}.
$$

Dosadíme čísla ze stejného řádku dat a z výšky průměrové úsečky:

$$
\begin{aligned}
\text{residuum}
&=
`r round(one_measured, 1)`
-
`r round(one_fitted, 1)` \\
&=
`r round(one_residual, 1)`\ \text{g}.
\end{aligned}
$$

Teprve potom se vrátíme k obecnému zápisu:

$$
e_i = y_i - \hat{y}_i.
$$

{{< pagebreak >}}

```{r}
#| label: ziskat-odhadnute-hodnoty-residua-viditelne
#| echo: true
#| eval: true
# Z modelu získáme odhadnutou hmotnost každého jedince
data_dva_druhy$odhadnuta_hmotnost_g <-
  fitted(mod_dva_druhy)

# Residuum je měření minus odhadnutá hodnota
data_dva_druhy$residuum_g <-
  resid(mod_dva_druhy)

# Zkontrolujeme první řádky obou nových sloupců
head(
  data_dva_druhy[
    , c(
      "druh",
      "hmotnost_tela_g",
      "odhadnuta_hmotnost_g",
      "residuum_g"
    )
  ]
)
```

::: {.box-result title="Co zůstalo stejné"}
`r render_glossary_term("linearni-model", display = "Lineární model")` stále rozděluje každou naměřenou hodnotu na systematickou část a residuum. U číselného prediktoru byla systematickou částí přímka; u `r render_glossary_term("kategoricka-promenna", display = "kategoriálního prediktoru")` jsou jí skupinové průměry.
:::

{{< pagebreak >}}

## Jak velký a přesný je rozdíl dvou druhů?

Z dlouhého výstupu `summary()` nyní vytáhneme jen dva `r render_glossary_term("odhad", display = "odhadnuté koeficienty")`. Funkce `coef()` je užitečná právě ve chvíli, kdy víme, na které hodnoty se chceme zaměřit:

```{r}
#| label: pripomenout-koeficienty-dvou-druhu
#| echo: true
#| eval: true
coef(mod_dva_druhy)
```

Koeficient `druhGentoo` odhaduje rozdíl `r round(difference_two, 1)` g. Nyní navážeme na předchozí dvě lekce: odhad doplníme `r render_glossary_term("standardni-chyba", display = "standardní chybou")` a `r render_glossary_term("interval-spolehlivosti", display = "95% intervalem spolehlivosti")`.

Interval nevzniká jako další nezávislé číslo. Vypočítáme jej ze stejného odhadu a standardní chyby:

$$
95\%\ \text{interval}
=
\widehat{b}
\pm
\underbrace{t_{0{,}975,\,df}}_{\text{kritická hodnota}}
\cdot
\operatorname{SE}(\widehat{b}).
$$

Pro 95% interval necháváme 2,5 % `r render_glossary_term("rozdeleni", display = "t-rozdělení")` v každém krajním chvostu. `r render_glossary_term("kriticka-hodnota", display = "Kritická hodnota")` proto závisí na zvolené `r render_glossary_term("hladina-spolehlivosti", display = "hladině 95 %")` a na `r df_two` residuálních `r render_glossary_term("stupne-volnosti", display = "stupních volnosti")`; zde je `r round(qt(0.975, df = df_two), 3)`.

{{< pagebreak >}}

```{r}
#| label: vypocitat-interval-dvou-druhu-viditelne
#| echo: true
#| eval: true
# Vezmeme odhad a standardní chybu z řádku druhGentoo
tabulka_koeficientu <- coef(summary(mod_dva_druhy))
odhad_rozdilu <- tabulka_koeficientu["druhGentoo", "Estimate"]
standardni_chyba <- tabulka_koeficientu["druhGentoo", "Std. Error"]

# Kritická hodnota pro 95% interval a residuální stupně volnosti
kriticka_hodnota <-
  qt(
    p = 0.975,
    df = df.residual(mod_dva_druhy)
  )

dolni_mez <- odhad_rozdilu - kriticka_hodnota * standardni_chyba
horni_mez <- odhad_rozdilu + kriticka_hodnota * standardni_chyba

c(dolni_mez = dolni_mez, horni_mez = horni_mez)

# Stejný výpočet pohodlně provede confint()
confint(mod_dva_druhy)["druhGentoo", ]
```

```{r}
#| label: pripravit-interval-dvou-druhu
#| echo: false
#| output: false
#| message: false
#| warning: false
#| error: false
data_difference_interval <-
  tibble::tibble(
    porovnani = "Gentoo minus Adélie",
    odhad = difference_two,
    dolni = confint_two["druhGentoo", 1],
    horni = confint_two["druhGentoo", 2]
  )
```

```{r}
#| label: zobrazit-interval-dvou-druhu
#| echo: false
#| output: true
#| message: false
#| warning: false
#| error: false
#| fig-cap: "Odhad rozdílu průměrné hmotnosti Gentoo minus Adélie a jeho 95% interval spolehlivosti. Nula znamená stejné průměry."
#| fig-width: 8
#| fig-height: 3.2
ggplot2::ggplot(
  data = data_difference_interval,
  mapping = ggplot2::aes(
    x = odhad,
    y = porovnani
  )
) +
  ggplot2::geom_vline(
    xintercept = 0,
    linetype = 2,
    color = biostat_cols[["grey_olive"]]
  ) +
  ggplot2::geom_errorbar(
    mapping = ggplot2::aes(
      xmin = dolni,
      xmax = horni
    ),
    orientation = "y",
    width = 0.15,
    linewidth = 1.1,
    color = biostat_cols[["indigo_velvet"]]
  ) +
  ggplot2::geom_point(
    size = 3.5,
    color = biostat_cols[["orange"]]
  ) +
  ggplot2::labs(
    x = "Rozdíl průměrné hmotnosti (g)",
    y = NULL
  )
```

Interval sahá od `r round(confint_two["druhGentoo", 1], 1)` do `r round(confint_two["druhGentoo", 2], 1)` g. Celý leží nad nulou, ale jeho hlavním sdělením není pouze „nula uvnitř / nula vně“. Ukazuje také, jak velký rozdíl je s daty a modelem slučitelný.

### Testujeme nulový rozdíl

`r render_glossary_term("nulova-hypoteza", display = "Nulová hypotéza")` a alternativa nyní mluví o rozdílu `r render_glossary_term("prumer", display = "průměrných")` hmotností:

$$
H_0:
\text{průměr Gentoo}
-
\text{průměr Adélie}
= 0,
$$

$$
H_A:
\text{průměr Gentoo}
-
\text{průměr Adélie}
\neq 0.
$$

Než dosadíme čísla, znovu si zobrazíme celý výstup modelu. V řádku `druhGentoo` stojí vedle sebe všechny tři hodnoty, které potřebujeme: odhad rozdílu, jeho standardní chyba a vypočtená t-statistika.

{{< pagebreak >}}

```{r}
#| label: pripomenout-summary-pro-t-test
#| echo: true
#| eval: true
summary(mod_dva_druhy)
```

V řádku `druhGentoo` tedy čteme `Estimate` = `r round(difference_two, 2)`, `Std. Error` = `r round(se_difference_two, 2)` a `t value` = `r round(t_difference_two, 2)`. Následující rovnice pouze ukazuje, jak R ze dvou prvních sloupců získalo třetí.

Z předchozí lekce známe vztah mezi odhadem, nulovou hodnotou a jeho `r render_glossary_term("nejistota", display = "nejistotou")`. Nejdříve jej zapíšeme slovy:

$$
\text{t-statistika}
=
\frac{
\text{odhadnutý rozdíl}-\text{nulový rozdíl}
}{
\text{standardní chyba rozdílu}
}.
$$

Potom dosadíme čísla z řádku `druhGentoo`:

$$
\begin{aligned}
t
&=
\frac{
`r round(difference_two, 1)`-0
}{
`r round(se_difference_two, 1)`
} \\
&=
`r round(t_difference_two, 2)`.
\end{aligned}
$$

Až nakonec použijeme obecný zápis:

$$
t = \frac{\hat{b}-0}{\operatorname{SE}(\hat{b})}.
$$

Stejně jako v předchozí lekci můžeme výsledek umístit do t-rozdělení očekávaného při nulové hypotéze. Musíme ale rozlišit dvě různá čísla:

- **kritické hranice** jsou zde $-`r round(qt(0.975, df = df_two), 3)`$ a $+`r round(qt(0.975, df = df_two), 3)`$. Oddělují prostředních 95 % nulového t-rozdělení od krajních 5 %: v každém chvostu zůstává 2,5 %. Stejnou kladnou kritickou hodnotu jsme použili už při výpočtu 95% intervalu spolehlivosti;
- **pozorovaná t-statistika** je $+`r round(t_difference_two, 2)`$. Tu jsme právě vypočítali z řádku `druhGentoo` v `summary()`.

Kritické hranice tedy **nejsou** výsledkem našeho testu. Vymezují předem zvolené rozhodovací oblasti pro $\alpha=0{,}05$. Náš výsledek $t=+`r round(t_difference_two, 2)`$ leží mnohem dále od nuly. Protože testujeme oboustrannou otázku, sledujeme také stejně vzdálenou zrcadlovou hranici $-`r round(abs(t_difference_two), 2)`$. `r render_glossary_term("p-hodnota", display = "P-hodnota")` je součet ploch nulového t-rozdělení za těmito dvěma hranicemi, nikoli plocha za kritickými hodnotami.

Následující graf proto používá dva panely: první zvětší kritické hranice a oblasti o celkové ploše $\alpha=0{,}05$; druhý ukáže skutečně pozorované $t$ a jeho zrcadlovou hranici na celé ose.

```{r}
#| label: pripravit-t-rozdeleni-dvou-druhu
#| echo: false
#| output: false
#| message: false
#| warning: false
#| error: false
t_critical <- qt(0.975, df = df_two)

data_t_distribution <-
  dplyr::bind_rows(
    tibble::tibble(
      panel = "kritické hranice a alfa",
      t = seq(-6, 6, length.out = 1601)
    ),
    tibble::tibble(
      panel = "pozorované t a zrcadlová hranice",
      t = seq(-25, 25, length.out = 2401)
    )
  ) |>
  dplyr::mutate(
    density = dt(t, df = df_two),
    tail = dplyr::case_when(
      t <= -t_critical ~ "levý chvost",
      t >= t_critical ~ "pravý chvost",
      TRUE ~ NA_character_
    ),
    panel = factor(
      panel,
      levels = c(
        "kritické hranice a alfa",
        "pozorované t a zrcadlová hranice"
      )
    )
  )

data_t_critical <-
  tidyr::expand_grid(
    panel = levels(data_t_distribution$panel),
    t = c(-t_critical, t_critical)
  ) |>
  dplyr::mutate(
    panel = factor(panel, levels = levels(data_t_distribution$panel))
  )

data_t_observed <-
  tibble::tibble(
    panel = factor(
      "pozorované t a zrcadlová hranice",
      levels = levels(data_t_distribution$panel)
    ),
    t = t_difference_two
  )

data_t_mirror <-
  tibble::tibble(
    panel = factor(
      "pozorované t a zrcadlová hranice",
      levels = levels(data_t_distribution$panel)
    ),
    t = -abs(t_difference_two)
  )

data_t_p_regions <-
  tibble::tibble(
    panel = factor(
      rep("pozorované t a zrcadlová hranice", 2),
      levels = levels(data_t_distribution$panel)
    ),
    xmin = c(-25, abs(t_difference_two)),
    xmax = c(-abs(t_difference_two), 25)
  )
```

```{r}
#| label: zobrazit-t-rozdeleni-dvou-druhu
#| echo: false
#| output: true
#| message: false
#| warning: false
#| error: false
#| fig-cap: "T-rozdělení při nulové hypotéze. Levý panel ukazuje kritické hranice a fialové chvosty o celkové ploše alfa = 0,05. V pravém panelu fialové čáry tyto hranice připomínají, zatímco oranžové pásy označují oblasti za pozorovaným t = 23,61 a zrcadlovou hranicí -23,61. P-hodnota je plocha pod t-křivkou uvnitř těchto oranžových oblastí."
#| fig-width: 10
#| fig-height: 4.6
ggplot2::ggplot(
  data = data_t_distribution,
  mapping = ggplot2::aes(x = t, y = density)
) +
  ggplot2::geom_area(
    data = data_t_distribution |>
      dplyr::filter(
        panel == "kritické hranice a alfa",
        !is.na(tail)
      ),
    mapping = ggplot2::aes(group = tail),
    fill = biostat_cols[["amethyst"]],
    alpha = 0.42
  ) +
  ggplot2::geom_rect(
    data = data_t_p_regions,
    mapping = ggplot2::aes(
      xmin = xmin,
      xmax = xmax,
      ymin = -Inf,
      ymax = Inf
    ),
    fill = biostat_cols[["orange"]],
    alpha = 0.12,
    inherit.aes = FALSE
  ) +
  ggplot2::geom_line(
    color = biostat_cols[["graphite"]],
    linewidth = 1
  ) +
  ggplot2::geom_vline(
    data = data_t_critical,
    mapping = ggplot2::aes(xintercept = t),
    color = biostat_cols[["amethyst"]],
    linetype = 2,
    linewidth = 0.9,
    inherit.aes = FALSE
  ) +
  ggplot2::geom_vline(
    data = data_t_observed,
    mapping = ggplot2::aes(xintercept = t),
    color = biostat_cols[["orange"]],
    linewidth = 1.1,
    inherit.aes = FALSE
  ) +
  ggplot2::geom_vline(
    data = data_t_mirror,
    mapping = ggplot2::aes(xintercept = t),
    color = biostat_cols[["orange"]],
    linetype = 2,
    linewidth = 1.1,
    inherit.aes = FALSE
  ) +
  ggplot2::geom_label(
    data = tibble::tibble(
      panel = factor(
        "kritické hranice a alfa",
        levels = levels(data_t_distribution$panel)
      ),
      t = t_critical,
      density = 0.31,
      label = paste0("kritické hranice = ±", round(t_critical, 3))
    ),
    mapping = ggplot2::aes(x = t, y = density, label = label),
    hjust = -0.05,
    color = biostat_cols[["amethyst"]],
    fill = "white",
    linewidth = 0.2,
    size = 3.2,
    inherit.aes = FALSE
  ) +
  ggplot2::geom_label(
    data = tibble::tibble(
      panel = factor(
        "pozorované t a zrcadlová hranice",
        levels = levels(data_t_distribution$panel)
      ),
      t = t_difference_two,
      density = 0.12,
      label = paste0("pozorované t = +", round(t_difference_two, 2))
    ),
    mapping = ggplot2::aes(x = t, y = density, label = label),
    hjust = 1.05,
    color = biostat_cols[["orange"]],
    fill = "white",
    linewidth = 0.2,
    size = 3.2,
    inherit.aes = FALSE
  ) +
  ggplot2::geom_label(
    data = tibble::tibble(
      panel = factor(
        "pozorované t a zrcadlová hranice",
        levels = levels(data_t_distribution$panel)
      ),
      t = -abs(t_difference_two),
      density = 0.12,
      label = paste0(
        "zrcadlová hranice = -",
        round(abs(t_difference_two), 2)
      )
    ),
    mapping = ggplot2::aes(x = t, y = density, label = label),
    hjust = -0.05,
    color = biostat_cols[["orange"]],
    fill = "white",
    linewidth = 0.2,
    size = 3.2,
    inherit.aes = FALSE
  ) +
  ggplot2::facet_wrap(
    facets = ggplot2::vars(panel),
    nrow = 1,
    scales = "free_x"
  ) +
  ggplot2::labs(
    x = "t-statistika očekávaná při nulové hypotéze",
    y = "Hustota"
  ) +
  ggplot2::theme(
    legend.position = "none",
    strip.text = ggplot2::element_text(face = "bold")
  )
```

Pozorovaný rozdíl leží `r round(t_difference_two, 2)` standardních chyb nad nulou, takže skutečně pozorovaná t-statistika je $+`r round(t_difference_two, 2)`$. Záporná hodnota $-`r round(abs(t_difference_two), 2)`$ nebyla pozorována; je to zrcadlová hranice potřebná pro oboustrannou otázku. Při `r df_two` residuálních stupních volnosti je součet ploch za oběma hranicemi, tedy p-hodnota, `r gsub("\\.", ",", format.pval(p_difference_two, digits = 3, eps = 0.001))`. Za předpokladů modelu jsou data velmi obtížně slučitelná s přesně nulovým rozdílem mezi těmito dvěma druhy.

### Historická poznámka: `r render_glossary_term("t-test", display = "dvouvýběrový t-test")` v literatuře

Statistické metody se historicky vyučovaly jako soubor samostatně pojmenovaných testů pro různé situace: jeden test pro dva průměry, jiný pro více průměrů, další pro vztah dvou číselných proměnných. Takové názvy byly praktické v době ručních výpočtů a tabulek, a proto zůstávají v učebnicích, článcích i nabídkách statistických programů dodnes.

Mnoho těchto klasických postupů ale můžeme zapsat jako speciální případy jednoho regresního modelu. Dvouskupinový t-test se společným `r render_glossary_term("rozptyl", display = "rozptylem")` používá za stejných předpokladů tentýž odhad rozdílu, standardní chybu, t-statistiku a p-hodnotu jako koeficient `druhGentoo` v našem dvouskupinovém `r render_glossary_term("linearni-model", display = "lineárním modelu")`. Nemusíme se tedy učit nový způsob uvažování: biologickou otázku, odhad, nejistotu i test stále čteme z jednoho modelového rámce.

Název **dvouvýběrový t-test** však budeme potkávat v další literatuře. Následující příklad proto ukazuje, jak známý modelový výsledek přeložit do historického názvu testu a zpět. Nejde o další nesouvisející analýzu. Aby znaménko odpovídalo našemu koeficientu, odečteme Adélie od Gentoo.

::: {.box-result title="Proč tento historický název uvádíme"}
Když v knize uvidíte dvouvýběrový t-test se společným rozptylem, můžete si jej představit jako lineární model `y ~ skupina` se dvěma úrovněmi. Při čtení výsledku se znovu ptejte na rozdíl průměrů, jeho standardní chybu, t-statistiku a p-hodnotu.
:::

{{< pagebreak >}}

```{r}
#| label: porovnat-model-a-t-test
#| echo: true
#| eval: true
# Připravíme hmotnosti obou skupin ve směru Gentoo minus Adélie
vec_gentoo <-
  data_dva_druhy$hmotnost_tela_g[
    data_dva_druhy$druh == "Gentoo"
  ]
vec_adelie <-
  data_dva_druhy$hmotnost_tela_g[
    data_dva_druhy$druh == "Adelie"
  ]

# Test se společným rozptylem odpovídá dvouskupinovému lm()
t.test(
  x = vec_gentoo,
  y = vec_adelie,
  var.equal = TRUE
)
```

```{r}
#| label: ukazat-shodu-modelu-t-testu
#| echo: false
#| output: true
#| message: false
#| warning: false
#| error: false
res_t_equal <-
  t.test(
    x = data_penguins_two |>
      dplyr::filter(druh == "Gentoo") |>
      dplyr::pull(hmotnost_tela_g),
    y = data_penguins_two |>
      dplyr::filter(druh == "Adelie") |>
      dplyr::pull(hmotnost_tela_g),
    var.equal = TRUE
  )

tibble::tibble(
  Postup = c(
    "koeficient v lm()",
    "t-test se společným rozptylem"
  ),
  `Rozdíl Gentoo − Adélie (g)` = round(
    c(
      difference_two,
      unname(res_t_equal$estimate[[1]] - res_t_equal$estimate[[2]])
    ),
    digits = 1
  ),
  `t-statistika` = round(
    c(t_difference_two, unname(res_t_equal$statistic)),
    digits = 2
  ),
  df = round(
    c(df_two, unname(res_t_equal$parameter)),
    digits = 0
  )
) |>
  knitr::kable(
    caption = paste0(
      "Stejná dvouskupinová otázka zapsaná jako koeficient ",
      "lineárního modelu a jako t-test."
    )
  )
```

::: {.box-warning title="Výchozí t.test() v R je Welchův test"}
Bez argumentu `var.equal = TRUE` používá R Welchův t-test, který nevyžaduje společný rozptyl skupin a může mít jiné stupně volnosti i mírně jiný interval. Není proto pravda, že každý výstup `t.test()` musí být číselně totožný s obyčejným `lm()`. Totožnost v tabulce platí pro stejnou otázku a stejné předpoklady.
:::

## Přidáme třetí druh, ale formule v R zůstane stejná

Nyní vrátíme do dat tučňáka uzdičkového. Do `lm()` nemusíme přidávat nový druh ručně: faktor `druh` už obsahuje všechny tři úrovně.

```{r}
#| label: fitovat-model-tri-druhy-skryte
#| echo: false
#| output: false
#| message: false
#| warning: false
#| error: false
mod_three_species <-
  lm(
    formula = hmotnost_tela_g ~ druh,
    data = data_penguins
  )

coef_three <- coef(mod_three_species)
summary_three <- coef(summary(mod_three_species))
confint_three <- confint(mod_three_species)

data_summary_three <-
  data_penguins |>
  dplyr::group_by(druh) |>
  dplyr::summarise(
    n = dplyr::n(),
    prumer_g = mean(hmotnost_tela_g),
    sd_g = sd(hmotnost_tela_g),
    .groups = "drop"
  ) |>
  dplyr::mutate(
    x = c(1, 2, 3)
  )

mean_chinstrap <-
  data_summary_three |>
  dplyr::filter(druh == "Chinstrap") |>
  dplyr::pull(prumer_g)

difference_chinstrap_adelie <- mean_chinstrap - mean_adelie
```

```{r}
#| label: zobrazit-tri-druhy-prumery
#| echo: false
#| output: true
#| message: false
#| warning: false
#| error: false
#| fig-cap: "Tři druhy s průměrem ± 1 SD. Svislé závorky ukazují oba rozdíly, které model přímo vyjadřuje vůči referenčnímu druhu Adélie."
#| fig-width: 9
#| fig-height: 5.5
ggplot2::ggplot(
  data = data_penguins,
  mapping = ggplot2::aes(
    x = druh,
    y = hmotnost_tela_g,
    color = druh
  )
) +
  ggbeeswarm::geom_quasirandom(
    width = 0.22,
    alpha = 0.42,
    size = 1.55,
    show.legend = FALSE
  ) +
  ggplot2::geom_errorbar(
    data = data_summary_three,
    mapping = ggplot2::aes(
      x = druh,
      ymin = prumer_g - sd_g,
      ymax = prumer_g + sd_g,
      color = druh
    ),
    width = 0.14,
    linewidth = 0.9,
    inherit.aes = FALSE,
    show.legend = FALSE
  ) +
  ggplot2::geom_segment(
    data = data_summary_three,
    mapping = ggplot2::aes(
      x = x - 0.28,
      xend = x + 0.28,
      y = prumer_g,
      yend = prumer_g,
      color = druh
    ),
    linewidth = 2.2,
    inherit.aes = FALSE
  ) +
  ggplot2::annotate(
    geom = "segment",
    x = 1.55,
    xend = 1.55,
    y = mean_adelie,
    yend = mean_chinstrap,
    color = biostat_cols[["graphite"]],
    linewidth = 1.1,
    arrow = grid::arrow(ends = "both", length = grid::unit(0.07, "cm"))
  ) +
  ggplot2::annotate(
    geom = "label",
    x = 1.58,
    y = mean(c(mean_adelie, mean_chinstrap)) + 115,
    label = paste0(
      "Chinstrap − Adélie\n",
      round(difference_chinstrap_adelie),
      " g"
    ),
    hjust = 0,
    color = biostat_cols[["graphite"]],
    fill = "white",
    linewidth = 0.2,
    size = 3.5
  ) +
  ggplot2::annotate(
    geom = "segment",
    x = 2.62,
    xend = 2.62,
    y = mean_adelie,
    yend = mean_gentoo,
    color = biostat_cols[["graphite"]],
    linewidth = 1.1,
    arrow = grid::arrow(ends = "both", length = grid::unit(0.10, "cm"))
  ) +
  ggplot2::annotate(
    geom = "label",
    x = 2.66,
    y = mean(c(mean_adelie, mean_gentoo)),
    label = paste0(
      "Gentoo − Adélie\n",
      round(difference_gentoo_adelie),
      " g"
    ),
    hjust = 0,
    color = biostat_cols[["graphite"]],
    fill = "white",
    linewidth = 0.2,
    size = 3.5
  ) +
  ggplot2::scale_color_manual(values = barvy_druhu) +
  ggplot2::scale_x_discrete(labels = popisky_druhu) +
  ggplot2::labs(
    x = NULL,
    y = "Hmotnost těla (g)"
  ) +
  ggplot2::theme(legend.position = "none")
```

`r render_glossary_term("prumer", display = "Průměry")` Adélie a Chinstrap leží blízko sebe, zatímco průměr Gentoo je mnohem výše. To je přesně situace, ve které potřebujeme odlišit tři otázky: jak se jednotlivé skupiny liší od reference, zda jsou všechny tři průměry celkově stejné a které konkrétní dvojice chceme porovnat.

{{< pagebreak >}}

```{r}
#| label: fitovat-model-tri-druhy-viditelne
#| echo: true
#| eval: true
# Fitujeme stejnou formuli na všech třech druzích
mod_tri_druhy <-
  lm(
    formula = hmotnost_tela_g ~ druh,
    data = data_tucnaci
  )

# Koeficienty stále čteme vzhledem k referenčnímu druhu Adélie
coef(mod_tri_druhy)
confint(mod_tri_druhy)
```

### Tři skupiny potřebují dva přepínače

Adélie zůstává referencí. Model proto vytvoří přepínač pro Chinstrap a druhý pro Gentoo.

```{r}
#| label: ukazat-dva-prepinace
#| echo: false
#| output: true
#| message: false
#| warning: false
#| error: false
tibble::tibble(
  Druh = popisky_druhu[c("Adelie", "Chinstrap", "Gentoo")],
  `je Chinstrap?` = c(0L, 1L, 0L),
  `je Gentoo?` = c(0L, 0L, 1L),
  `Odhadnutá hmotnost` = c(
    "a",
    "a + b₁",
    "a + b₂"
  )
) |>
  knitr::kable(
    caption = paste0(
      "Kódování tří skupin při referenčním druhu Adélie. ",
      "Přepínače nejsou biologické veličiny."
    )
  )
```

Nejdříve slovy:

$$
\begin{aligned}
\text{odhadnutá hmotnost těla}
&=
\text{průměr Adélie} \\
&\quad +
\text{rozdíl Chinstrap vůči Adélie}
\cdot
\text{„je Chinstrap?“} \\
&\quad +
\text{rozdíl Gentoo vůči Adélie}
\cdot
\text{„je Gentoo?“}.
\end{aligned}
$$

Teď dosadíme skutečné koeficienty a oba přepínače z tabulky. Každý řádek skončí právě na průměru daného druhu:

$$
\begin{aligned}
\widehat{\text{hmotnost}}_{\text{Adélie}}
&=
`r round(coef_three[["(Intercept)"]], 1)`
+
`r round(coef_three[["druhChinstrap"]], 1)`\cdot 0
+
`r round(coef_three[["druhGentoo"]], 1)`\cdot 0
=
`r round(coef_three[["(Intercept)"]], 1)`\ \text{g}, \\
\widehat{\text{hmotnost}}_{\text{Chinstrap}}
&=
`r round(coef_three[["(Intercept)"]], 1)`
+
`r round(coef_three[["druhChinstrap"]], 1)`\cdot 1
+
`r round(coef_three[["druhGentoo"]], 1)`\cdot 0
=
`r round(coef_three[["(Intercept)"]] + coef_three[["druhChinstrap"]], 1)`\ \text{g}, \\
\widehat{\text{hmotnost}}_{\text{Gentoo}}
&=
`r round(coef_three[["(Intercept)"]], 1)`
+
`r round(coef_three[["druhChinstrap"]], 1)`\cdot 0
+
`r round(coef_three[["druhGentoo"]], 1)`\cdot 1
=
`r round(coef_three[["(Intercept)"]] + coef_three[["druhGentoo"]], 1)`\ \text{g}.
\end{aligned}
$$

Až potom vztah zapíšeme obecně. Symbol $z_{\text{Chinstrap},i}$ je číselná odpověď na otázku „je `r render_glossary_term("pozorovani", display = "pozorování")` $i$ Chinstrap?“ a $z_{\text{Gentoo},i}$ na otázku „je pozorování $i$ Gentoo?“. Oba nabývají hodnoty 0 nebo 1. Koeficient $a$ je průměr Adélie a $b_1$, $b_2$ jsou rozdíly dalších druhů vůči Adélie:

$$
\hat{y}_i
=
a
+
b_1 z_{\text{Chinstrap},i}
+
b_2 z_{\text{Gentoo},i}.
$$

```{r}
#| label: vysvetlit-koeficienty-tri-druhy
#| echo: false
#| output: true
#| message: false
#| warning: false
#| error: false
data_coef_three <-
  tibble::tibble(
    radek = c("(Intercept)", "druhChinstrap", "druhGentoo"),
    odhad_g = unname(coef_three),
    vyznam = c(
      "průměr Adélie",
      "Chinstrap minus Adélie",
      "Gentoo minus Adélie"
    )
  )

data_coef_three |>
  dplyr::transmute(
    `Řádek výstupu` = radek,
    `Odhad (g)` = round(odhad_g, digits = 1),
    `Význam při referenci Adélie` = vyznam
  ) |>
  knitr::kable(
    caption = "Koeficienty třískupinového modelu."
  )
```

::: {.box-warning title="Koeficienty neobsahují všechny dvojice"}
Tabulka s referencí Adélie přímo odpovídá na otázky Chinstrap minus Adélie a Gentoo minus Adélie. Rozdíl Gentoo minus Chinstrap v ní není samostatný řádek, i když jej lze ze stejného modelu odvodit.
:::

## Jedna celková otázka: `r render_glossary_term("anova", display = "analýza rozptylu")`

U dvou skupin stačil jediný koeficient: Gentoo minus Adélie. U tří skupin už model obsahuje dva rozdílové koeficienty a jejich samostatné řádky neodpovídají přímo na jednu společnou otázku. Nejdříve se proto ptáme, zda přidání `r render_glossary_term("promenna", display = "proměnné")` `druh` zlepší popis dat jako celek:

$$
H_0:
\text{všechny tři průměrné hmotnosti jsou stejné}.
$$

Alternativa neříká, která dvojice se liší. Říká pouze, že alespoň jeden `r render_glossary_term("prumer", display = "průměr")` není stejný jako ostatní.

### Jeden společný průměr proti třem skupinovým průměrům

`r render_glossary_term("nulova-hypoteza", display = "Nulová hypotéza")` odpovídá jednoduššímu modelu bez `r render_glossary_term("prediktor", display = "prediktoru")`: všem tučňákům přiřadí jeden společný průměr. Model s druhem je složitější a přiřadí každému jedinci průměr jeho druhu. Otázku analýzy rozptylu proto můžeme přeformulovat: **zkrátí tři skupinové průměry `r render_glossary_term("residuum", display = "residua")` natolik, aby přidaná složitost modelu stála za to?**

```{r}
#| label: pripravit-porovnani-jednoho-a-tri-prumeru
#| echo: false
#| output: false
#| message: false
#| warning: false
#| error: false
mod_one_mean <-
  lm(
    formula = hmotnost_tela_g ~ 1,
    data = data_penguins
  )

common_mean_g <- unname(coef(mod_one_mean)[["(Intercept)"]])

data_plot_positions <-
  data_penguins |>
  dplyr::group_by(druh) |>
  dplyr::arrange(hmotnost_tela_g, .by_group = TRUE) |>
  dplyr::mutate(
    x_plot = as.numeric(druh) +
      (
        (
          sin(seq_len(dplyr::n()) * 12.9898) * 43758.5453
        ) %% 1 - 0.5
      ) * 0.26
  ) |>
  dplyr::ungroup()

data_model_comparison <-
  dplyr::bind_rows(
    data_plot_positions |>
      dplyr::mutate(
        model = "jeden společný průměr",
        fitted_g = common_mean_g
      ),
    data_plot_positions |>
      dplyr::mutate(
        model = "tři skupinové průměry",
        fitted_g = predict(
          mod_three_species,
          newdata = data_plot_positions
        )
      )
  ) |>
  dplyr::mutate(
    residual_g = hmotnost_tela_g - fitted_g,
    model = factor(
      model,
      levels = c(
        "jeden společný průměr",
        "tři skupinové průměry"
      )
    )
  )

data_common_line <-
  tibble::tibble(
    model = factor(
      "jeden společný průměr",
      levels = levels(data_model_comparison$model)
    ),
    x = 0.68,
    xend = 3.32,
    fitted_g = common_mean_g
  )

data_group_lines <-
  data_summary_three |>
  dplyr::transmute(
    model = factor(
      "tři skupinové průměry",
      levels = levels(data_model_comparison$model)
    ),
    druh,
    x_start = x - 0.32,
    x_end = x + 0.32,
    fitted_g = prumer_g
  )

sse_one_mean <- sum(resid(mod_one_mean)^2)
sse_three_means <- sum(resid(mod_three_species)^2)
sse_reduction <- sse_one_mean - sse_three_means

data_group_shifts <-
  data_summary_three |>
  dplyr::transmute(
    druh,
    x = x + 0.30,
    common_mean_g = common_mean_g,
    group_mean_g = prumer_g,
    model = factor(
      "jeden společný průměr",
      levels = levels(data_model_comparison$model)
    )
  )

data_sse_labels <-
  tibble::tibble(
    model = factor(
      c("jeden společný průměr", "tři skupinové průměry"),
      levels = levels(data_model_comparison$model)
    ),
    x = 1.05,
    y = max(data_penguins$hmotnost_tela_g) + 160,
    label = paste0(
      "součet čtverců residuí = ",
      format(
        round(c(sse_one_mean, sse_three_means)),
        big.mark = " ",
        scientific = FALSE
      ),
      " g²"
    )
  )

data_ss_parts <-
  tibble::tibble(
    cast = factor(
      c("zachyceno rozdíly druhů", "zůstává uvnitř druhů"),
      levels = c("zůstává uvnitř druhů", "zachyceno rozdíly druhů")
    ),
    ss = c(sse_reduction, sse_three_means),
    label = paste0(
      c("druh: ", "residua: "),
      format(
        round(c(sse_reduction, sse_three_means)),
        big.mark = " ",
        scientific = FALSE
      ),
      " g²"
    )
  )
```

```{r}
#| label: zobrazit-jeden-proti-trem-prumerum
#| echo: false
#| output: true
#| message: false
#| warning: false
#| error: false
#| fig-cap: "Stejná pozorování popsaná jedním společným průměrem a třemi skupinovými průměry. Body jsou kvůli překryvu mírně posunuty do stran. Tečkované svislice jsou všechna residua; šipky v levém panelu ukazují posun od společného průměru k průměrům druhů."
#| fig-width: 10
#| fig-height: 5.8
ggplot2::ggplot(
  data = data_model_comparison,
  mapping = ggplot2::aes(
    x = x_plot,
    y = hmotnost_tela_g,
    color = druh
  )
) +
  ggplot2::geom_segment(
    mapping = ggplot2::aes(
      xend = x_plot,
      yend = fitted_g
    ),
    color = biostat_cols[["grey_olive"]],
    linetype = 3,
    alpha = 0.38,
    linewidth = 0.38
  ) +
  ggplot2::geom_point(
    alpha = 0.38,
    size = 1.25
  ) +
  ggplot2::geom_segment(
    data = data_common_line,
    mapping = ggplot2::aes(
      x = x,
      xend = xend,
      y = fitted_g,
      yend = fitted_g
    ),
    color = biostat_cols[["graphite"]],
    linewidth = 1.8,
    inherit.aes = FALSE,
    show.legend = FALSE
  ) +
  ggplot2::geom_segment(
    data = data_group_lines,
    mapping = ggplot2::aes(
      x = x_start,
      xend = x_end,
      y = fitted_g,
      yend = fitted_g,
      color = druh
    ),
    linewidth = 1.8,
    inherit.aes = FALSE,
    show.legend = FALSE
  ) +
  ggplot2::geom_segment(
    data = data_group_shifts,
    mapping = ggplot2::aes(
      x = x,
      xend = x,
      y = common_mean_g,
      yend = group_mean_g,
      color = druh
    ),
    linewidth = 1.1,
    arrow = grid::arrow(ends = "both", length = grid::unit(0.09, "cm")),
    inherit.aes = FALSE,
    show.legend = FALSE
  ) +
  ggplot2::geom_label(
    data = data_sse_labels,
    mapping = ggplot2::aes(
      x = x,
      y = y,
      label = label
    ),
    hjust = 0,
    size = 3.3,
    color = biostat_cols[["graphite"]],
    fill = "white",
    linewidth = 0.2,
    inherit.aes = FALSE
  ) +
  ggplot2::facet_wrap(
    facets = ggplot2::vars(model),
    nrow = 1
  ) +
  ggplot2::scale_color_manual(values = barvy_druhu) +
  ggplot2::scale_x_continuous(
    breaks = c(1, 2, 3),
    labels = c("Adélie", "Chinstrap", "Gentoo")
  ) +
  ggplot2::labs(
    x = NULL,
    y = "Hmotnost těla (g)",
    color = "Druh"
  ) +
  ggplot2::theme(legend.position = "none")
```

V levém panelu jsou residua vzdálenosti od jednoho společného průměru. V pravém panelu jsou vzdálenosti od průměru vlastního druhu. `r render_glossary_term("soucet-ctvercu-residui", display = "Součet čtverců residuí")` klesne z `r format(round(sse_one_mean), big.mark = " ", scientific = FALSE)` na `r format(round(sse_three_means), big.mark = " ", scientific = FALSE)` g². Rozdílné skupinové průměry tedy vysvětlí část `r render_glossary_term("variabilita", display = "variability")`, která v jednodušším modelu zůstávala v residuích.

Proč residua umocňujeme? Kdybychom pouze sečetli kladné a záporné vzdálenosti od průměru, navzájem by se vyrušily. Čtverce jsou vždy nezáporné a velkým odchylkám dávají větší váhu. Stejnou myšlenku součtu čtverců residuí už známe z fitování přímky.

Pokles součtu čtverců můžeme zobrazit jako rozdělení původní chyby jednoduššího modelu na dvě části:

$$
\underbrace{\text{SSE jednoho průměru}}_{`r format(round(sse_one_mean), big.mark = " ", scientific = FALSE)`}
=
\underbrace{\text{SS zachycený druhem}}_{`r format(round(sse_reduction), big.mark = " ", scientific = FALSE)`}
+
\underbrace{\text{SSE tří průměrů}}_{`r format(round(sse_three_means), big.mark = " ", scientific = FALSE)`}.
$$

```{r}
#| label: zobrazit-rozklad-souctu-ctvercu
#| echo: false
#| output: true
#| message: false
#| warning: false
#| error: false
#| fig-cap: "Původní součet čtverců residuí se po přidání druhu rozdělí na část zachycenou rozdíly skupinových průměrů a část, která stále zůstává uvnitř druhů."
#| fig-width: 9
#| fig-height: 3.2
ggplot2::ggplot(
  data = data_ss_parts,
  mapping = ggplot2::aes(
    x = "jeden společný průměr",
    y = ss,
    fill = cast
  )
) +
  ggplot2::geom_col(width = 0.55) +
  ggplot2::geom_label(
    mapping = ggplot2::aes(label = label),
    position = ggplot2::position_stack(vjust = 0.5),
    color = biostat_cols[["graphite"]],
    fill = "white",
    linewidth = 0.2,
    label.padding = grid::unit(0.15, "lines"),
    size = 3.5
  ) +
  ggplot2::coord_flip() +
  ggplot2::scale_fill_manual(
    values = c(
      "zůstává uvnitř druhů" = biostat_cols[["grey_olive"]],
      "zachyceno rozdíly druhů" = biostat_cols[["amethyst"]]
    )
  ) +
  ggplot2::labs(
    x = NULL,
    y = "Součet čtverců (g²)",
    fill = NULL
  ) +
  ggplot2::theme(legend.position = "bottom")
```

### Co porovnává `r render_glossary_term("f-statistika", display = "F-statistika")`

Samotný pokles součtu čtverců nestačí. Složitější model téměř vždy residua alespoň trochu zkrátí, protože dostal více koeficientů. Potřebujeme proto porovnat dvě veličiny na férovém měřítku:

1. kolik variability zachytil každý přidaný rozdíl mezi skupinami;
2. jak velký čtverec residua typicky zůstává uvnitř skupin.

F-statistika je poměr právě těchto dvou množství. Proto je zde a proto se metoda jmenuje **analýza rozptylu**, i když biologická otázka mluví o průměrech.

Nejdříve stejný vztah zapíšeme pouze slovy:

$$
\text{F-statistika}
=
\frac{
\text{variabilita připadající na rozdíly mezi skupinami}
}{
\text{reziduální variabilita uvnitř skupin}
}.
$$

```{r}
#| label: pripravit-anova-vysledek
#| echo: false
#| output: false
#| message: false
#| warning: false
#| error: false
table_anova <- anova(mod_three_species)
f_anova <- table_anova["druh", "F value"]
p_anova <- table_anova["druh", "Pr(>F)"]
df_group <- table_anova["druh", "Df"]
df_residual <- table_anova["Residuals", "Df"]
ms_group <- table_anova["druh", "Mean Sq"]
ms_residual <- table_anova["Residuals", "Mean Sq"]

data_f_distribution <-
  dplyr::bind_rows(
    tibble::tibble(
      panel = "nulové F-rozdělení pod lupou",
      f = seq(0, 8, length.out = 1601)
    ),
    tibble::tibble(
      panel = "pozorované F na celé ose",
      f = seq(0, ceiling(f_anova * 1.03), length.out = 2401)
    )
  ) |>
  dplyr::mutate(
    density = df(f, df1 = df_group, df2 = df_residual),
    panel = factor(
      panel,
      levels = c(
        "nulové F-rozdělení pod lupou",
        "pozorované F na celé ose"
      )
    )
  )

data_f_observed <-
  tibble::tibble(
    panel = factor(
      "pozorované F na celé ose",
      levels = levels(data_f_distribution$panel)
    ),
    f = f_anova
  )
```

Čísla už jsme viděli ve dvou konkrétních grafech. V grafu **jeden společný průměr proti třem skupinovým průměrům** byl součet čtverců residuí jednoho průměru `r format(round(sse_one_mean), big.mark = " ", scientific = FALSE)` g² a součet čtverců residuí tří průměrů `r format(round(sse_three_means), big.mark = " ", scientific = FALSE)` g². Jejich rozdíl `r format(round(sse_reduction), big.mark = " ", scientific = FALSE)` g² tvoří fialovou část grafu rozkladu součtu čtverců - část zachycenou druhem.

Součty čtverců nyní převedeme na srovnatelné **průměrné čtverce** dělením příslušnými `r render_glossary_term("stupne-volnosti", display = "stupni volnosti")`. Model přidal `r df_group` rozdílové koeficienty; uvnitř skupin zbývá `r df_residual` residuálních stupňů volnosti:

$$
\begin{aligned}
\text{průměrný čtverec mezi skupinami}
&=
\frac{
\text{`r format(round(sse_one_mean), big.mark = " ", scientific = FALSE)`}
-
\text{`r format(round(sse_three_means), big.mark = " ", scientific = FALSE)`}
}{
\text{`r df_group`}
}
=
\frac{
\text{`r format(round(sse_reduction), big.mark = " ", scientific = FALSE)`}
}{
\text{`r df_group`}
}
=
\text{`r format(round(ms_group), big.mark = " ", scientific = FALSE)`}, \\
\text{průměrný čtverec uvnitř skupin}
&=
\frac{
\text{`r format(round(sse_three_means), big.mark = " ", scientific = FALSE)`}
}{
\text{`r df_residual`}
}
=
\text{`r format(round(ms_residual), big.mark = " ", scientific = FALSE)`}.
\end{aligned}
$$

{{< pagebreak >}}

Kdyby druh nepomáhal, zlepšení připadající na jeden nový koeficient by bylo podobně velké jako běžný čtverec residua a $F$ by bývalo kolem 1. Čím je čitatel větší vůči jmenovateli, tím více skupinové rozdíly vyčnívají nad variabilitu jedinců uvnitř skupin. V našich datech jejich poměr dává:

$$
F
=
\frac{
\text{`r format(round(ms_group), big.mark = " ", scientific = FALSE)`}
}{
\text{`r format(round(ms_residual), big.mark = " ", scientific = FALSE)`}
}
=
`r round(f_anova, 2)`.
$$

Až teď zapíšeme stejnou myšlenku obecně:

$$
F
=
\frac{MS_{\text{mezi skupinami}}}{MS_{\text{uvnitř skupin}}}.
$$

Symbol $MS$ označuje průměrný čtverec (*mean square*): součet čtverců dělený příslušnými stupni volnosti. F-statistika tak spojuje všechny předchozí kroky: rozdíly průměrů mění `r render_glossary_term("odhadnuta-hodnota", display = "odhadnuté hodnoty")`, tím zkracují residua, z residuí počítáme součty čtverců a jejich férově přepočtený poměr testuje společnou nulovou hypotézu.

```{r}
#| label: zobrazit-anova-vysledek
#| echo: true
#| eval: true
# Položíme celkovou otázku stejnému třískupinovému modelu
anova(mod_tri_druhy)
```

{{< pagebreak >}}

### Jak číst tabulku `anova()` řádek po řádku

Tabulka je kompaktní, ale každý údaj odpovídá kroku, který jsme už viděli v rovnici nebo grafu:

1. **Řádek `druh`** popisuje část variability zachycenou přidáním tří skupinových průměrů místo jednoho společného průměru. **Řádek `Residuals`** popisuje variabilitu, která zůstává kolem skupinových průměrů.
2. **`Df` pro `druh` je `r df_group`.** Tři skupinové průměry vyjádříme jedním referenčním průměrem a dvěma rozdíly, takže druh přidává $3-1=2$ stupně volnosti. **`Df` pro residua je `r df_residual`.** Máme `r nobs(mod_three_species)` `r render_glossary_term("pozorovani", display = "pozorování")` a odhadujeme tři skupinové průměry, proto zbývá $`r nobs(mod_three_species)`-3=`r df_residual`$ residuálních stupňů volnosti.
3. **`Sum Sq` pro `druh` je `r format(round(sse_reduction), big.mark = " ", scientific = FALSE)` g².** Je to přesně rozdíl mezi SSE jednoho a tří průměrů a fialová část předchozího rozkladového grafu. **`Sum Sq` pro `Residuals` je `r format(round(sse_three_means), big.mark = " ", scientific = FALSE)` g²**, tedy šedá část, která zůstává uvnitř druhů.
4. **`Mean Sq`** vznikne vydělením každého `Sum Sq` jeho `Df`: `r format(round(ms_group), big.mark = " ", scientific = FALSE)` g² mezi skupinami a `r format(round(ms_residual), big.mark = " ", scientific = FALSE)` g² uvnitř skupin.
5. **`F value` je `r round(f_anova, 2)`.** Je to poměr těchto dvou průměrných čtverců. Hodnota mnohem větší než 1 znamená, že rozdíly skupinových průměrů jsou velké vůči běžné variabilitě jedinců kolem těchto průměrů.
6. **`Pr(>F)` je `r render_glossary_term("p-hodnota", display = "p-hodnota")`.** Nejde o další nezávislý výpočet z dat; vzniká umístěním pozorovaného $F$ do nulového `r render_glossary_term("rozdeleni", display = "F-rozdělení")` se dvěma stupni volnosti pro čitatel a `r df_residual` pro jmenovatel.

### Jak se z F-statistiky stane p-hodnota

Pokud by všechny tři populační průměry byly stejné a platily předpoklady modelu, opakované `r render_glossary_term("vyber", display = "výběry")` by vytvářely hodnoty z F-rozdělení $F(`r df_group`, `r df_residual`)$. P-hodnota je plocha napravo od naší pozorované hodnoty `r round(f_anova, 2)`:

$$
p
=
P\!\left(
F_{`r df_group`,`r df_residual`}
\ge
`r round(f_anova, 2)`
\mid H_0
\right).
$$

```{r}
#| label: vypocitat-p-hodnotu-z-f
#| echo: true
#| eval: true
pf(
  q = f_anova,
  df1 = df_group,
  df2 = df_residual,
  lower.tail = FALSE
)
```

Argument `lower.tail = FALSE` říká R, že chceme pravý chvost: pravděpodobnost hodnot stejně velkých nebo větších než pozorované $F$. U našeho modelu je tato plocha tak malá, že ji v grafu prakticky neuvidíme.

```{r}
#| label: zobrazit-f-rozdeleni
#| echo: false
#| output: true
#| message: false
#| warning: false
#| error: false
#| fig-cap: "F-rozdělení očekávané při nulové hypotéze. Levý panel ukazuje běžné hodnoty blízko jedné; pravý panel umisťuje pozorovanou F-statistiku na skutečnou osu. P-hodnota je plocha napravo od oranžové čáry a je zde příliš malá, aby byla viditelná."
#| fig-width: 10
#| fig-height: 4.4
ggplot2::ggplot(
  data = data_f_distribution,
  mapping = ggplot2::aes(x = f, y = density)
) +
  ggplot2::geom_line(
    color = biostat_cols[["graphite"]],
    linewidth = 1
  ) +
  ggplot2::geom_vline(
    data = data_f_observed,
    mapping = ggplot2::aes(xintercept = f),
    color = biostat_cols[["orange"]],
    linewidth = 1.1,
    inherit.aes = FALSE
  ) +
  ggplot2::geom_label(
    data = tibble::tibble(
      panel = factor(
        "pozorované F na celé ose",
        levels = levels(data_f_distribution$panel)
      ),
      f = f_anova,
      density = 0.20,
      label = paste0("pozorované F = ", round(f_anova, 2))
    ),
    mapping = ggplot2::aes(x = f, y = density, label = label),
    hjust = 1.05,
    color = biostat_cols[["orange"]],
    fill = "white",
    linewidth = 0.2,
    size = 3.2,
    inherit.aes = FALSE
  ) +
  ggplot2::facet_wrap(
    facets = ggplot2::vars(panel),
    nrow = 1,
    scales = "free_x"
  ) +
  ggplot2::labs(
    x = "F-statistika očekávaná při nulové hypotéze",
    y = "Hustota"
  ) +
  ggplot2::theme(
    strip.text = ggplot2::element_text(face = "bold")
  )
```

Pro tučňáky tedy vychází $F(`r df_group`, `r df_residual`)=`r round(f_anova, 2)`$ a p-hodnota má hodnotu `r gsub("\\.", ",", format.pval(p_anova, digits = 3, eps = 0.001))`. Za předpokladů modelu jsou data velmi obtížně slučitelná s hypotézou, že všechny tři druhy mají stejnou průměrnou hmotnost.

::: {.box-warning title="Celkový výsledek neříká, že se liší každá dvojice"}
Malá p-hodnota analýzy rozptylu podporuje tvrzení, že alespoň jeden průměr se liší. Neurčuje však, které dvojice se liší, ani zda jsou všechny rozdíly biologicky důležité.
:::

## `r render_glossary_term("post-hoc-test", display = "Post-hoc")`: které dvojice se liší?

Celkovou otázku jsme už vyhodnotili pomocí F-testu: data jsou obtížně slučitelná s hypotézou tří stejných `r render_glossary_term("prumer", display = "průměrů")`. **Teprve teď** přecházíme od této jediné celkové otázky k navazujícím otázkám o konkrétních dvojicích. U tří druhů existují tři páry: Chinstrap minus Adélie, Gentoo minus Adélie a Gentoo minus Chinstrap.

::: {.box-warning title="Nejdříve celkový test, teprve potom post-hoc porovnání"}
1. Funkcí `anova()` nejprve testujeme společnou `r render_glossary_term("nulova-hypoteza", display = "nulovou hypotézu")`, že jsou **všechny skupinové průměry stejné**.
2. Až po vyhodnocení tohoto celkového testu získáme ze stejného modelu `r render_glossary_term("odhad", display = "odhadnuté skupinové průměry")` a položíme post-hoc otázku, **které konkrétní dvojice** se liší.

Tukeyho metoda tedy není náhradou za celkový F-test. Je to post-hoc porovnání: navazující krok, který podrobněji rozebírá rozdíl zachycený celkovým testem.
:::

Kdybychom každý pár testovali jako izolovanou novou studii, s rostoucím počtem testů by rostla šance na alespoň jeden náhodně extrémní výsledek. Tukeyho post-hoc metoda proto vyhodnotí rodinu navazujících otázek společně. Získáme `r render_glossary_term("interval-spolehlivosti", display = "simultánní intervaly")` a `r render_glossary_term("p-hodnota", display = "p-hodnoty")` upravené pro všechna tři porovnání.

Funkce `emmeans()` pracuje přímo s již fitovaným objektem `mod_tri_druhy`. **Nefitujeme nový model.** Pouze z téhož `r render_glossary_term("linearni-model", display = "lineárního modelu")` získáme průměrnou hmotnost odhadnutou pro každý druh. V tomto jednoduchém modelu s jediným `r render_glossary_term("kategoricka-promenna", display = "kategoriálním prediktorem")` jsou tyto hodnoty stejné jako skupinové průměry, které už známe z grafu.

```{r}
#| label: odhadnout-prumery-emmeans-viditelne
#| echo: true
#| eval: true
# Ze stejného modelu získáme odhadnutý průměr každého druhu
prumery_druhu <-
  emmeans::emmeans(
    object = mod_tri_druhy,
    specs = ~ druh
  )

prumery_druhu
```

Výstup objektu `prumery_druhu` ukazuje všechny tři průměry odhadnuté modelem. Sloupec `emmean` obsahuje průměrnou hmotnost: `r round(as.data.frame(prumery_druhu)$emmean[1], 1)` g pro Adélie, `r round(as.data.frame(prumery_druhu)$emmean[2], 1)` g pro Chinstrap a `r round(as.data.frame(prumery_druhu)$emmean[3], 1)` g pro Gentoo. Sloupec `SE` je `r render_glossary_term("standardni-chyba", display = "standardní chyba")` každého průměru, `df` udává residuální `r render_glossary_term("stupne-volnosti", display = "stupně volnosti")` a `lower.CL` s `upper.CL` vymezují 95% interval pro každý skupinový průměr zvlášť.

Tyto intervaly popisují `r render_glossary_term("nejistota", display = "nejistotu")` jednotlivých průměrů; samy ještě nejsou intervaly jejich vzájemných rozdílů. Teprve mezi odhadnutými průměry nyní vytvoříme všechny tři post-hoc rozdíly. Metoda `revpairwise` zachová směr, který jsme používali v grafech: Chinstrap minus Adélie, Gentoo minus Adélie a Gentoo minus Chinstrap. Argument `adjust = "tukey"` říká, že intervaly a p-hodnoty mají zohlednit celou rodinu tří porovnání.

{{< pagebreak >}}

```{r}
#| label: post-hoc-emmeans-viditelne
#| echo: true
#| eval: true
# Až po celkovém F-testu provedeme post-hoc párová porovnání
post_hoc_druhy <-
  emmeans::contrast(
    object = prumery_druhu,
    method = "revpairwise",
    adjust = "tukey"
  )

summary(
  object = post_hoc_druhy,
  # První TRUE zobrazí intervaly, druhé t-testy a p-hodnoty
  infer = c(TRUE, TRUE)
)
```

Ve výstupu sledujeme řádky jednotlivých dvojic. Sloupec `estimate` je odhadnutý rozdíl průměrů, `lower.CL` a `upper.CL` jsou meze simultánního intervalu a `p.value` je p-hodnota upravená pro společnou rodinu porovnání. Poznámky pod výstupem potvrzují, že Tukeyho korekce byla použita pro intervaly i p-hodnoty. Přehledněji si stejné hodnoty uspořádáme do tabulky.

```{r}
#| label: spocitat-post-hoc-porovnani
#| echo: false
#| output: false
#| message: false
#| warning: false
#| error: false

data_tukey <-
  summary(
    object = post_hoc_druhy,
    infer = c(TRUE, TRUE)
  ) |>
  as.data.frame() |>
  dplyr::transmute(
    porovnani = factor(
      contrast,
      levels = c(
        "Chinstrap - Adelie",
        "Gentoo - Adelie",
        "Gentoo - Chinstrap"
      ),
      labels = c(
        "Chinstrap minus Adélie",
        "Gentoo minus Adélie",
        "Gentoo minus Chinstrap"
      )
    ),
    odhad = estimate,
    dolni = lower.CL,
    horni = upper.CL,
    p_adjusted = p.value
  )
```

```{r}
#| label: zobrazit-post-hoc-tabulku
#| echo: false
#| output: true
#| message: false
#| warning: false
#| error: false
data_tukey |>
  dplyr::transmute(
    Porovnání = porovnani,
    `Rozdíl (g)` = round(odhad, digits = 1),
    `Dolní mez (g)` = round(dolni, digits = 1),
    `Horní mez (g)` = round(horni, digits = 1),
    `Upravená p-hodnota` = format.pval(
      p_adjusted,
      digits = 3,
      eps = 0.001
    )
  ) |>
  knitr::kable(
    caption = paste0(
      "Tukeyho post-hoc rozdíly, simultánní intervaly a p-hodnoty ",
      "upravené pro tři porovnání."
    )
  )
```

Tabulka zachovává hlavní čísla z výstupu `summary(post_hoc_druhy)`. Teď je převedeme do grafu: bod ukáže odhad rozdílu, vodorovná úsečka jeho simultánní interval a svislá čára nulu.

```{r}
#| label: zobrazit-post-hoc-intervaly
#| echo: false
#| output: true
#| message: false
#| warning: false
#| error: false
#| fig-cap: "Tři Tukeyho post-hoc rozdíly a simultánní 95% intervaly. Nula znamená stejné průměry dané dvojice."
#| fig-width: 9
#| fig-height: 4.5
ggplot2::ggplot(
  data = data_tukey,
  mapping = ggplot2::aes(
    x = odhad,
    y = porovnani
  )
) +
  ggplot2::geom_vline(
    xintercept = 0,
    linetype = 2,
    color = biostat_cols[["grey_olive"]]
  ) +
  ggplot2::geom_errorbar(
    mapping = ggplot2::aes(
      xmin = dolni,
      xmax = horni
    ),
    orientation = "y",
    width = 0.14,
    linewidth = 1,
    color = biostat_cols[["indigo_velvet"]]
  ) +
  ggplot2::geom_point(
    size = 3.2,
    color = biostat_cols[["orange"]]
  ) +
  ggplot2::labs(
    x = "Rozdíl průměrné hmotnosti (g)",
    y = NULL
  )
```

Rozdíl Chinstrap minus Adélie je `r round(data_tukey$odhad[1], 1)` g a simultánní interval od `r round(data_tukey$dolni[1], 1)` do `r round(data_tukey$horni[1], 1)` g protíná nulu. Data tedy tento malý rozdíl neodlišují od nuly. Oba rozdíly zahrnující Gentoo jsou přibližně `r round(data_tukey$odhad[2], 0)` až `r round(data_tukey$odhad[3], 0)` g a jejich intervaly leží celé nad nulou.

::: {.box-result title="Celková a párová otázka dávají různé informace"}
`r render_glossary_term("anova", display = "Analýza rozptylu")` ukázala, že všechny tři průměry nejsou stejné. Párová porovnání upřesnila proč: Gentoo se zřetelně liší od obou dalších druhů, zatímco Adélie a Chinstrap mají v tomto `r render_glossary_term("vyber", display = "výběru")` velmi podobné průměrné hmotnosti.
:::

## Popisuje model data rozumně?

Výsledek testu není konec analýzy. Stejně jako u přímky zkontrolujeme `r render_glossary_term("diagnostika-modelu", display = "diagnostiku modelu")`. U `r render_glossary_term("kategoricka-promenna", display = "kategoriálního prediktoru")` má graf `r render_glossary_term("residuum", display = "residuí")` proti `r render_glossary_term("odhadnuta-hodnota", display = "odhadnutým hodnotám")` zvláštní, ale očekávaný tvar: protože model odhaduje tři skupinové `r render_glossary_term("prumer", display = "průměry")`, body tvoří tři svislé pásy.

::: {.box-warning title="Co od diagnostiky potřebujeme"}
Test předpokládá nezávislá `r render_glossary_term("pozorovani", display = "pozorování")`, přibližně srovnatelnou `r render_glossary_term("variabilita", display = "variabilitu")` residuí ve skupinách a přibližně normální tvar residuí. Graf residuí proti odhadnutým hodnotám pomáhá posoudit srovnatelnost `r render_glossary_term("rozptyl", display = "rozptylu")`; Q–Q graf pomáhá posoudit tvar `r render_glossary_term("rozdeleni", display = "rozdělení")`. Nezávislost však z těchto grafů nepoznáme — musíme ji zdůvodnit způsobem, jakým byla pozorování získána.
:::

```{r}
#| label: pripravit-diagnostiku-tri-druhy
#| echo: false
#| output: false
#| message: false
#| warning: false
#| error: false
data_diagnostics <-
  data_penguins |>
  dplyr::mutate(
    odhadnuta_hmotnost_g = fitted(mod_three_species),
    residuum_g = resid(mod_three_species)
  )
```

```{r}
#| label: zobrazit-residua-proti-odhadum
#| echo: false
#| output: true
#| message: false
#| warning: false
#| error: false
#| fig-cap: "Residua proti odhadnutým hodnotám. Tři svislé pásy odpovídají třem skupinovým průměrům a jsou vlastností tohoto modelu, ne samy o sobě závadou."
#| fig-width: 8
#| fig-height: 5
ggplot2::ggplot(
  data = data_diagnostics,
  mapping = ggplot2::aes(
    x = odhadnuta_hmotnost_g,
    y = residuum_g,
    color = druh
  )
) +
  ggplot2::geom_hline(
    yintercept = 0,
    linetype = 2,
    color = biostat_cols[["grey_olive"]]
  ) +
  ggplot2::geom_point(
    alpha = 0.58,
    size = 1.7,
    position = ggplot2::position_jitter(width = 22, height = 0)
  ) +
  ggplot2::scale_color_manual(
    values = barvy_druhu,
    labels = popisky_druhu
  ) +
  ggplot2::labs(
    x = "Odhadnutá hmotnost (g)",
    y = "Residuum (g)",
    color = "Druh"
  )
```

Ve všech třech pásech jsou residua rozptýlena kolem nuly. Rozsah není dokonale totožný, ale žádná skupina nevytváří dramaticky odlišný vějíř a žádný jednotlivý bod zjevně neurčuje celý výsledek.

```{r}
#| label: zobrazit-qq-graf-residui
#| echo: false
#| output: true
#| message: false
#| warning: false
#| error: false
#| fig-cap: "Q–Q graf residuí. Body převážně sledují referenční přímku; menší odchylky na koncích jsou u reálných dat běžné."
#| fig-width: 7
#| fig-height: 5
ggplot2::ggplot(
  data = data_diagnostics,
  mapping = ggplot2::aes(
    sample = residuum_g
  )
) +
  ggplot2::stat_qq(
    color = biostat_cols[["indigo_velvet"]],
    alpha = 0.55,
    size = 1.6
  ) +
  ggplot2::stat_qq_line(
    color = biostat_cols[["orange"]],
    linewidth = 0.9
  ) +
  ggplot2::labs(
    x = "Teoretické kvantily normálního rozdělení",
    y = "Kvantily residuí"
  )
```

Q–Q graf porovnává seřazená residua s hodnotami očekávanými při přibližně normálním tvaru. Body většinou sledují přímku. Model proto pro úvodní srovnání skupin nevykazuje problém, který by převzal hlavní biologický příběh. To neznamená, že jsou předpoklady „dokázané“; znamená to, že grafy neukazují zásadní rozpor.

## Co jednoduchý model neoddělil

Rozdíly mezi druhy jsou v těchto datech **asociace**. Jedinci nebyli náhodně přiřazeni ke druhům a druhy nebyly na ostrovech zastoupeny stejně.

```{r}
#| label: ukazat-druhy-a-ostrovy
#| echo: false
#| output: true
#| message: false
#| warning: false
#| error: false
data_penguins |>
  dplyr::count(druh, ostrov) |>
  tidyr::pivot_wider(
    names_from = ostrov,
    values_from = n,
    values_fill = 0
  ) |>
  dplyr::mutate(
    Druh = popisky_druhu[as.character(druh)]
  ) |>
  dplyr::select(Druh, Biscoe, Dream, Torgersen) |>
  knitr::kable(
    caption = "Počet jedinců jednotlivých druhů na třech ostrovech."
  )
```

Všichni tučňáci uzdičkoví v tomto `r render_glossary_term("vyber", display = "výběru")` pocházejí z ostrova Dream a všichni tučňáci oslí z ostrova Biscoe. Adélie byli měřeni na všech třech ostrovech. Jednoduchý model proto neumí oddělit druh od prostředí ostrova.

Pohlaví také souvisí s hmotností. Následující graf tuto strukturu pouze zviditelňuje; stále nefitujeme model s více `r render_glossary_term("prediktor", display = "prediktory")`.

```{r}
#| label: zobrazit-pohlavi-uvnitr-druhu
#| echo: false
#| output: true
#| message: false
#| warning: false
#| error: false
#| fig-cap: "Hmotnosti tří druhů rozlišené podle zaznamenaného pohlaví. Šedé body mají pohlaví nezaznamenané."
#| fig-width: 9
#| fig-height: 5.5
data_sex_plot <-
  data_penguins |>
  dplyr::mutate(
    pohlavi_plot = dplyr::case_when(
      pohlavi == "female" ~ "samice",
      pohlavi == "male" ~ "samec",
      TRUE ~ "nezaznamenáno"
    )
  )

ggplot2::ggplot(
  data = data_sex_plot,
  mapping = ggplot2::aes(
    x = druh,
    y = hmotnost_tela_g,
    shape = pohlavi_plot,
    color = pohlavi_plot
  )
) +
  ggbeeswarm::geom_quasirandom(
    width = 0.24,
    alpha = 0.58,
    size = 1.6
  ) +
  ggplot2::scale_color_manual(
    values = c(
      "samice" = biostat_cols[["amethyst"]],
      "samec" = biostat_cols[["orange"]],
      "nezaznamenáno" = biostat_cols[["grey_olive"]]
    )
  ) +
  ggplot2::scale_x_discrete(labels = popisky_druhu) +
  ggplot2::labs(
    x = NULL,
    y = "Hmotnost těla (g)",
    shape = "Pohlaví",
    color = "Pohlaví"
  )
```

::: {.box-question title="Otázka pro následující lekci"}
Změnil by se `r render_glossary_term("odhad", display = "odhad")` rozdílu mezi druhy, kdybychom porovnávali jedince stejného pohlaví nebo současně zohlednili ostrov? Odpověď vyžaduje model s více prediktory, který budeme stavět příště.
:::

## Co tedy můžeme říct o tučňácích?

Správný závěr nezačíná `r render_glossary_term("p-hodnota", display = "p-hodnotou")`. Nejprve uvedeme velikost rozdílů, potom jejich `r render_glossary_term("nejistota", display = "nejistotu")` a teprve pak testovou informaci a omezení studie.

::: {.box-question title="Sestavte závěr z pěti částí"}
Napište krátký odstavec v pořadí: biologická otázka → rozdíly v gramech → `r render_glossary_term("interval-spolehlivosti", display = "intervaly")` → celkový a párový test → omezení zobecnění a kauzality.
:::

::: {.box-result title="Příklad opatrného závěru"}
V souboru `r count_complete` dospělých tučňáků byla celková `r render_glossary_term("anova", display = "analýza rozptylu")` obtížně slučitelná s hypotézou tří stejných průměrů ($F(`r df_group`, `r df_residual`)=`r round(f_anova, 2)`$; p-hodnota `r gsub("\\.", ",", format.pval(p_anova, digits = 3, eps = 0.001))`). V navazujících Tukeyho `r render_glossary_term("post-hoc-test", display = "post-hoc porovnáních")` byla `r render_glossary_term("prumer", display = "průměrná hmotnost")` Gentoo přibližně o `r round(data_tukey$odhad[2], 0)` g vyšší než u Adélie a o `r round(data_tukey$odhad[3], 0)` g vyšší než u Chinstrap; simultánní 95% intervaly pro oba rozdíly ležely celé nad nulou. Průměry Adélie a Chinstrap se lišily pouze o `r round(data_tukey$odhad[1], 0)` g a jejich interval od `r round(data_tukey$dolni[1], 0)` do `r round(data_tukey$horni[1], 0)` g zahrnoval nulu.
:::

## Propojení s celým dosavadním kurzem

| Dřívější myšlenka | Jak se objevila v této lekci |
|---|---|
| Typ proměnné určuje vhodný popis | Numerickou hmotnost jsme vysvětlovali kategoriálním druhem. |
| Graf předchází modelu | Nejdříve jsme viděli jednotlivce, překryv a variabilitu, až potom průměry a koeficienty. |
| $y_i=\hat{y}_i+e_i$ | Odhadnuté hodnoty se změnily z bodů na přímce na skupinové průměry; residua zůstala vzdálenostmi od odhadu. |
| Efekt a jeho nejistota jsou dvě informace | Rozdíly v gramech jsme doplnili intervaly spolehlivosti. |
| Test je otázka o parametru | Dvouskupinový t-test se stal testem koeficientu a analýza rozptylu celkovou otázkou o všech skupinových průměrech. |
| Závěr není jen p-hodnota | Výsledek spojil velikost rozdílů, intervaly, testy, diagnostiku a omezení studie. |

{{< pagebreak >}}

## Co si odnést

- `r render_glossary_term("kategoricka-promenna", display = "Kategoriální prediktor")` nemění `r render_glossary_term("linearni-model", display = "lineární model")` v úplně jinou metodu; mění způsob, jakým model vytváří `r render_glossary_term("odhadnuta-hodnota", display = "odhadnuté hodnoty")`.
- Ve dvouskupinovém modelu je `r render_glossary_term("intercept", display = "intercept")` `r render_glossary_term("prumer", display = "průměr")` referenční skupiny a druhý koeficient rozdíl druhé skupiny vůči referenci.
- Odhadnuté hodnoty jsou skupinové průměry a `r render_glossary_term("residuum", display = "residua")` jsou vzdálenosti jednotlivých `r render_glossary_term("pozorovani", display = "pozorování")` od jejich skupinového průměru.
- Rozdíl mezi průměry posuzujeme vzhledem k `r render_glossary_term("variabilita", display = "variabilitě")` uvnitř skupin. Odtud pochází logika `r render_glossary_term("anova", display = "analýzy rozptylu")`.
- `r render_glossary_term("t-test", display = "T-test")` se společným `r render_glossary_term("rozptyl", display = "rozptylem")` je dvouskupinový lineární model zapsaný jiným způsobem.
- Celkový výsledek analýzy rozptylu říká, zda jsou všechny průměry slučitelné se stejnou hodnotou; neříká automaticky, která dvojice se liší.
- `r render_glossary_term("post-hoc-test", display = "Post-hoc porovnání")` následují až po celkovém testu a musí zohlednit, že zkoumáme více dvojic současně.
- Biologický závěr začíná rozdíly v gramech a jejich `r render_glossary_term("nejistota", display = "nejistotou")` a končí předpoklady a omezeními studie.

## Slovníček pojmů {.unnumbered}

Pojmy použité v těchto materiálech a jejich definice. Úplný průběžně aktualizovaný slovníček je dostupný také [online](https://cuni-natur-biostatistics.github.io/slovnik/).

```{r}
#| label: slovnicek
#| echo: false
#| results: asis
if (knitr::is_html_output()) {
  glossary::glossary_table()
} else {
  cat(
    paste0(
      "Interaktivní slovníček je dostupný online: ",
      "https://cuni-natur-biostatistics.github.io/slovnik/"
    )
  )
}
```
